# Weitere Datenstrukturen

Als Nächstes betrachten wir weitere grundlegende Datenstrukturen in R; im Vordergrund hierbei stehen *Listen* und *Data Frames*. Die bisher besprochenen Datenstrukturen *(atomare) Vektoren*, *Matrizen* und *Arrays* sind homogene Datenstrukturen: alle Elemente haben den gleichen zugrun-deliegenden Datentyp, der nicht weiter unterteilt werden kann. Er ist entweder `logical`, `integer`, `double`, `complex`, `character` oder `raw`. 

Listen und Data Frames sind hingegen heterogen: in ihnen können Objekte unterschiedlicher Datentypen gespeichert werden. Das erste Listenelement kann z. B. ein Vektor der Länge 10 sein, während das zweite Listenelement eine 28×28-Matrix sein kann. 

## Listen

Wie wir gesehen haben, können in einem einzelnen (atomaren) Vektor nicht Objekte gespeichert werden, die unterschiedliche Datentypen besitzen; hierzu benutzt man Listen. Eine Liste ist ein linear angeordneter Datencontainer, dessen Elemente auf andere Objekte verweisen; eine Liste kann somit also konzeptionell als ein Vektor von Referenzen aufgefasst werden. Intern ist in R der Datentyp Liste als Vektor implementiert und es gibt strenggenommen in R die Unterscheidung zwischen atomaren und nicht-atomaren Vektoren. Da Listen auch Listen als Elemente enthalten können, die ihrerseits wiederum Listen als Elemente enthalten können, ... werden Listen auch manchmal *rekursive* Vektoren genannt. Wir werden aber bei unserer Konvention bleiben und im Folgenden immer atomare Vektoren meinen, wenn wir von Vektoren reden.

### Erzeugung von Listen und Indexierung

Als erstes einfaches Beispiel soll eine Liste in R erzeugt werden, die Prüfungsdaten eines Studenten enthält:

```{r}
x <- list(nachname = "Meier", matNr = 123456, noten = c (1.3, 2.7))
x
```

Es empfiehlt sich, `str()` zu benutzen, um eine kompakte und übersichtliche Ausgabe der Liste zu erhalten:
```{r}
str(x)
```

`x` ist also eine Liste mit drei Elementen; jedes Element hat dabei einen Namen.  Das dritte Listenelement zeigt auf einen numerischen Vektor der Länge 2. Weiterhin erhalten wir:

```{r}
length(x)
typeof(x)
class(x)
is.list(x)
attributes(x)
```

In vielen Programmiersprachen kann mithilfe der Punktnotation auf ein Listenelement zugegriffen werden. Dies ist in R nicht möglich! In R wird stattdessen das Dollarzeichen benutzt, um über den Namen auf ein Listenelement zuzugreifen:
```{r, echo=TRUE, eval=FALSE}
x.noten
#R> Error: object 'x.noten' not found
```

```{r}
x$noten
x$matNr
```

Auch mithilfe des Indexoperators können Listenelemente angesprochen werden, allerdings unterscheidet sich der „*einfache*“ Indexoperator grundlegend vom „*doppelten*“ Indexoperator:

+ `x[3]` und `x[[3]]`

+ `x["noten"]` und `x[["noten"]]`
