# Exploratory data analysis (EDA)

Parallel zu diesem Kapitel sollen Sie das Kapitel „7 Exploratory Data Analysis“  aus [@Wickhamny] durcharbeiten. 
Die Inhalte dieses Kapitels werden wir in den Übungen und in einer weiteren Fallstudie aufgreifen und vertiefen.

Im Folgenden setzen wir voraus:

```{r, eval=FALSE}
library(tidyverse)
```



**Der Datensatz `diamonds`** 

Ebenso wie `mpg` ist `diamonds` Teil des `ggplot2`-Packages [@ggplot2] (siehe `?diamonds`):
```{r}
diamonds
```

Der Datensatz `diamonds` ist ein „Tibble“, der annähernd 54,000 Diamanten beschreibt. Jede dieser Observation besteht aus 10 Variablen, die unter anderem Informationen über Preis, Karat, Farbe, Reinheit und Schliff enthalten:

Variable | deutsche Übersetzung | Bedeutung
---------|----------------------|--------------
price | Preis | price in US dollars (\$326–\$18,823)
carat | Karatgewicht | weight of the diamond (0.2–5.01)
cut | Schliff | quality of the cut (Fair, Good, Very Good, Premium, Ideal)
color | Farbe | diamond colour, from D (best) to J (worst)
clarity | Reinheit | a measurement of how clear the diamond is (I1 (worst), SI2, SI1, VS2, VS1, VVS2, VVS1, IF (best))
x | | length in mm (0–10.74)
y | | width in mm (0–58.9)
z | | depth in mm (0–31.8)
depth | | total depth percentage = z / mean(x, y) = 2 * z / (x + y) (43–79)
table | | width of top of diamond relative to widest point (43–95)


## Übungen {-}

```{r, eval=FALSE}
require(tidyverse)
```


**Aufgabe 1**

Gegeben ist eine diskrete Variable `dx` und eine kontinuierliche Variable `kx`. Mithilfe von `ggplot2` soll die Verteilung der Werte von `dx` visualisiert werden; ebenso soll in einem separaten Plot die Verteilung der Werte von `dx` visualisiert werden.

a)	Wann benutzen Sie `geom_bar()` und wann `geom_histogram()`?

b) Bei der Auswertung des Datensatzes `diamonds` wurden folgende Plots vorgeschlagen. Was ist falsch oder zumindest fraglich und warum? 

```{r, eval=FALSE}
ggplot(data = diamonds) +
  geom_bar(mapping = aes(x = cut))

ggplot(data = diamonds) +
  geom_histogram(mapping = aes(x = carat))

ggplot(data = diamonds) +
  geom_bar(mapping = aes(x = carat))

ggplot(data = diamonds) +
  geom_histogram(mapping = aes(x = cut))
```

**Aufgabe 2**

a)	Sind folgende Funktionsaufrufe identisch? Was bewirken Sie?

```{r, eval=FALSE}
diamonds %>% tally()
diamonds %>% count()
diamonds %>% summarize(n=n())
tibble(n=nrow(diamonds))
```

b)	Sind folgende Funktionsaufrufe identisch? Was bewirken Sie?

```{r, eval=FALSE}
diamonds %>% group_by(carat) %>% summarize(n=n())
diamonds %>% group_by(carat) %>% tally()
diamonds %>% group_by(carat) %>% count()
```

c)	Wie kann man mithilfe von `count()` oder `tally()` Folgendes kürzer schreiben?

```{r, eval=FALSE}
diamonds %>% group_by(carat) %>% summarize(n=n())
```

d)	Wie kann man mithilfe von `count()` oder `tally()` Folgendes kürzer schreiben?

```{r, eval=FALSE}
diamonds %>% summarize(n=sum(carat))
```

e) Wie kann man mithilfe von `count()` oder `tally()` Folgendes kürzer schreiben?

```{r, eval=FALSE}
tibble(n=diamonds %>% select(carat) %>% sum())
```

**Aufgabe 3**

Erklären Sie den folgenden Quelltext:

```{r, eval=FALSE}
dd <- diamonds[1:8,]
dd$carat
cut_width(dd$carat, 0.5)
dd %>% count(cut_width(carat, 0.5))
count(dd, cut_width(carat, 0.5))
```

**Aufgabe 4**

a)	Was gibt die Funktion `ganzOderWeniger()` zurück? 

b)	Erklären Sie den folgenden Quelltext und werten Sie die entsprechende Ausgabe aus. Was ist daran auffällig?

```{r, eval=FALSE}
diamonds %>% 
  filter(ganzOderWeniger(carat,0.05)) %>%  
  count(carat)

# äqivalent hierzu:
diamonds %>% 
  filter(ganzOderWeniger(carat,0.05)) %>% 
  group_by(carat) %>%
  summarize(n=n())
```

c)	Vergleichen Sie folgende Variante mit Aufgabenteil b)? Gibt es die Auffälligkeiten immer noch?

```{r, eval=FALSE}
diamonds %>% 
  filter(ganzOderWeniger(2*carat,0.1)) %>%  
  count(carat) %>% 
  print(n=Inf)
```

