# (PART\*) Übungen - Tidy data, Relational data, Iteration {-}

**Aufgabe 1**

Gegeben sind jeweils vier gemessene Laufzeiten eines Algorithmus in Abhängigkeit von der Anzahl der Eingabedaten `n`:

```{r}
zeiten1 <- tibble(
  n = (4:9)*1e3L,
  mess1 = c(3.656, 4.672, 5.719, 6.720, 7.641, 8.750),
  mess2 = c(3.781, 4.735, 5.672, 6.782, 7.673, 8.798),
  mess3 = c(3.719, 4.719, 5.672, 6.688, 7.704, 9.048),
  mess4 = c(3.766, 4.688, 5.625, 6.610, 7.750, 8.735)
)

zeiten1
```

a)	Wandeln Sie `zeiten1` in `zeiten2` um (siehe folgende Auflistung).

```{r, echo=FALSE}
zeiten2 <- zeiten1 %>% gather(-n, key=Nr, value=zeit)
```

```{r}
print(zeiten2, n=Inf)
```


b)	Handelt es sich bei `zeiten1` bzw. bei `zeiten2` um „Tidy Data“ im Sinne von Wickham?

c)	Mit welcher Anweisung kann aus `zeiten2` der ursprüngliche Datensatz `zeiten1` erzeugt werden?

d)	Berechnen Sie in Abhängigkeit von `n` die Mittelwerte der Laufzeiten. Gehen Sie zuerst davon aus, dass lediglich `zeiten1` gegeben ist, danach gehen Sie davon aus, dass nur `zeiten2` gegeben ist.


**Aufgabe 2**

Ähnlich wie in der vorherigen Aufgabe sind unterschiedliche Laufzeiten eines Algorithmus in Abhängigkeit von `n` gegeben:

```{r}
n <- (4:9)*1e3L
mess1 <- c(3.656, NA, 5.719, NA, 7.641, 8.750)
mess2 <- c(3.781, 4.735, NA, 6.782,NA , 8.798)
mess3 <- c(NA, 4.719, 5.672, 6.688, 7.704, 9.048)
mess4 <- c(NA, 4.688, 5.625, 6.610, 7.750, NA) 
mess5 <- c(3.766, 4.672,NA, 6.720, 7.673, 8.735  )
mess6 <- c(3.719, NA, NA, NA, NA, NA) 
zeiten1 <- tibble(n, mess1, mess2, mess3, mess4, mess5, mess6)

zeiten1
```

a) Wandeln Sie ähnlich wie in der vorherigen Aufgabe `zeiten1` in `zeiten2` um (siehe folgende Auflistung).

```{r, echo=FALSE}
zeiten2 <- zeiten1 %>% 
  gather(-n, key=Nr, value=zeit, factor_key = TRUE, na.rm = TRUE)
```

```{r}
print(zeiten2, n=Inf)
```


b) Handelt es sich bei `zeiten1` bzw. bei `zeiten2` um „Tidy Data“ im Sinne von Wickham?

c)	Mit welcher Anweisung kann aus `zeiten2` der ursprüngliche Datensatz `zeiten1` erzeugt werden?

d) Berechnen Sie in Abhängigkeit von `n` die Mittelwerte der Laufzeiten ausgehend jeweils von `zeiten1` und `zeiten2`.


**Aufgabe 3**

Welche Zielflughäfen sind in `flights` (als `dest`) aufgelistet, erscheinen aber nicht als FAA-Kennung in `airports`?

**Aufgabe 4**

Geben Sie diejenigen Datensätze aus `airports` aus, die als Zielflughafen in `flights` (als `dest`) vorkommen.

**Aufgabe 5**

Geben Sie diejenigen Datensätze aus `airports` aus, die als Abflughafen in `flights` (als `origin`) vorkommen.

**Aufgabe 6**

Geben Sie Breitengrad und Längengrad der drei Abflughäfen im Datensatz `flights` aus. Unterscheiden sich die Koordinatenangaben deutlich und was sind die entsprechenden Mittelwerte?

**Aufgabe 7**

a)	Nennen Sie den Datensatz `flights` in den Datensatz `flights_withCoord` um und fügen Sie aus dem Datensatz `airports` den Breitengrad (Latitude) und den Längengrad (Longitude) des jeweiligen Zielflughafens in den Datensatz `flights` ein. 

b)	Wie groß sind die Korrelationen zwischen

    + Breitengrad und Fluglänge
    + Längengrad und Fluglänge? (Hinweis: `use="complete.obs"`)
    
Ändern sich diese Korrelationen, wenn man die Fluglänge in Kilometer statt in Meilen bei der Berechnung der Korrelation zugrunde legt?

c)	Betrachten Sie nun für jeden Flug die Differenz der Längen- und Breitengrade von Abflug- und Zielflughafen. Bestimmen Sie die Wurzel aus der Summe der Quadrate dieser beiden Differenzen und ermitteln Sie die Korrelation mit der Fluglänge. Was für einen Wert erwarten Sie?

**Aufgabe 8**

Was geben die folgenden Anweisungen aus und wieso?

```{r, eval=FALSE}
map(1:10, rnorm)
map(1:10, ~rnorm(.))
map(1:10, ~rnorm(4, .))
```

**Aufgabe 9**

Berechnen Sie die Mittelwerte aller Spalten in `mtcars`.

**Aufgabe 10**

Implementieren Sie mithilfe der Funktionen `is.numeric()` und `map_lgl()` eine Funktion `numerisch()`, die als Argument einen Tibble `df` erwartet und den Tibble zurückgibt, der genau aus allen numerischen Spalten von `df` besteht. Insbesondere soll dann möglich sein:

```{r, echo=FALSE}
numerisch <- function(df) {
  df[map_lgl(df, is.numeric)]
}

# map_lgl(diamonds, is.numeric)
# numerisch(diamonds)
```

```{r}
cor(numerisch(diamonds), use="complete.obs")
cor(numerisch(mpg), use="complete.obs")
```


**Aufgabe 11**

Erklären Sie folgenden Quelltext:

```{r}
d <- diamonds %>% drop_na() %>% mutate(vol=x*y*z)

lmd <- lm(price ~ vol, data = d)
sum_lmd <- summary(lmd)
sum_lmd$r.squared


models <- d %>% 
    split(.$cut) %>% 
    map(~lm(price ~ vol, data = .))

models %>% 
   map(summary) %>% 
   map_dbl(~.$r.squared)
```

