# Übungen - Objektorientierte Programmierung in R, Laufzeitverhalten, three dots ellipsis {-}

**Aufgabe 1**

Woran erkennt man, dass ein R-Objekt kein Objekt einer S3 Klasse ist?


**Aufgabe 2**

Implementieren Sie eine S3-Klasse `binseq`, die binäre (nicht-leere) Folgen modelliert. Eine binäre Folge ist eine endliche Folge, die nur aus den Elementen -1 und +1 besteht. Die Klasse soll sich wie folgt verhalten:

```{r, echo=FALSE}
new_binseq <- function(x) {
  n=length(x)
  structure(
    x, 
    n = n,
    class = "binseq"
  )
}

validate_binseq <- function(x) {
  values <- unclass(x)
  n <- attr(x, "n")
  
  if(n != length(values)) {
    stop("Falscher n-Wert", call. = FALSE)
  }
  
  if(n == 0) {
    stop("n==0", call. = FALSE)
  }
  
  if(!is.integer(x)) {
    stop("Kein Integer-Vektor", call. = FALSE)
  }
  
  if (!all(!is.na(values) & (values == 1   | values == -1))) {
    stop("Alle Elemente dürfen nur den Wert 1 oder -1 haben", call. = FALSE)
  }
  
  return(x)
}

## Helper  
# In anderen OO-Sprachen ist dies der Kontruktor
binseq <- function(x) {
  if(is.logical(x)){
    x <- 2L*x-1L
  } else {
    x <- as.integer(x)
  }
  validate_binseq(new_binseq(x))
}

print.binseq <- function(s, ...) {  
  print(paste("Binäre Folge der Länge",length(s) ))
  print(as.integer(s))
}
```


```{r}
s <- binseq(c(1,1,1,-1,1,-1,-1))
str(s)
print(s)
attributes(s)
```

```{r}
binseq(c(1,1,-1.0,1))
# binseq(c(1,3,-1.0,1))
#R> Fehler: Alle Elemente dürfen nur den Wert 1 oder -1 haben.

# binseq(double())
#R> Fehler: n==0

# binseq(c("a", "b"))
#R> Fehler: Alle Elemente dürfen nur den Wert 1 oder -1 haben
#R> Zusätzlich: Warnmeldung:
#R> In binseq(c("a", "b")) :
#R> Fehler: Alle Elemente dürfen nur den Wert 1 oder -1 haben
binseq(-1)
# binseq(c(1,1,1,0))
#R> Fehler: Alle Elemente dürfen nur den Wert 1 oder -1 haben
binseq(c(T, T, T, F))
identical(binseq(c(T, T, T, F)), binseq(c(1, 1, 1, -1)))
```

Gehen Sie dabei genauso vor wie in Kapitel 13 in „Advanced R“ von Hadley Wickham [https://adv-r.hadley.nz/](https://adv-r.hadley.nz/) beschrieben:

+ Implementieren Sie die Funktionen `new_binseq()`, `validate_binseq()` und `binseq()`.

+ Erzeugen Sie die Methode `print.binseq()` für die generische Funktion `print()`.

**Aufgabe 3**

a)	Was sind generische Funktionen?
b)	Was ist der Unterschied zwischen einer generischen Funktion und einer Methode?
c)	Gibt es in Base-R mehr als 100 generische Funktionen?
d)	Was gibt die Funktion `methods()` zurück? (Zum Beispiel: `methods(mean)` oder `methods(print)`)

**Aufgabe 4**

Eine \textbf{\emph{binäre Folge der Länge n}} ist eine endliche Folge $s = \left(s_1, s_2, ..., s_n\right)$ mit $s_j \in \{-1, +1\}$ für alle $1 \leq j \leq n$. Für $0 < k < n$ ist die \textbf{\emph{aperiodische Autokorrelation}} *(der Ordnung k)* definiert durch:

\begin*{equation}
C_k(s) = \sum_{j=1}^{n-k} s_j \cdot s_{j+k}
\end{equation}

In R kann $s$ leicht durch einen Integer-Vektor dargestellt und die aperiodische Autokorrelation bei-spielsweise wie folgt implementiert werden:

```{r}
autokorrelation1 <- function(s) {
  n <- length(s)
  res <- vector(mode = "integer", length = n - 1)
  for (k in 1:(n-1)) {
    res[k] <- as.integer(t(s[1:(n - k)]) %*% s[(k + 1):n])
  }
  return(res)
}
```

a)	Modifizieren Sie die Funktion `autokorrelation1()`, indem Sie die Schleife durch `map_int()` (aus `purrr`) ersetzen. Nennen Sie die modifizierte Version `autokorrelation2()`.

b)	Vergleichen Sie die Laufzeiten der beiden Funktionen für große `n` mithilfe von `system.time()`, beispielsweise durch:

```{r, eval=FALSE}
randBinSeq <- function(n) {
  return(sample(c(-1L, 1L), n, replace = TRUE))
}
s <- randBinSeq(2E4) 
autokorrelation1(s)
autokorrelation2(s)
```

c)	Erstellen Sie einen weiteren Laufzeittest; erklären und interpretieren Sie die Ergebnisse:

```{r, eval=FALSE}
require(compiler)
f <- cmpfun(autokorrelation1)
system.time(f(s))
```

**HINWEIS:** Byte Code Compilation und JIT-Compiler

**Aufgabe 5**

Erzeugen Sie eine neue generische Funktion `autokor()` und implementieren Sie für die Klasse `binseq` (siehe oben) eine entsprechende Methode, die die aperiodische Autokorrelation zurückgibt. Wann ist dieses Vorgehen sinnvoll?

**Aufgabe 6**

Erklären Sie den folgenden Quelltext:

```{r, eval=FALSE}
foo1 <- function(x,...) {
  print(x)
  args <- list(...)
  for(a in args){
    print(a)
  }
}

foo1(1)
foo1(1,2,3,4, mean=6)
```

```{r, eval=FALSE}
foo2 <- function(n, ...) {
  return(rnorm(n, ...))
}

foo2(4)
foo2(4,100)
foo2(4, mean=100)
foo2(4, mean=100, sd=500)
foo2(4, meen=100, sd=500)
```

```{r, eval=FALSE}
foo3 <- function(x, ...) {
  return(c(mean(x,...), median(x,...)))
}

x <- c(1,2,100,4)
foo3(x)
x <- c(1,2,NA, 100,4)
foo3(x)
foo3(x, na.rm=TRUE)
foo3(x, rm.na=TRUE)
```

**HINWEIS**

Das in R wichtige Konzept `environment` haben wir bisher nur indirekt behandelt. Wer mehr wissen will, den verweise ich auf [https://adv-r.hadley.nz/environments.html](https://adv-r.hadley.nz/environments.html).
