# (PART\*) Übungen - Objektorientierte Programmierung in R, Laufzeitverhalten, three dots ellipsis {-}

**Aufgabe 1**

Woran erkennt man, dass ein R-Objekt kein Objekt einer S3 Klasse ist?


**Aufgabe 2**

Implementieren Sie eine S3-Klasse `binseq`, die binäre (nicht-leere) Folgen modelliert. Eine binäre Folge ist eine endliche Folge, die nur aus den Elementen -1 und +1 besteht. Die Klasse soll sich wie folgt verhalten:

```{r, echo=TRUE}
new_binseq <- function(x) {
  n=length(x)
  structure(
    x, 
    n = n,
    class = "binseq"
  )
}
```


```{r}
s <- binseq(c(1,1,1,-1,1,-1,-1))
str(s)
print(s)
attributes(s)
```

```{r}
binseq(c(1,1,-1.0,1))
# binseq(c(1,3,-1.0,1))
#R> Fehler: Alle Elemente dürfen nur den Wert 1 oder -1 haben.
# binseq(double())
#R> Fehler: n==0 
# binseq(c("a", "b"))
#R> Fehler: Alle Elemente dürfen nur den Wert 1 oder -1 haben
#R> Zusätzlich: Warnmeldung:
#R> In binseq(c("a", "b")) :
#R> Fehler: Alle Elemente dürfen nur den Wert 1 oder -1 haben 
binseq(-1)
# binseq(c(1,1,1,0))
#R> Fehler: Alle Elemente dürfen nur den Wert 1 oder -1 haben 
binseq(c(T, T, T, F))
identical(binseq(c(T, T, T, F)), binseq(c(1, 1, 1, -1)))
```

Gehen Sie dabei genauso vor wie in Kapitel 13 in „Advanced R“ von Hadley Wickham [https://adv-r.hadley.nz/](https://adv-r.hadley.nz/) beschrieben:

+ Implementieren Sie die Funktionen `new_binseq()`, `validate_binseq()` und `binseq()`.

+ Erzeugen Sie die Methode `print.binseq()` für die generische Funktion `print()`.
