# Weitere Übungen 


## Übungen - Tidy data, Relational data, Iteration 

### Aufgabe 1 {-}

Gegeben sind jeweils vier gemessene Laufzeiten eines Algorithmus in Abhängigkeit von der Anzahl der Eingabedaten `n`:

```{r}
zeiten1 <- tibble(
  n = (4:9)*1e3L,
  mess1 = c(3.656, 4.672, 5.719, 6.720, 7.641, 8.750),
  mess2 = c(3.781, 4.735, 5.672, 6.782, 7.673, 8.798),
  mess3 = c(3.719, 4.719, 5.672, 6.688, 7.704, 9.048),
  mess4 = c(3.766, 4.688, 5.625, 6.610, 7.750, 8.735)
)

zeiten1
```

a)	Wandeln Sie `zeiten1` in `zeiten2` um (siehe folgende Auflistung).

```{r, echo=FALSE}
zeiten2 <- zeiten1 %>% gather(-n, key=Nr, value=zeit)
```

```{r}
print(zeiten2, n=Inf)
```


b)	Handelt es sich bei `zeiten1` bzw. bei `zeiten2` um „Tidy Data“ im Sinne von Wickham?

c)	Mit welcher Anweisung kann aus `zeiten2` der ursprüngliche Datensatz `zeiten1` erzeugt werden?

d)	Berechnen Sie in Abhängigkeit von `n` die Mittelwerte der Laufzeiten. Gehen Sie zuerst davon aus, dass lediglich `zeiten1` gegeben ist, danach gehen Sie davon aus, dass nur `zeiten2` gegeben ist.


### Aufgabe 2 {-}

Ähnlich wie in der vorherigen Aufgabe sind unterschiedliche Laufzeiten eines Algorithmus in Abhängigkeit von `n` gegeben:

```{r}
n <- (4:9)*1e3L
mess1 <- c(3.656, NA, 5.719, NA, 7.641, 8.750)
mess2 <- c(3.781, 4.735, NA, 6.782,NA , 8.798)
mess3 <- c(NA, 4.719, 5.672, 6.688, 7.704, 9.048)
mess4 <- c(NA, 4.688, 5.625, 6.610, 7.750, NA) 
mess5 <- c(3.766, 4.672,NA, 6.720, 7.673, 8.735  )
mess6 <- c(3.719, NA, NA, NA, NA, NA) 
zeiten1 <- tibble(n, mess1, mess2, mess3, mess4, mess5, mess6)

zeiten1
```

a) Wandeln Sie ähnlich wie in der vorherigen Aufgabe `zeiten1` in `zeiten2` um (siehe folgende Auflistung).

```{r, echo=FALSE}
zeiten2 <- zeiten1 %>% 
  gather(-n, key=Nr, value=zeit, factor_key = TRUE, na.rm = TRUE)
```

```{r}
print(zeiten2, n=Inf)
```


b) Handelt es sich bei `zeiten1` bzw. bei `zeiten2` um „Tidy Data“ im Sinne von Wickham?

c)	Mit welcher Anweisung kann aus `zeiten2` der ursprüngliche Datensatz `zeiten1` erzeugt werden?

d) Berechnen Sie in Abhängigkeit von `n` die Mittelwerte der Laufzeiten ausgehend jeweils von `zeiten1` und `zeiten2`.


### Aufgabe 3 {-}

Welche Zielflughäfen sind in `flights` (als `dest`) aufgelistet, erscheinen aber nicht als FAA-Kennung in `airports`?

### Aufgabe 4 {-}

Geben Sie diejenigen Datensätze aus `airports` aus, die als Zielflughafen in `flights` (als `dest`) vorkommen.

### Aufgabe 5 {-}

Geben Sie diejenigen Datensätze aus `airports` aus, die als Abflughafen in `flights` (als `origin`) vorkommen.

### Aufgabe 6 {-}

Geben Sie Breitengrad und Längengrad der drei Abflughäfen im Datensatz `flights` aus. Unterscheiden sich die Koordinatenangaben deutlich und was sind die entsprechenden Mittelwerte?

### Aufgabe 7 {-}

a)	Nennen Sie den Datensatz `flights` in den Datensatz `flights_withCoord` um und fügen Sie aus dem Datensatz `airports` den Breitengrad (Latitude) und den Längengrad (Longitude) des jeweiligen Zielflughafens in den Datensatz `flights` ein. 

b)	Wie groß sind die Korrelationen zwischen

    + Breitengrad und Fluglänge
    + Längengrad und Fluglänge? (Hinweis: `use="complete.obs"`)
    
Ändern sich diese Korrelationen, wenn man die Fluglänge in Kilometer statt in Meilen bei der Berechnung der Korrelation zugrunde legt?

c)	Betrachten Sie nun für jeden Flug die Differenz der Längen- und Breitengrade von Abflug- und Zielflughafen. Bestimmen Sie die Wurzel aus der Summe der Quadrate dieser beiden Differenzen und ermitteln Sie die Korrelation mit der Fluglänge. Was für einen Wert erwarten Sie?

### Aufgabe 8 {-}

Was geben die folgenden Anweisungen aus und wieso?

```{r, eval=FALSE}
map(1:10, rnorm)
map(1:10, ~rnorm(.))
map(1:10, ~rnorm(4, .))
```

### Aufgabe 9 {-}

Berechnen Sie die Mittelwerte aller Spalten in `mtcars`.

### Aufgabe 10 {-}

Implementieren Sie mithilfe der Funktionen `is.numeric()` und `map_lgl()` eine Funktion `numerisch()`, die als Argument einen Tibble `df` erwartet und den Tibble zurückgibt, der genau aus allen numerischen Spalten von `df` besteht. Insbesondere soll dann möglich sein:

```{r, echo=FALSE}
numerisch <- function(df) {
  df[map_lgl(df, is.numeric)]
}

# map_lgl(diamonds, is.numeric)
# numerisch(diamonds)
```

```{r}
cor(numerisch(diamonds), use="complete.obs")
cor(numerisch(mpg), use="complete.obs")
```


### Aufgabe 11 {-}

Erklären Sie folgenden Quelltext:

```{r}
d <- diamonds %>% drop_na() %>% mutate(vol=x*y*z)

lmd <- lm(price ~ vol, data = d)
sum_lmd <- summary(lmd)
sum_lmd$r.squared


models <- d %>% 
    split(.$cut) %>% 
    map(~lm(price ~ vol, data = .))

models %>% 
   map(summary) %>% 
   map_dbl(~.$r.squared)
```




## Übungen - Objektorientierte Programmierung in R, Laufzeitverhalten, three dots ellipsis 

### Aufgabe 1 {-}

Woran erkennt man, dass ein R-Objekt kein Objekt einer S3 Klasse ist?


### Aufgabe 2 {-}

Implementieren Sie eine S3-Klasse `binseq`, die binäre (nicht-leere) Folgen modelliert. Eine binäre Folge ist eine endliche Folge, die nur aus den Elementen -1 und +1 besteht. Die Klasse soll sich wie folgt verhalten:

```{r, echo=FALSE, eval=TRUE}
new_binseq <- function(x) {
  n=length(x)
  structure(
    x, 
    n = n,
    class = "binseq"
  )
}

validate_binseq <- function(x) {
  values <- unclass(x)
  n <- attr(x, "n")
  
  if(n != length(values)) {
    stop("Falscher n-Wert", call. = FALSE)
  }
  
  if(n == 0) {
    stop("n==0", call. = FALSE)
  }
  
  if(!is.integer(x)) {
    stop("Kein Integer-Vektor", call. = FALSE)
  }
  
  if (!all(!is.na(values) & (values == 1   | values == -1))) {
    stop("Alle Elemente dürfen nur den Wert 1 oder -1 haben", call. = FALSE)
  }
  
  return(x)
}

## Helper  
# In anderen OO-Sprachen ist dies der Kontruktor
binseq <- function(x) {
  if(is.logical(x)){
    x <- 2L*x-1L
  } else {
    x <- as.integer(x)
  }
  validate_binseq(new_binseq(x))
}

print.binseq <- function(s, ...) {  
  print(paste("Binäre Folge der Länge",length(s) ))
  print(as.integer(s))
}
```


```{r}
s <- binseq(c(1,1,1,-1,1,-1,-1))
str(s)
print(s)
attributes(s)
```

```{r}
# binseq(c(1,1,-1.0,1))
# # binseq(c(1,3,-1.0,1))
# #R> Fehler: Alle Elemente dürfen nur den Wert 1 oder -1 haben.
# 
# # binseq(double())
# #R> Fehler: n==0
# 
# # binseq(c("a", "b"))
# #R> Fehler: Alle Elemente dürfen nur den Wert 1 oder -1 haben
# #R> Zusätzlich: Warnmeldung:
# #R> In binseq(c("a", "b")) :
# #R> Fehler: Alle Elemente dürfen nur den Wert 1 oder -1 haben
# binseq(-1)
# # binseq(c(1,1,1,0))
# #R> Fehler: Alle Elemente dürfen nur den Wert 1 oder -1 haben
# binseq(c(T, T, T, F))
# identical(binseq(c(T, T, T, F)), binseq(c(1, 1, 1, -1)))
```

Gehen Sie dabei genauso vor wie in Kapitel 13 in „Advanced R“ von Hadley Wickham [https://adv-r.hadley.nz/](https://adv-r.hadley.nz/) beschrieben:

+ Implementieren Sie die Funktionen `new_binseq()`, `validate_binseq()` und `binseq()`.

+ Erzeugen Sie die Methode `print.binseq()` für die generische Funktion `print()`.

### Aufgabe 3 {-}

a)	Was sind generische Funktionen?
b)	Was ist der Unterschied zwischen einer generischen Funktion und einer Methode?
c)	Gibt es in Base-R mehr als 100 generische Funktionen?
d)	Was gibt die Funktion `methods()` zurück? (Zum Beispiel: `methods(mean)` oder `methods(print)`)

### Aufgabe 4 {-}

Eine \textbf{\emph{binäre Folge der Länge n}} ist eine endliche Folge $s = \left(s_1, s_2, ..., s_n\right)$ mit $s_j \in \{-1, +1\}$ für alle $1 \leq j \leq n$. Für $0 < k < n$ ist die \textbf{\emph{aperiodische Autokorrelation}} *(der Ordnung k)* definiert durch:

\begin*{equation}
C_k(s) = \sum_{j=1}^{n-k} s_j \cdot s_{j+k}
\end{equation}

In R kann $s$ leicht durch einen Integer-Vektor dargestellt und die aperiodische Autokorrelation bei-spielsweise wie folgt implementiert werden:

```{r}
autokorrelation1 <- function(s) {
  n <- length(s)
  res <- vector(mode = "integer", length = n - 1)
  for (k in 1:(n-1)) {
    res[k] <- as.integer(t(s[1:(n - k)]) %*% s[(k + 1):n])
  }
  return(res)
}
```

a)	Modifizieren Sie die Funktion `autokorrelation1()`, indem Sie die Schleife durch `map_int()` (aus `purrr`) ersetzen. Nennen Sie die modifizierte Version `autokorrelation2()`.

b)	Vergleichen Sie die Laufzeiten der beiden Funktionen für große `n` mithilfe von `system.time()`, beispielsweise durch:

```{r, eval=FALSE}
randBinSeq <- function(n) {
  return(sample(c(-1L, 1L), n, replace = TRUE))
}
s <- randBinSeq(2E4) 
autokorrelation1(s)
autokorrelation2(s)
```

c)	Erstellen Sie einen weiteren Laufzeittest; erklären und interpretieren Sie die Ergebnisse:

```{r, eval=FALSE}
require(compiler)
f <- cmpfun(autokorrelation1)
system.time(f(s))
```

**HINWEIS:** Byte Code Compilation und JIT-Compiler


### Aufgabe 5 {-}

Erzeugen Sie eine neue generische Funktion `autokor()` und implementieren Sie für die Klasse `binseq` (siehe oben) eine entsprechende Methode, die die aperiodische Autokorrelation zurückgibt. Wann ist dieses Vorgehen sinnvoll?

### Aufgabe 6 {-}

Erklären Sie den folgenden Quelltext:

```{r, eval=FALSE}
foo1 <- function(x,...) {
  print(x)
  args <- list(...)
  for(a in args){
    print(a)
  }
}

foo1(1)
foo1(1,2,3,4, mean=6)
```

```{r, eval=FALSE}
foo2 <- function(n, ...) {
  return(rnorm(n, ...))
}

foo2(4)
foo2(4,100)
foo2(4, mean=100)
foo2(4, mean=100, sd=500)
foo2(4, meen=100, sd=500)
```

```{r, eval=FALSE}
foo3 <- function(x, ...) {
  return(c(mean(x,...), median(x,...)))
}

x <- c(1,2,100,4)
foo3(x)
x <- c(1,2,NA, 100,4)
foo3(x)
foo3(x, na.rm=TRUE)
foo3(x, rm.na=TRUE)
```

**Hinweis:**

Das in R wichtige Konzept `environment` haben wir bisher nur indirekt behandelt. Wer mehr wissen will, den verweise ich auf [@Wickhamny, Abschnitt 7 *Environments*].
