# Spezielle Themen und Fallstudien 

## Fallstudie 1

### Boxplots

*Inhaltliche Voraussetzung*: Boxplot, unteres Quartil, Median, oberes Quartil

Führen Sie folgenden Quelltext aus:

```{r, eval=FALSE}
anzahl <- 8
op <- par(mfrow=c(2,anzahl/2), col="blue") # Grafikeinstellung ändern
n <- 100L
x <- 0:n 
for (i in 0:(anzahl-1)){
  x[n] <- x[n]+10*i
  x[n-1] <- x[n-1]+5*i
  print(paste("i = ",i, ":")) 
  print(summary(x)) 
  boxplot(x, main = paste("i = ",i),   
        xlab = paste("x[n-1] =", x[n-1], ", x[n] =", x[n]))
}
par(op)  # stellt die ursprüngliche Grafikeinstellung wieder her
```


*Erklärungen zum Quelltext:*

+	Durch `par()` können Grafikoptionen gesetzt werden. In unserem Fall werden die nächsten 8 Bilder in einem Plot bestehend aus 2×4 Einzelbildern dargestellt.

+	`paste()` konvertiert die übergebenen Argumente zu Zeichenketten (`character`-Vektoren) und fügt sie zusammen.


Ausgegeben wird:

```{r, echo=FALSE, eval=TRUE}
anzahl <- 8
op <- par(mfrow=c(2,anzahl/2), col="blue") # Grafikeinstellung ändern
n <- 100L
x <- 0:n 
for (i in 0:(anzahl-1)){
  x[n] <- x[n]+10*i
  x[n-1] <- x[n-1]+5*i
  print(paste("i = ",i, ":")) 
  print(summary(x)) 
 # boxplot(x, main = paste("i = ",i),   
  #      xlab = paste("x[n-1] =", x[n-1], ", x[n] =", x[n]))
}
par(op)  # stellt die ursprüngliche Grafikeinstellung wieder her
```

Sie erhalten folgenden Plot:


```{r fallstudie1-boxplots, echo=FALSE, eval=TRUE, fig.cap="Die erzeugten Boxplots."}
anzahl <- 8
op <- par(mfrow=c(2,anzahl/2), col="blue") # Grafikeinstellung ändern
n <- 100L
x <- 0:n 
for (i in 0:(anzahl-1)){
  x[n] <- x[n]+10*i
  x[n-1] <- x[n-1]+5*i
 # print(paste("i = ",i, ":")) 
 # print(summary(x)) 
  boxplot(x, main = paste("i = ",i),   
         xlab = paste("x[n-1] =", x[n-1], ", x[n] =", x[n]))
}
par(op)  # stellt die ursprüngliche Grafikeinstellung wieder her
```

**Beantworten Sie folgende Fragen:**

+	Einen Ausreißer gibt es für $i \geq 3$; für $i \geq 5$ gibt es sogar zwei Ausreißer. Was genau sind Ausreißer? Erklären Sie die unterschiedlichen Bilder.

+ Ist die Breite der Box der Quartilabstand? Wie viel Prozent der Daten „liegen“ in der Box?

+ Wie lang sind die jeweiligen „Whiskers“?

+	Wie müssen Sie den Aufruf von `boxplot()` ändern, so dass es erst bei $i \geq 5$ den ersten und für $i \geq 7$ den zweiten Ausreißer gibt?


**Kurzzusammenfassung**

> - `par()`
> - `paste()`


### MNIST-Bilddaten

Wir wollen das Beispiel aus dem Skript vertiefen, das am Ende des Kapitels 4 besprochen wurde. Grundlage für dieses Beispiel war die MNIST-Datensammlung, die Grauwertbilder der Ziffern von 0 bis 9 in ganz unterschiedlichen handgeschriebenen Varianten enthält und deren Daten wir über `dslabs::read_mnist()` erhalten. 

Zur Erinnerung: Jedes Grauwertbild besteht dabei aus 28×28 Pixeln und jeder Pixelwert liegt zwischen 0 und 255. 

```{r}
ziffern <- mnist$train$images
dim(ziffern) # 60.000 Bilder (28*28 = 784 Pixel pro Bild)
```

```{r}
# Funktion, um die einzelnen Ziffern zu plotten
plotZiffer <- function(ziffern, zeile){
  m <- matrix(ziffern[zeile,], nrow = 28, ncol = 28, byrow = T)
  plot(as.raster(m, max = 255))
}
```

```{r plot-zif, fig.cap="(ref:plot-ziffern)"}
par(mfrow = c(3, 3))
for(z in 1:9){ # Plotten der ersten neun Ziffern
  plotZiffer(ziffern, z)
}
```

(ref:plot-ziffern) Plots der ersten neun Ziffern aus dem Ziffern-Trainingsdatensatz [@dslabs].

Bislang haben wir außer Acht gelassen, dass der Trainings- und Testdatensatz jeweils aus einem eindimensionalen Array namens `labels` bestehen. In `labels` ist gespeichert, welche der zehn Ziffern von den jeweiligen Bildern dargestellt werden.
Das x-te Bild (also `mnist$train$images[x,]`) stellt die Ziffer `labels[x]` dar. Also stellen die ersten neun Bilder die Ziffern 5, 0, 4, 1, 9, 2, 1, 3 und 1 während die letzten neun Bilder die Ziffern 2, 9, 5, 1, 8, 3, 5, 6 und 8 darstellen. Vergleichen Sie die Werte von `labels` mit der vorherigen Abbildung.

```{r}
labels <- mnist$train$labels
head(labels, n = 9)
tail(labels, n = 9)
```


**Beantworten Sie folgende Fragen:**

a) Bestimmen Sie mithilfe von `labels`, wie viele Bilder es von jeder Ziffer gibt.

```{r, echo=FALSE, eval=FALSE}
table(labels)
```

b) Wie ist die Anzahl an Bildern pro Ziffer verteilt?

c) Extrahieren Sie alle Bilder der Ziffer 3. Plotten Sie die ersten neun extrahierten Bilder der Ziffer 3, sodass Sie folgendes Ergebnis erhalten:

```{r, echo=FALSE, eval=TRUE}
ziffer3 <- ziffern[which(labels == 3),]
```

```{r plot-zif3, fig.cap="(ref:plot-ziffer3)"}
par(mfrow = c(3, 3))
for(x in 1:9){ # Plotten der ersten neun Ziffern
  plotZiffer(ziffer3, z)
}
```

(ref:plot-ziffer3) Plots der ersten neun extrahierten Bilder der Ziffer 3 aus dem Ziffern-Trainingsdatensatz [@dslabs].


## Fallstudie 2

IMDb Internet Movie Database

### imdb_Bewertungen

### wortIndex


## Fallstudie 3

### Wahrscheinlichkeitsverteilungen in R

In den folgenden Abschnitten werden wir auf unterschiedliche Wahrscheinlichkeitsverteilungen zurückgreifen. In der nächsten Tabelle sind die in Base-R verfügbaren Verteilungen aufgelistet. 

Verteilung    | R Bezeichnung  | Zusätzliche Argumente
--------------|----------------|-----------------------
Betan | `beta` | `shape1`, `shape2`, `ncp`
Binomial | `binom` | `size`, `prob`
Cauchy | `cauchy` | `location`, `scale`
Chi-Quadrat $\chi^2$ | `chisq` | `df`, `ncp`
Exponential | `exp` | `rate`
F | `f` | `df1`, `df2`, `ncp` 
Gamma | `gamma` | `shape`, `rate (=1/scale)`
Geometrisch | `geom` | `prob`
Gleichförmig | `unif` | `min`, `max`
Hypergeometrisch | `hyper` | `m`, `n`, `k`
Log-normal | `lnorm` | `meanlog`, `sdlog`
Logistic | `logis` | `location`, `scale`
Negativ binomial | `nbinom` | `size`, `prob`
Normal | `norm` | `mean`, `sd`
Poisson | `pois` | `lambda`
Signed rank | `signrank` | `n`
Student's t | `t`  | `df`, `ncp`
Weibull | `weibull` | `shape`, `scale`
Wilcoxon Rangsumme | `wilcox` | `m`, `n`
Wilcoxon Vorzeichen-Rang | `signrank` | `n`


Vor die aufgelistete R-Bezeichnung (wie norm) kommt noch ein entsprechender Buchstabe (Die folgenden Beipiele beziehen sich auf die Normalverteilung.):

+ `r` für „zufällige“ Daten gemäß der Verteilung. *Beispiel:* `rnorm(10)`

+ `d` für die Dichte. *Beispiel:* `dnorm(x)`

+ `p` für die Verteilungsfunktion. *Beispiel:* `pnorm(x)`

+ `q`	für die Quantilfunktion. *Beispiel:* `qnorm(p)`


### Funktionsplot

In einer `ggplot2`-Grafik kann leicht mit `stat_function()` ein Funktionsplot in einer neuen Ebene hinzugefügt werden. Die zu zeichnende Funktion wird dabei durch das Argument `fun` bestimmt.

```{r ggplot-dnorm, fig.cap="Dichte der Standardnormalverteilung N(0;1)."}
ggplot(data.frame(x = c(-4, 4)), aes(x)) +
  stat_function(fun = dnorm, colour = "red")
```

Statt `dnorm` hätten wir auch eine andere Funktion wie z.B. `sin` oder den Bezeichner einer selbst geschriebenen numerischen Funktion angeben können. Ähnlich leicht können mehrere Ebenen in einer Grafik gleichzeitig angezeigt werden. Als Beispiel verwenden wir die Dichten der $\chi^2$-Verteilung mit unterschiedlichen Freiheitsgraden: 

```{r ggplot-chisq, fig.cap="(ref:plot-chisq)"}
?dchisq 
sizeline <- 1
ggplot(data.frame(x = c(0, 10)), aes(x)) + 
  stat_function(fun = dchisq, args = list(df=1), color = "cyan", size = sizeline) +
  stat_function(fun = dchisq, args = list(df=2), color = "red", size = sizeline) +
  stat_function(fun = dchisq, args = list(df=3), color = "blue", size = sizeline)+
  stat_function(fun = dchisq, args = list(df=4), color = "green3", size = sizeline)+
  labs(title = "Dichten der Chi-Quadrat-Verteilungen", subtitle ="Data Science, J. Willms")
```

(ref:plot-chisq) $\chi^2$-Verteilung mit den Freiheitsgraden $df = \{1, 2, 3, 4\}$.

Wie wir sehen, können in `stat_function()` zusätzliche Argumente für den Funktionsaufruf mithilfe des Arguments `args` in Form einer Liste übergeben werden. Das nächste Beispiel zeigt die Dichten der $t$-Verteilung :

```{r ggplot-t-verteilung, fig.cap="(ref:ggplot-t)"}
sizeline <- 1
ggplot(data.frame(x = c(-4, 4)), aes(x)) + 
  stat_function(fun = dt, args = list(df=1), color = "cyan", size = sizeline) +
  stat_function(fun = dt, args = list(df=2), color = "red", size = sizeline) +
  stat_function(fun = dt, args = list(df=3), color = "blue", size = sizeline)+
  stat_function(fun = dt, args= list(df=4), color = "green3", size = sizeline)+
  labs(title = "Dichten der t-Verteilungen", subtitle ="Data Science, J. Willms") +
  theme_light() 
```

(ref:ggplot-t) Dichte der $t$-Verteilung mit den Freiheitsgraden $df = \{1, 2, 3, 4\}$.

Im letzten Beispielplot haben wir ein anderes „Theme“ benutzt. `ggplot2()` unterstützt standardmäßig acht unterschiedliche „Themes“, mit denen die globalen Eigenschaften der Nicht-Daten-Elemente in einer Grafik gesetzt werden können (siehe `?theme` und `?theme_bw`).


**Bearbeiten Sie folgende Aufgabe:**

a) Die $\chi^2$-Verteilung ist ein Spezialfall der Gamma-Verteilung. Zeigen Sie, dass Sie Abbildung \ref{fig:ggplot-chisq} auch mit `dgamma()` statt mit `dchisq()` erzeugen können.


### Histogramme

Wir beginnen mit einem einfachen Datensatz `x`. Wir haben bereits gesehen, dass mithilfe der Funktion `hist()` (Bestandteil von Base-R) ein Histogramm erstellt werden kann:

```{r plot-hist, fig.cap="(ref:histplot)"}
set.seed(1)
x = rnorm(50)
h <- hist(x, breaks = 10)
h
```

(ref:histplot) Histogramm des Datensatzes `x` mittels `hist()` erzeugt.


Als Nächstes wollen wir mithilfe von `ggplot()` ein ähnliches Histogramm erstellen und dann nacheinander weitere Ebenen in die Grafik bringen:

```{r ggplot-hist, fig.cap="(ref:ggplothist)"}
library(ggplot2)
ggplot(data.frame(x = x), aes(x)) + 
  geom_histogram(bins=9)   # y: count
```


(ref:ggplothist) Histogramm des Datensatzes `x` mittels `ggplot2` erzeugt.

Überraschenderweise hat das so erzeugte Histogramm eine andere Form. Der Grund hierfür ist, dass die beiden Histogramme auf unterschiedlichen Gruppenaufteilungen basieren. Die Gestalt eines Histogramms hängt sehr wesentlich von der Anzahl der Gruppen („bins“), der einzelnen Gruppenbreiten sowie von der unteren Grenze der ersten Gruppe (bzw. von der oberen Grenze der letzten Gruppe) ab. Im Folgenden wollen wir dies anhand von Beispielen illustrieren.

Mithilfe von `str(h)` sehen wir, wie die Gruppen im ersten Histogramm gebildet worden sind.

```{r}
str(h)
```

Den gleichen Effekt erhalten wir, wenn wir in `geom_histogram()` als Grenze `boundary = -2.5` und als Gruppenbreite `binwidth = 0.5` angeben und zusätzlich `theme_minimal()` verwenden:

```{r ang-hist-ggplot, fig.cap="(ref:angp-hist)"}
ggplot(data.frame(x = x), aes(x)) + 
  geom_histogram(boundary=-2.5, binwidth = 0.5, fill="white", color="black") + 
  theme_minimal()
```

(ref:angp-hist) Angepasstes Histogramm, mittels `ggplot2` erstellt.


#### Unterschiedliche Anzahl der Gruppen

Es ist eigentlich nicht überraschend, dass die Gestalt eines Histogramms bei identischen Daten sehr wesentlich von der Anzahl der Gruppen („bins“) abhängt.

```{r severalplots, fig.cap="(ref:severalhists)", echo=FALSE}
p1 <- ggplot(data.frame(x = x), aes(x)) + 
    geom_histogram(boundary=-2.5, bins = 7, fill="gray", color="black") +
    labs(title = "Histogramm of x") +
    theme_bw()

p2 <- ggplot(data.frame(x = x), aes(x)) + 
    geom_histogram(boundary=-2.5, bins = 8, fill="gray", color="black") +
    labs(title = "Histogramm of x") +
    theme_bw()

p3 <- ggplot(data.frame(x = x), aes(x)) + 
    geom_histogram(boundary=-2.5, bins = 9, fill="gray", color="black") +
    labs(title = "Histogramm of x") +
    theme_bw()

p4 <- ggplot(data.frame(x = x), aes(x)) + 
    geom_histogram(boundary=-2.5, bins = 10, fill="gray", color="black") +
    labs(title = "Histogramm of x") +
    theme_bw()

p5 <- ggplot(data.frame(x = x), aes(x)) + 
    geom_histogram(boundary=-2.5, bins = 11, fill="gray", color="black") +
    labs(title = "Histogramm of x") +
    theme_bw()

p6 <- ggplot(data.frame(x = x), aes(x)) + 
    geom_histogram(boundary=-2.5, bins = 12, fill="gray", color="black") +
    labs(title = "Histogramm of x") +
    theme_bw()

gridExtra::grid.arrange(p1, p2, p3, p4, p5, p6, ncol=2)
```

(ref:severalhists) Identische Daten, aber eine unterschiedliche Anzahl von Gruppen ("bins") (`bins` = $\{7, 8, 9, 10, 11, 12\}$).


#### Unterschiedliche untere Grenzen

Überraschend ist vielleicht Folgendes: Selbst wenn die Anzahl der Gruppen und die Gruppenbreite konstant bleibt, kann die Gestalt eines Histogramms bei identischen Daten wesentlich von der unteren Grenze der ersten Gruppe (bzw. von der oberen Grenze der letzten Gruppe) abhängen!

Als Beispiel wollen wir einen bekannten Datensatz verwenden, der die Schneehöhen in Inches aus 63 hintereinander folgenden Wintern auflistet, gemessen in Buffalo im Bundesstaat New York, USA (Eine detailliertere Behandlung dieses Beispiels finden Sie auch auf S. 11 im Abschnitt „*Histogramme lassen sich weiter verfeinern*“ [@Kockelkorn2012] oder [@Arens2017, Kapitel 18, S. 206 ff.] (auch als EBook in der FH-SWF verfügbar, Stand Oktober 2019):

```{r}
sHoehe <- c(25.0 , 39.8 , 39.9 , 40.1 , 46.7 , 49.1 , 49.6 , 51.1 , 51.6,
            53.5 , 54.7 , 55.5 , 55.9 , 58.0 , 60.3 , 63.6 , 65.4 , 66.1,
            69.3 , 70.9 , 71.4 , 71.5 , 71.8 , 72.9 , 74.4 , 76.2 , 77.8,
            78.1 , 78.4 , 79.0 , 79.3 , 79.6 , 80.7 , 82.4 , 82.4 , 83.0,
            83.6 , 83.6 , 84.8 , 85.5 , 87.4 , 88.7 , 89.6 , 89.8 , 89.9,
            90.9 , 97.0 , 98.3 , 101.4 , 102.4 , 103.9 , 104.5 , 105.2 , 110.0,
            110.5 , 110.5 , 113.7 , 114.5 , 115.6 , 120.5 , 120.7 , 124.7 , 126.4)
df <- data.frame(x = sHoehe)
```

Wir wollen nun fünf Histogramme erstellen, die sich *lediglich* in der Position der unteren Grenze der ersten Gruppe unterscheiden (sowohl Anzahl der Gruppen als auch Gruppenbreite bleiben dabei konstant):

```{r trans-ggplots, fig.cap="(ref:ggplots-transp)", echo=FALSE}
transparenz <- 0.2
b <- seq(16, 24, by=2)

pt1 <- ggplot(df, aes(x)) +  
  geom_histogram(binwidth=10, boundary=b, alpha=transparenz) 
pt2 <- ggplot(df, aes(x)) +  
  geom_histogram(binwidth=10, boundary=b, alpha=transparenz + 0.1) 
pt3 <- ggplot(df, aes(x)) +  
  geom_histogram(binwidth=10, boundary=b, alpha=transparenz + 0.2) 
pt4 <- ggplot(df, aes(x)) +  
  geom_histogram(binwidth=10, boundary=b, alpha=transparenz + 0.3) 
pt5 <- ggplot(df, aes(x)) +  
  geom_histogram(binwidth=10, boundary=b, alpha=transparenz + 0.4) 
pt6 <- ggplot(df, aes(x)) +  
  geom_histogram(binwidth=10, boundary=b, alpha=transparenz + 0.5) 

gridExtra::grid.arrange(pt1, pt2, pt3, pt4, pt5, pt6, ncol=2)
```

(ref:ggplots-transp) Unterschiedliche untere Grenzen $b$ der jeweils ersten Gruppe: $b = \{16, 18, 20, 22, 24\}$.

Die Gestalt der fünf Histogramme ist sehr unterschiedlich, obwohl alle auf denselben Daten basieren; auch die Anzahl der Gruppen und die Gruppenbreiten sind identisch! Dies wird auch deutlich, wenn die fünf Histogramme in einer Grafik als Überlagerung dargestellt werden:

```{r ueb-hists, fig.cap="(ref:ueberl-hists)"}
transparenz <- 0.2
p <- ggplot(df, aes(x)) 
for(b in seq(16, 24, by=2)) {
  p <- p + geom_histogram(binwidth=10, boundary=b, alpha=transparenz) 
  transparenz <- transparenz+0.1
}
p + labs(title = "Überlagerung der fünf Histogramme")
```

(ref:ueberl-hists) Überlagerung der fünf Histogramme.


#### Kerndichteschätzer `geom_density()`

In der Überlagerung der fünf Histogramme scheint nun eine Struktur erkennbar, die in den einzelnen Histogrammen nicht so ersichtlich ist. Hier helfen oft Kerndichteschätzer wie `geom_density()`, die das Histogramm glätten und ein stetiges Bild des Histogramms vermitteln. 

Damit wir `geom_density()` anwenden können, müssen wir `aes(x, stat(density))` statt `aes(x)` in `ggplot()` angeben. Statt der Anzahl (`count`) wird nun die Dichte (`density`)  auf der y-Achse im Histogramm aufgetragen. Die Daten (Schneehöhen) übernehmen wir unverändert, ebenso die Gruppenbreite 10; die untere Grenze $b$ der ersten Gruppe legen wir auf den Wert 16 fest:

```{r plot-geom-dens1, fig.cap="(ref:geom_dens)"}
ggplot(df, aes(x, stat(density))) + 
  geom_histogram(binwidth=10, boundary=16, alpha=0.2) +
  geom_density(color="blue", size=1)
```

(ref:geom_dens) Histogramm mit `geom_density()`.

Mit dem Argument `adjust` können wir die Dichteschätzung relativ zur Gruppenbreite anpassen; `adjust = 0.5` nimmt die halbe Gruppenbreite als Grundlage der Schätzung:

```{r plot-geom-dens2, fig.cap="(ref:geom_dens2)"}
ggplot(df, aes(x, stat(density))) + 
  geom_histogram(binwidth=10, boundary=16, alpha=0.2) +
  geom_density(color="blue", size=1)+
  geom_density(adjust=0.5, color="red", size =1)
```

(ref:geom_dens2) Histogramm mit `geom_density()` (rot: `adjust = 0.5`).

Aus meiner Sicht wird die Funktionsweise des Dichteschätzers `geom_density()` noch deutlicher, wenn man die Überlagerung der Histogramme zugrunde legt:

```{r plot-geom-dens3, fig.cap="(ref:geom_dens3)"}
transparenz <- 0.2
p <- ggplot(df, aes(x, stat(density))) 
for(b in seq(16, 24, by=2)) {
  p <- p + geom_histogram(binwidth=10, boundary=b, alpha=transparenz) 
  transparenz <- transparenz+0.1
}
p <- p + geom_density(color="blue", size=1)+
    geom_density(adjust=0.5, color="red", size =1)
p + 
  theme_bw() +
  labs(title = "Überlagerung der Histogramme mit Dichteschätzer", 
         subtitle ="Data Science, J. Willms")
```

(ref:geom_dens3) Überlagerung und Kerndichteschätzer.


### Zentraler Grenzwertsatz

Als nächstes Beispiel wollen wir die Konvergenzaussage des zentralen Grenzwertsatzes anhand eines elementaren Beispiels visualisieren. Abgesehen von `dnorm()`, der Dichtefunktion der Normalverteilung, wollen wir lediglich die Funktion `sample()` benutzen.

Als Erstes wollen wir einen zufälligen Wert `x` erzeugen, der mit Wahrscheinlichkeit 2/3 den Wert 0 und mit Wahrscheinlichkeit 1/3 den Wert 1 annimmt:

```{r}
set.seed(1)
x1 <- sample(c(0,0,1),1)
```

Die (theoretische) Varianz der zugrundeliegenden zweiwertigen Zufallsvariablen $X$ ist leicht berechnet: $Var(X)= 2/3 \cdot 1/9 + 1/3 \cdot 4/9 = 2/9$.

Als Nächstes wollen nicht einen, sondern `n` = 300 solcher Datensätze erzeugen:

```{r}
n <- 300
x <- sample(c(0,0,1),n, replace = TRUE)
```

`x` ist also ein Vektor mit 300 Elementen und jedes Element hat mit Wahrscheinlichkeit 2/3 den Wert 0 und mit Wahrscheinlichkeit 1/3 den Wert 1:

```{r}
x
```

Als Nächstes wollen wir den Durchschnitt `sn` unserer zufälligen Daten `x` betrachten. Nach dem Gesetz der großen Zahlen sollte `sn` ungefähr den Wert 1/3 haben:

```{r}
sn <- sum(x)/n     # == mean(x)
sn
```

`sn` kann als Realisierung einer Zufallsvariable $S_n$ aufgefasst werden. Für große `n` macht der zentrale Grenzwertsatz eine Aussage über die Verteilung von $S_n$: Sie sollte ungefähr normalverteilt sein. Dies wollen wir visuell mithilfe einer Simulation überprüfen. Dazu müssen wir mehrfach (in unserem Beispiel fünfzigmal) und stochastisch unabhängig voneinander solche zufälligen Datensätze `x` erzeugen, `sn` berechnen und grafisch darstellen.

```{r}
Anzahl <- 50    # gibt an, wie oft sn realisiert werden soll 
s <- replicate(Anzahl, sum(sample(c(0,0,1),n, replace = TRUE))/n)
```


**Beantworten Sie folgende Frage:**

b)	Welche Verteilung hat die Zufallsvariable $n \dot S_n$?

`replicate(n, expression)` ruft `sapply()` auf und führt `n`-mal den übergebenen Ausdruck `expression` aus und speichert das Ergebnis in einer möglichst einfachen Datenstruktur (In unserem Beispiel ist dies ein Vektor.). In unserem Beispiel enthält der Vektor `s` nun 50 Realisierungen der Zufallsvariable $S_n$.

```{r}
str(s)
```

Das arithmetische Mittel von `s` sollte annähernd 1/3 betragen und `var(s)` müsste ungefähr gleich `2/9n` sein:

```{r}
mean(s)
var(s) - 2 / (9*n)
```

**Bearbeiten Sie folgende Aufgabe:**

c) Erzeugen Sie den Vektor `s`, ohne die Funktion `replicate()` zu benutzen 
(Hinweis: `sapply()`).


Mithilfe eines Histogramms können wir die Mittelwerte `s` visualisieren:

```{r plot-geom-dens4, fig.cap="(ref:geom_dens4)"}
df <- data.frame(x=s) 
# Zeichne Histogramm
ggplot(df, aes(x, stat(density))) + 
  geom_histogram(bins = 8, alpha = 0.4) +  
  geom_density(color = "blue", size = 1.2)+
  labs(title = "Konvergenz gegen die Normalverteilung?", 
       subtitle ="anzahl=50, n=300,  J. Willms") +
  theme_bw()
```

(ref:geom_dens4) Histogramm von `s`.

Die mit `n` multiplizierten so erzeugten `s`-Werte sind binomialverteilt. Nach dem zentralen Grenzwertsatz kann für große `n` diese Binomialverteilung durch eine Normalverteilung approximiert werden. Also fügen wir im Plot in einer zusätzlichen Ebene als Vergleich die Dichte der entsprechenden Normalverteilung hinzu. In unserem Fall ist dies die Normalverteilung `N(n/3; 2/9n)`. 

**Beantworten Sie folgende Frage:**

d) Wieso `n/3` und `2/9n`?


Um flexibler zu sein, kapseln wir die Zeichenbefehle in einer Funktion:

```{r}
zeichne <- function(df, nGruppen, n=300){
  supStr <- sprintf("anzahl=%d, n=300,  J. Willms", length(df$x)) 
  p <- ggplot(df, aes(x)) +
    geom_histogram(aes(x, stat(density)), bins=nGruppen, alpha=0.4)+
    geom_density(color="blue", size =1.2) +
    labs(title = "Konvergenz gegen die Normalverteilung?", subtitle = supStr) +
    stat_function(fun = dnorm, args= list(mean=1/3, sd=sqrt(2/(9*n))), 
                  colour = "red", size = 1.1) +
    theme_bw()
  return(p)
}
```

Da der Untertitel angepasst werden muss, entspricht er dem `char`-vektor `subStr`, der mithilfe der Funktion `sprintf()` gemäß den übergebenen Argumenten gesetzt wird. `sprintf()` wird anlog wie die C-Funktion `sprintf()` (und somit auch wie `printf()`) aufgerufen. 

Vergleichen wollen wir nun für die Anzahl 50 und die Anzahl 2000 die entsprechenden Histogramme (mit der Anzahl der Gruppen von 10 und 18), die durch folgende Anweisungen erzeugt werden:

```{r annaeh-norm-plot, fig.cap="(ref:annaeh-norm)"}
set.seed(1)  
n <- 300
x <- sample(c(0,0,1),n, replace = TRUE)
Anzahl <- 50    # gibt an, wie oft sn realisiert werden soll 
s <- replicate(Anzahl, sum(sample(c(0,0,1),n, replace = TRUE))/n)
df <- data.frame(x=s)  
z1 <- zeichne(df,10,n)

set.seed(1)  
n <- 300
x <- sample(c(0,0,1),n, replace = TRUE)
Anzahl <- 2000    # gibt an, wie oft sn realisiert werden soll 
s <- replicate(Anzahl, sum(sample(c(0,0,1),n, replace = TRUE))/n)
df <- data.frame(x=s)  
z2 <- zeichne(df,18,n)
gridExtra::grid.arrange(z1, z2, ncol = 2)
```

(ref:annaeh-norm) Annäherung an die Normalverteilung.

Abbildung \ref{fig:annaeh-norm-plot} zeigt in der Tat, dass die beiden Verteilungen recht gut durch die Normalverteilung 
`N(n/3; 2/9n)` approximiert werden können.


**Bearbeiten Sie folgende Aufgabe:**

e) Für $n= 2,3,4,5$ überprüfen Sie in ähnlicher Weise durch eine Simulation, wie sich die Summe $n$ identisch verteilter und unabhängiger Zufallsvariablen verhält, die `N(0; 1)` verteilt sind.

### Quantilplot

Ein *Quantilplot* (siehe z.B. [@Kockelkorn2012, S. 173]) bietet die Möglichkeit, zwei Verteilungen auf Gleichheit visuell zu überprüfen. In einem Quantilplot werden die jeweiligen $\alpha$-Quantile zweier Verteilungen in einem Koordinatensystem gegeneinander aufgetragen. Liegen die gezeichneten Punkte annähernd auf einer Geraden, dann liegt die Vermutung nahe, dass es sich um ähnliche Verteilungen handelt. Wir wollen sogenannte $NP-Plots$ benutzen, die eine Verteilung mit der Normalverteilung vergleichen.

Als einführendes Beispiel wollen wir einen Datensatz verwenden, von dem wir wissen, dass er `N(4; 4)`-verteilt ist.

Wir erhalten folgenden NP-Plot:

```{r NP-plot, fig.cap="(ref:NPplot)"}
set.seed(0)  
s <- rnorm(400 ,mean=4, sd=2)  # N(4;4)-verteilt
ggplot(data.frame(s), aes(sample = s)) +
  stat_qq() + stat_qq_line()  +
  labs(title = "NP-PLot", subtitle = "N(4;4)-verteilt")
```

(ref:NPplot) NP-Plot von `N(4; 4)` verteilten Daten.

Im Idealfall müssten alle Punkte auf einer Geraden liegen. Unser Beispiel ist „zufällig“ recht schlecht: Werden in unserem konkreten Beispiel andere „Seed“-Werte als 0 gewählt, ergeben sich sehr oft bessere Übereinstimmungen. Abweichungen finden sich im Allgemeinen häufig bei sehr kleinen oder sehr großen Quantil-Werten. Eine bessere Übereinstimmung erhält man in der Regel auch, wenn die Anzahl der Daten erhöht wird. 

Aus dem y-Achsenabschnitt der eingezeichneten Geraden kann der Erwartungswert und aus der Steigung der Geraden kann die Streuung der theoretisch ermittelten Normalverteilung, die am „besten“ zu dem Datensatz passt, abgelesen werden. Unabhängig vom „Seed“ sollten in unserem Beispiel stets ungefähr 1/3 als Erwartungswert und 2 als Steigung abzulesen sein.

**Bearbeiten Sie folgende Aufgabe:**

f) Erstellen Sie für unterschiedliche Seeds und unterschiedliche Datensatzgrößen entsprechende NP-Plots für Daten, die `N(2; 9)`-verteilt sind.

Als Nächstes wollen wir die Daten aus dem letzten Kapitel durch einen NP-Plot visualisieren.

```{r np-plot2, fig.cap="(ref:np-plot-2)"}
set.seed(1)  
n <- 300
x <- sample(c(0,0,1),n, replace = TRUE) 
s50 <- replicate(50, sum(sample(c(0,0,1),n, replace = TRUE))/n)
ggplot(data.frame(s50), aes(sample = s50))+
  stat_qq() + stat_qq_line() +
  labs(title = "NP-PLot", subtitle = "Anzahl=50")
```

(ref:np-plot-2) NP-Plot mit 50 Werten.

Unabhängig vom „Seed“ sollten stets ungefähr 1/3 als Erwartungswert und $\sqrt{(2⁄9n)}$  (ca. 0.027 für den benutzten Wert `n`= 300) als Steigung abzulesen sein. Ein ähnliches Bild ergibt sich auch für den zweiten Datensatz aus dem vorherigen Kapitel:

```{r np-plot3, fig.cap="(ref:np-plot-3)"}
set.seed(1) 
x <- sample(c(0,0,1),n, replace = TRUE) 
s2000 <- replicate(2000, sum(sample(c(0,0,1),n, replace = TRUE))/n)
ggplot(data.frame(s2000), aes(sample = s2000))+
  stat_qq() + stat_qq_line() +
  labs(title = "NP-PLot", subtitle = "Anzahl=2000")
```

(ref:np-plot-3) NP-Plot mit 2000 Werten.


## Fallstudie 4

**Lernziel:**

> - Nach Durchführung der Fallstudie 4 sollen Sie Daten in R importieren, modifizieren (manipulieren) und anschließend als CSV-Dateien speichern können. 

### Aufgabe 1

In dieser Fallstudie wollen wir uns mit dem Import und der Manipulation von Daten beschäftigen. Laden Sie den [Diamonds_modified.csv](data/Diamonds_modified.csv) Datensatz herunter; dieser basiert auf dem Datensatz `diamonds` [@ggplot2].

Lesen Sie diesen Datensatz in R ein, indem Sie die folgenden Funktionen nutzen:

+ `read.csv()`,

+ `read.csv2()` und

+ `read.table()`.

Was müssen Sie beim Gebrauch der Funktionen beachten? Welche Unterschiede fallen Ihnen auf, wenn Sie diese Funktionen anwenden? Welche Funktion präferieren Sie und warum?

```{r, echo=FALSE, eval=FALSE}
diam <- read.csv("data/Diamonds_modified.csv", sep = ",") # bevorzugt
head(diam)
diam2 <- read.csv2("data/Diamonds_modified.csv", sep = ",") # bevorzugt
head(diam2)
diam3 <- read.table("data/Diamonds_modified.csv", sep=",") # Spaltennamen passe nicht!
head(diam3)
```

### Aufgabe 2

a) Schauen Sie sich die einzelnen Variablen des eingelesenen Datensatzes genau an, d.h. 

    + schauen Sie sich die (inhaltliche) Beschreibung der Variablen (`?diamonds`) an,

    + untersuchen Sie die Struktur der Variablen und

    + untersuchen Sie die Werte der Variablen.

Was fällt Ihnen auf?

```{r, echo=FALSE, eval=FALSE}
str(diam)
# carat ist vom Typ character, obwohl es sich um ein Gewicht, d.h. numerische Werte, handelt, außerdem ist das Dezimaltrennzeichen uneinheitlich
# die Variablen cut, color und clarity sind ebenfalls vom Typ character, obwohl diese jeweils Kategorien beinhalten, d.h. sie sollten als factor definiert werden!
unique(diam$carat)
unique(diam$cut)
unique(diam$color)
unique(diam$clarity)
# die Definition der anderen Variablen passt erstmal soweit
```

b) Modifizieren Sie die Variablen des `Diamonds_modified.csv` Datensatzes basierend auf Ihren Beobachtungen aus Aufgabenteil a). (**Hinweis:** Siehe `factor()` und `stringr::str_replace()` [@stringr].)

```{r, echo=FALSE, eval=FALSE}
diam$cut <- factor(diam$cut, levels = unique(diam$cut))
diam$color <- factor(diam$color, levels = unique(diam$color))
diam$clarity <- factor(diam$clarity, levels = unique(diam$clarity))

carat <- str_replace(diam$carat, "\\,", replacement = ".")
# which(str_detect(carat, "\\,")) # überprüfen, dass kein Komma als Dezimaltrennzeichen verwendet wird
# carat is immer noch vom Typ character

diam$carat <- as.numeric(carat)
```

c) Vergleichen Sie nun den von Ihnen modifizierten Datensatz mit dem Datensatz `ggplot2::diamonds` [@ggplot2]. Können Sie die beiden Datensätze *problemlos* miteinander vergleichen? Warum ja oder warum nicht? Wenn ein Vergleich nicht so *ohne Weiteres* möglich ist: Was müssen Sie tun, um die Datensätze miteinander vergleichen zu können?

```{r, echo=FALSE, eval=FALSE}
# diamonds == diam # geht nicht, da Faktoren nicht geordnet sind 
## Kategorien ordnen:
diam$cut <- factor(diam$cut, levels = c("Fair", "Good", "Very Good", "Premium", "Ideal"), ordered = TRUE)
diam$color <- factor(diam$color, levels = c("D", "E", "F", "G", "H", "I", "J"), ordered = TRUE) 
## Alternativ: 
diam$color <- factor(diam$color, levels = sort(unique(diam$color)), ordered = TRUE)
diam$clarity <- factor(diam$clarity, levels = c("I1", "SI2", "SI1", "VS2", "VS1", "VVS2", "VVS1", "IF"), ordered = TRUE)
```

```{r, echo=FALSE, eval=FALSE}
diamonds == diam
sum(diamonds != diam) # muss 0 sein

# diamTibble <- tibble::as_tibble(diam)
```


d) Wie Sie der Beschreibung (`?diamonds`) entnehmen können, ist die Variable `price` in US Dollar angegeben [@ggplot2]. Transfomieren Sie die Variable, sodass der Preis die Einheit Euro trägt.

```{r, echo=FALSE, eval=FALSE}
## nach Google Finanzen (1$ = ca. 1 € [Stand: 22.09.2022])
```

### Aufgabe 3

Führen Sie die folgenden Arbeitsschritte aus:

1. Extrahieren Sie die ersten 50 Einträge des `diamonds` Datensatzes [@ggplot2]. 

2. Entfernen Sie die Spalte `table`.

3. Bennen Sie die Spaltennamen in "Karat_Gewicht", "Qual_Schnitt", "Farbe", "Klarheit", "proz_Tiefe", "Preis", "Laenge", "Breite" und "Tiefe" um.

4. Speichern Sie den modifizierten Datensatz als CSV-Datei mit dem Namen "Diamonds50_modified.csv". Nutzen Sie die Funktion `write.csv()`. Welche Argumente müssen Sie definieren?

5. Lesen Sie die Datei "Diamonds50_modified.csv" in R ein. Entspricht die eingelesene Datei der gespeicherten Datei?

```{r, echo=FALSE, eval=FALSE}
diamonds50 <- diamonds[1:50,]
diamonds50 <- as.data.frame(diamonds50) # damit Spaltennamen entfernt werden können
## wenn diamonds ein tibble ist, können Spaltennamen nicht entfernt werden
diamonds50[,6] <- NULL
colNames_new <- c("Karat_Gewicht", "Qual_Schnitt", "Farbe", "Klarheit", "proz_Tiefe", "Preis", "Laenge", "Breite", "Tiefe")
colnames(diamonds50) <- colNames_new

write.csv(diamonds50, "Diamonds50_modified.csv", row.names = FALSE)
diamonds50_2 <- read.csv("data/Diamonds50_modified.csv")
```


## Fallstudie 5

### Shapiro-Wilk-Test

In dieser Fallstudie wollen wir zuerst exemplarisch auf den Shapiro-Wilk-Test eingehen. Der Shapiro-Wilk-Test ist ein statistischer Signifikanztest, der die Hypothese überprüft, ob eine Normalverteilung vorliegt.

Die *Nullhypothese* $H_0$ lautet: *Die Daten der Grundgesamtheit sind normalverteilt.* Die Alternativhypothese $H_1$ lautet somit: *Die Daten der Grundgesamtheit sind nicht normalverteilt.*

Als *Signifikanzniveau* wählen wir zunächst $\alpha = 0.05$ (Dies ist ein üblicher, aber trotzdem sehr willkürlicher Wert.).

Es ist in R sehr leicht, den Shapiro-Wilk-Test durchzuführen. Viel schwieriger ist es, die richtigen Schlüsse aus den berechneten Testergebnissen zu ziehen. 

Zuerst wollen wir den Pseudo-Zufallsgenerator initialisieren:

```{r}
set.seed(17122019)
```

Als Nächstes wollen wir eine Stichprobe bestehend aus 40 Elementen aus einer normalverteilen Grundgesamtheit testen:

```{r}
stichprobe <- rnorm(40, mean = 5, sd = 3)
shapiro.test(stichprobe)
```

Wie wir sehen, ist der p-Wert recht groß; wir haben also keinen Grund, die Nullhypothese $H_0$ abzulehnen. Selbst ein großer p-Wert belegt nicht, dass $H_0$ wahr ist. Dies Aussagekraft des Ergebnisses ist also in diesem Fall recht schwach.

Bei einer Stichprobe, die aus einer auf [0, 1] gleichverteilten Grundgesamtheit stammt, sollten die Testergebnisse anders aussehen:

```{r}
stichprobe <- runif(40)
shapiro.test(stichprobe)
```

Da der p-Wert unter dem gewählten Signifikanzniveau $\alpha$ liegt, ist die Nullhypothese $H_0$ in diesem Fall abzulehnen. Wir können aber nicht ausschließen, dass $H_0$ trotzdem richtig ist!  Wird $H_0$ aufgrund des Tests (fälschlicherweise) abgelehnt, obwohl $H_0$ wahr ist (Fehler 1. Art), dann repräsentiert die Stichprobe ein sehr seltenes Ereignis, das höchstens mit Wahrscheinlichkeit $\alpha$ eintritt. Daraus lässt sich aber nicht ableiten, dass die Wahrscheinlichkeit, dass $H_0$ wahr ist, kleiner als das gewählte Signifikanzniveau $\alpha$ ist  (Leider wird dieser Schluss fälschlicherweise sehr oft gezogen.). 

Im Folgenden sehen wir, dass die Funktion `shapiro.test()` eine Liste mit vier Elementen zurückgibt und dass `p.value` dem p-Wert entspricht:

```{r}
sTest <- shapiro.test(stichprobe)
str(sTest)
```

### Funktionen zur mehrfachen Wiederholung des Shapiro-Wilk-Tests

Wir wollen als Nächstes für unterschiedliche Stichprobengrößen ähnliche Tests mehrfach wiederholen und jeweils untersuchen, wie oft die entsprechende Nullhypothese verworfen wird.  Dafür verwenden wir vier Funktionen. Die erste Funktion werden wir benutzen, um unsere erhaltenen Ergebnisdaten zu visualisieren:

```{r}
myPlot <- function(titel, nWerte, Anteil){
  g <- ggplot(data.frame(nWerte, Anteil), aes(x = nWerte, y = Anteil)) +
    ggtitle(titel, subtitle = 
              expression('H'[0]*': Normalverteilung liegt vor')) +
    ylab(expression('H'[0]*' verworfen')) + 
    xlab("Stichproben-Größe: n") + 
    scale_y_continuous(labels = scales::percent)  
  return(g)
}
```

Wir haben hier den Funktionsaufruf `scale_y_continuous(labels = scales::percent)` benutzt, um die y-Achse mit den entsprechenden Prozentzahlen zu skalieren. Neu ist auch 
`expression('H'[0]*': Normalverteilung liegt vor'))`.
Damit wird der folgende Text im Plot erzeugt: \texttt{„$H_0$ : Normalverteilung liegt vor“.} Der mit `[]` umschlossene Buchstabe wird also tiefergestellt (Um einen Buchstaben hoch zu stellen, wird `^` statt `[]` benutzt.). Auf die genaue Syntax wollen wir an dieser Stelle nicht eingehen, sondern lediglich ein weiteres Beispiel anführen, das in Abbildung \ref{fig:ggplot-expression} resultiert:

```{r ggplot-expression, fig.cap="(ref:ggplot-expr)", out.width="80%"}
ggplot() + ggtitle(expression('Beispiel: A'['1,2']* ' und B' ^'1,2'* 
                              ' und x' ^ 'n'))
```

(ref:ggplot-expr) Leerer Plot mit tiefer und höher gestellten Zahlen und Buchstaben im Titel.

Die zweite Funktion` pShapiro(n)` erzeugt in [-1,1] gleichverteilte Stichproben der Größe `n`, führt den Shapiro-Wilk-Test durch und gibt den entsprechenden p-Wert zurück. Wollen wir eine andere Wahrscheinlichkeitsverteilung zugrunde legen, dann muss diese Funktion angepasst werden.

```{r}
# Shapiro-Wilk-Test
# Stichproben gleichverteilt
# n: Stichprobengröße
pShapiroTest <- function(n){
  stichprobe <- runif(n, min=-1, max=1)
  h <- shapiro.test(stichprobe) 
  return(h$p.value)
}
```

Die dritte Funktion `replicateTest()` ruft `nTest`-mal die übergebene Funktion `FUN(n)` auf und gibt den Anteil zurück, wie oft der entsprechende p-Wert unter dem Signifikanzniveau $\alpha$ gelegen hat.

```{r}
# n: Stichprobengröße
# FUN: Testfunktion (Default: pShapiroTest)
# nTest: Anzahl der Tests (Wiederholungen) 
# alpha: entspricht dem Signifikanzniveau
replicateTest <- function(n, FUN=pShapiroTest, nTest, alpha){
  res <- replicate(nTest, FUN(n))
  return(sum(res <= alpha)/nTest)
}
```


In der vierten Funktion `testShapiro()` schließlich wird festgelegt:

+	die Stichprobengröße `n`

+	welcher Test benutzt werden soll (der Defaultwert ist die Funktion `pShapiroTest()`)

+	wie oft (bei gegebener Stichprobengröße) ein Test ausgeführt werden soll (`nTest`)

+	das Signifikanzniveau `alpha`

und es wird die Funktion `replicateTest()` aufgerufen: 

```{r}
testShapiro <- function(n){
  replicateTest(n, FUN=pShapiroTest, nTest=1000, alpha=0.05)
}
```


### Testgüte des Shapiro-Wilk-Tests bei Gleichverteilung

Nun können wir sehr leicht die Testgüte des Shapiro-Wilk-Tests untersuchen und die Ergebnisse visuell darstellen. Nach wie vor lautet die Nullhypothese $H_0$: *Die Daten der Grundgesamtheit sind normalverteilt.* Die Alternativhypothese H1 lautet somit: Die Daten der Grundgesamtheit sind nicht normalverteilt. Wir wissen, dass die Stichproben aus einer gleichverteilten Grundgesamtheit stammen, also ist die Nullhypothese $H_0$ falsch. Wir wollen nun untersuchen, wie oft die Nullhypothese $H_0$ durch den Test tatsächlich verworfen wird. Welche qualitativen Ergebnisse erwarten wir? Für relativ große Stichprobengrößen sollte ein Test in der Lage sein, in fast 100% der Fälle die Nullhypothese $H_0$ zu verwerfen. Je kleiner die Stichprobengröße hingegen ist, desto öfter erwarten wir, dass aufgrund des p-Wertes die Nullhypothese $H_0$ nicht abgelehnt wird. Dies können wir nun leicht nachprüfen. Als Stichprobengröße `n` wählen wir 
`n = 3, 4, 5,…,100`:

```{r ggplot-shapiro-wilk1, fig.cap="(ref:shapwilk1)", out.width="80%"}
set.seed(17122019) 
nWerte <- 3:100 
AnteilShapiro <- sapply(nWerte, testShapiro)

myPlot("Shapiro-Wilk-Test: gleichverteilte Stichproben (nTest=1000)", 
                                                    nWerte, AnteilShapiro)+
  geom_point() + geom_smooth()
```

(ref:shapwilk1) Testgüte des Shapiro-Wilk-Tests.

Ändert sich der Plot wesentlich, wenn die Untersuchung mit anderen zufälligen Werten wiederholt wird? Auch dies können wir sofort nachprüfen. 

```{r ggplot-shapiro-wilk2, fig.cap="(ref:shapwilk2)", out.width="80%"}
AnteilShapiro2 <- sapply(nWerte, testShapiro)

myPlot("Shapiro-Wilk-Test: gleichverteilte Stichproben (nTest=1000)", nWerte, AnteilShapiro)  +
  geom_point() + geom_smooth() +
  geom_point(aes(x = nWerte, y = AnteilShapiro2), color = "green")
```

(ref:shapwilk2) Wiederholung mit anderen zufälligen Werten.
 
Die neu hinzu gekommenen Daten wurden in den letzten Plot als grüne Punkte eingefügt. Wie man sieht, gibt es nur geringfügige Abweichungen. 


**Bearbeiten Sie folgende Aufgaben:**

a)	Wiederholen Sie die Untersuchung mit einer $\chi^2$-Verteilung (Chi-Quadrat-Verteilung) mit zwei Freiheitsgraden anstelle der Gleichverteilung. Wie unterscheiden sich die Ergebnisse? Plotten Sie zuerst die $\chi^2$-Verteilung mit zwei Freiheitsgraden.


b)	Wiederholen Sie die Untersuchung mit einer Normalverteilung anstelle der Gleichverteilung. Was ändert sich nun grundsätzlich? Welchen Einfluss haben nun die Stichprobengröße `n` und das Signifikanzniveau `alpha`. Testen Sie dies!


###	Vergleich mit dem Kolmogorov-Smirnov-Test 

Mithilfe unserer oben definierten Funktionen ist es nun sehr leicht, den Shapiro-Wilk-Test `shapiro.test()` durch den Kolmogorov-Smirnov-Test `ks.test()` zu ersetzen und beide Tests direkt zu vergleichen.

```{r}
pKSTest <- function(n){ 
  stichprobe <- runif(n, min=-1, max=1) 
  h <- ks.test(stichprobe, "pnorm")
  return(h$p.value)
}

testKS <- function(n){
  replicateTest(n, FUN=pKSTest, nTest=1000, alpha=0.1)
}
```

```{r}
set.seed(17122019)
nWerte <- 3:100 
AnteilKS <- sapply(nWerte, testKS)
```

Ähnlich wie im vorherigen Abschnitt können wir die berechneten Anteile (`AnteilKS`), wie oft die Nullhypothese $H_0$ verworfen wurde, visualisieren:

```{r plot-shapiro-wilk-kolmog-simple, fig.cap="(ref:shw-k0)", out.width="80%"}
df <- data.frame(nWerte, AnteilKS)
ggplot(df, aes(x = nWerte, y = AnteilKS))+
  geom_point(color = "red")
```

(ref:shw-k0) Testgüte des Kolmogorov-Smirnov-Tests.

Um die Ergebnisse besser vergleichen zu können, erweitern wir Abbildung \ref{fig:ggplot-shapiro-wilk1} um die neu berechneten roten Punkte und erhalten Abbildung \ref{fig:plot-shapiro-wilk-kolmog}.

```{r plot-shapiro-wilk-kolmog, fig.cap="(ref:shw-k1)", out.width="80%"}
myPlot("Gleichverteilte Stichproben (nTest=1000)", 
       nWerte, AnteilShapiro)  +
  geom_point() + geom_smooth() +
  geom_point(aes(x = nWerte, y = AnteilKS), color = "red")
```

(ref:shw-k1) Vergleich der Testgüte: Shapiro-Wilk-Test (schwarz) und Kolmogorov-Smirnov-Tests (rot).

Wir können die Ergebnisse auch in Abbildung \ref{fig:ggplot-shapiro-wilk2} einfügen, sollten dann aber auch eine entsprechende Legende hinzufügen:

```{r plot-gleichvert, fig.cap="(ref:gleich-swk)", out.width="80%"}
myPlot("Gleichverteilte Stichproben (nTest=1000)", nWerte, AnteilShapiro)  +
  geom_point(aes(color = "Shapiro 1")) + geom_smooth() +
  geom_point(aes(x = nWerte, y = AnteilShapiro2, color = "Shapiro 2")) +
  geom_point(aes(x = nWerte, y = AnteilKS, color = "KS")) +
  labs(color = "Legende")
```

(ref:gleich-swk) Alle Ergebnisse.

In der Tat sehen wir, dass in unserem speziellen Testmodell der Shapiro-Wilk-Test für Stichprobengrößen `n` $\leq$ 65 (für `n` $\leq$ 60 sogar deutlich besser) besser  als der Kolmogorov-Smirnov-Test abschneidet.  

**Beantworten Sie folgende Frage:**

c)	Wie sieht der Vergleich des Shapiro-Wilk-Tests mit dem Kolmogorov-Smirnov-Test aus für Stichprobengrößen `n` zwischen 4 und 100, wenn statt der Gleichverteilung eine $\chi^2$-Verteilung (Chi-Quadrat-Verteilung) mit zwei Freiheitsgraden zugrunde gelegt wird?