# Spezielle Themen und Fallstudien 

## Fallstudie 1

### Boxplots

*Inhaltliche Voraussetzung*: Boxplot, unteres Quartil, Median, oberes Quartil

Führen Sie folgenden Quelltext aus:

```{r, eval=FALSE}
anzahl <- 8
op <- par(mfrow=c(2,anzahl/2), col="blue") # Grafikeinstellung ändern
n <- 100L
x <- 0:n 
for (i in 0:(anzahl-1)){
  x[n] <- x[n]+10*i
  x[n-1] <- x[n-1]+5*i
  print(paste("i = ",i, ":")) 
  print(summary(x)) 
  boxplot(x, main = paste("i = ",i),   
        xlab = paste("x[n-1] =", x[n-1], ", x[n] =", x[n]))
}
par(op)  # stellt die ursprüngliche Grafikeinstellung wieder her
```


*Erklärungen zum Quelltext:*

+	Durch `par()` können Grafikoptionen gesetzt werden. In unserem Fall werden die nächsten 8 Bilder in einem Plot bestehend aus 2×4 Einzelbildern dargestellt.

+	`paste()` konvertiert die übergebenen Argumente zu Zeichenketten (`character`-Vektoren) und fügt sie zusammen.


Ausgegeben wird:

```{r, echo=FALSE, eval=TRUE}
anzahl <- 8
op <- par(mfrow=c(2,anzahl/2), col="blue") # Grafikeinstellung ändern
n <- 100L
x <- 0:n 
for (i in 0:(anzahl-1)){
  x[n] <- x[n]+10*i
  x[n-1] <- x[n-1]+5*i
  print(paste("i = ",i, ":")) 
  print(summary(x)) 
 # boxplot(x, main = paste("i = ",i),   
  #      xlab = paste("x[n-1] =", x[n-1], ", x[n] =", x[n]))
}
par(op)  # stellt die ursprüngliche Grafikeinstellung wieder her
```

Sie erhalten folgenden Plot:


```{r fallstudie1-boxplots, echo=FALSE, eval=TRUE, fig.cap="Die erzeugten Boxplots."}
anzahl <- 8
op <- par(mfrow=c(2,anzahl/2), col="blue") # Grafikeinstellung ändern
n <- 100L
x <- 0:n 
for (i in 0:(anzahl-1)){
  x[n] <- x[n]+10*i
  x[n-1] <- x[n-1]+5*i
 # print(paste("i = ",i, ":")) 
 # print(summary(x)) 
  boxplot(x, main = paste("i = ",i),   
         xlab = paste("x[n-1] =", x[n-1], ", x[n] =", x[n]))
}
par(op)  # stellt die ursprüngliche Grafikeinstellung wieder her
```

Beantworten Sie folgende Fragen:

+	Einen Ausreißer gibt es für $i \geq 3$; für $i \geq 5$ gibt es sogar zwei Ausreißer. Was genau sind Ausreißer? Erklären Sie die unterschiedlichen Bilder.

+ Ist die Breite der Box der Quartilabstand? Wie viel Prozent der Daten „liegen“ in der Box?

+ Wie lang sind die jeweiligen „Whiskers“?

+	Wie müssen Sie den Aufruf von `boxplot()` ändern, so dass es erst bei $i \geq 5$ den ersten und für $i \geq 7$ den zweiten Ausreißer gibt?


**Kurzzusammenfassung**

> - `par()`
> - `paste()`


### MNIST-Bilddaten