# Spezielle Themen und Fallstudien 

## Fallstudie 1

### Boxplots

*Inhaltliche Voraussetzung*: Boxplot, unteres Quartil, Median, oberes Quartil

Führen Sie folgenden Quelltext aus:

```{r, eval=FALSE}
anzahl <- 8
op <- par(mfrow=c(2,anzahl/2), col="blue") # Grafikeinstellung ändern
n <- 100L
x <- 0:n 
for (i in 0:(anzahl-1)){
  x[n] <- x[n]+10*i
  x[n-1] <- x[n-1]+5*i
  print(paste("i = ",i, ":")) 
  print(summary(x)) 
  boxplot(x, main = paste("i = ",i),   
        xlab = paste("x[n-1] =", x[n-1], ", x[n] =", x[n]))
}
par(op)  # stellt die ursprüngliche Grafikeinstellung wieder her
```


*Erklärungen zum Quelltext:*

+	Durch `par()` können Grafikoptionen gesetzt werden. In unserem Fall werden die nächsten 8 Bilder in einem Plot bestehend aus 2×4 Einzelbildern dargestellt.

+	`paste()` konvertiert die übergebenen Argumente zu Zeichenketten (`character`-Vektoren) und fügt sie zusammen.


Ausgegeben wird:

```{r, echo=FALSE, eval=TRUE}
anzahl <- 8
op <- par(mfrow=c(2,anzahl/2), col="blue") # Grafikeinstellung ändern
n <- 100L
x <- 0:n 
for (i in 0:(anzahl-1)){
  x[n] <- x[n]+10*i
  x[n-1] <- x[n-1]+5*i
  print(paste("i = ",i, ":")) 
  print(summary(x)) 
 # boxplot(x, main = paste("i = ",i),   
  #      xlab = paste("x[n-1] =", x[n-1], ", x[n] =", x[n]))
}
par(op)  # stellt die ursprüngliche Grafikeinstellung wieder her
```

Sie erhalten folgenden Plot:


```{r fallstudie1-boxplots, echo=FALSE, eval=TRUE, fig.cap="Die erzeugten Boxplots."}
anzahl <- 8
op <- par(mfrow=c(2,anzahl/2), col="blue") # Grafikeinstellung ändern
n <- 100L
x <- 0:n 
for (i in 0:(anzahl-1)){
  x[n] <- x[n]+10*i
  x[n-1] <- x[n-1]+5*i
 # print(paste("i = ",i, ":")) 
 # print(summary(x)) 
  boxplot(x, main = paste("i = ",i),   
         xlab = paste("x[n-1] =", x[n-1], ", x[n] =", x[n]))
}
par(op)  # stellt die ursprüngliche Grafikeinstellung wieder her
```

**Beantworten Sie folgende Fragen:**

+	Einen Ausreißer gibt es für $i \geq 3$; für $i \geq 5$ gibt es sogar zwei Ausreißer. Was genau sind Ausreißer? Erklären Sie die unterschiedlichen Bilder.

+ Ist die Breite der Box der Quartilabstand? Wie viel Prozent der Daten „liegen“ in der Box?

+ Wie lang sind die jeweiligen „Whiskers“?

+	Wie müssen Sie den Aufruf von `boxplot()` ändern, so dass es erst bei $i \geq 5$ den ersten und für $i \geq 7$ den zweiten Ausreißer gibt?


**Kurzzusammenfassung**

> - `par()`
> - `paste()`


### MNIST-Bilddaten

Wir wollen das Beispiel aus dem Skript vertiefen, das am Ende des Kapitels 4 besprochen wurde. Grundlage für dieses Beispiel war die MNIST-Datensammlung, die Grauwertbilder der Ziffern von 0 bis 9 in ganz unterschiedlichen handgeschriebenen Varianten enthält und deren Daten wir über `dslabs::read_mnist()` erhalten. 

Zur Erinnerung: Jedes Grauwertbild besteht dabei aus 28×28 Pixeln und jeder Pixelwert liegt zwischen 0 und 255. 

```{r}
ziffern <- mnist$train$images
dim(ziffern) # 60.000 Bilder (28*28 = 784 Pixel pro Bild)
```

```{r}
# Funktion, um die einzelnen Ziffern zu plotten
plotZiffer <- function(ziffern, zeile){
  m <- matrix(ziffern[zeile,], nrow = 28, ncol = 28, byrow = T)
  plot(as.raster(m, max = 255))
}
```

```{r plot-zif, fig.cap="(fig:plot-ziffern)"}
par(mfrow = c(3, 3))
for(z in 1:9){ # Plotten der ersten neun Ziffern
  plotZiffer(ziffern, z)
}
```

(fig:plot-ziffern) Plots der ersten neun Ziffern aus dem Ziffern-Trainingsdatensatz [@dslabs].

Bislang haben wir außer Acht gelassen, dass der Trainings- und Testdatensatz jeweils aus einem eindimensionalen Array namens `labels` bestehen. In `labels` ist gespeichert, welche der zehn Ziffern von den jeweiligen Bildern dargestellt werden.
Das x-te Bild (also `mnist$train$images[x,]`) stellt die Ziffer `labels[x]` dar. Also stellen die ersten neun Bilder die Ziffern 5, 0, 4, 1, 9, 2, 1, 3 und 1 während die letzten neun Bilder die Ziffern 2, 9, 5, 1, 8, 3, 5, 6 und 8 darstellen. Vergleichen Sie die Werte von `labels` mit der vorherigen Abbildung.

```{r}
labels <- mnist$train$labels
labels
```


**Beantworten Sie folgende Fragen:**

a) Bestimmen Sie mithilfe von `labels`, wie viele Bilder es von jeder Ziffer gibt.

```{r, echo=FALSE, eval=FALSE}
table(labels)
```

b) Wie ist die Anzahl an Bildern pro Ziffer verteilt?

c) Extrahieren Sie alle Bilder der Ziffer 3. Plotten Sie die ersten neun extrahierten Bilder der Ziffer 3, sodass Sie folgendes Ergebnis erhalten:

```{r, echo=FALSE, eval=FALSE}
ziffer3 <- ziffern[which(labels == 3),]
```

```{r plot-zif3, fig.cap="(fig:plot-ziffer3)"}
par(mfrow = c(3, 3))
for(x in 1:3){ # Plotten der ersten neun Ziffern
  plotZiffer(ziffer3, z)
}
```

(fig:plot-ziffer3) Plots der ersten neun extrahierten Bilder der Ziffer 3 aus dem Ziffern-Trainingsdatensatz [@dslabs].

