# Spezielle Themen und Fallstudien 

## Fallstudie 1: Boxplots und MNIST-Daten

### Boxplots

*Inhaltliche Voraussetzung*: Boxplot, unteres Quartil, Median, oberes Quartil

Führen Sie folgenden Quelltext aus:

```{r, eval=FALSE}
anzahl <- 8
op <- par(mfrow=c(2,anzahl/2), col="blue") # Grafikeinstellung ändern
n <- 100L
x <- 0:n 
for (i in 0:(anzahl-1)){
  x[n] <- x[n]+10*i
  x[n-1] <- x[n-1]+5*i
  print(paste("i = ",i, ":")) 
  print(summary(x)) 
  boxplot(x, main = paste("i = ",i),   
        xlab = paste("x[n-1] =", x[n-1], ", x[n] =", x[n]))
}
par(op)  # stellt die ursprüngliche Grafikeinstellung wieder her
```


*Erklärungen zum Quelltext:*

+	Durch `par()` können Grafikoptionen gesetzt werden. In unserem Fall werden die nächsten 8 Bilder in einem Plot bestehend aus 2×4 Einzelbildern dargestellt.

+	`paste()` konvertiert die übergebenen Argumente zu Zeichenketten (`character`-Vektoren) und fügt sie zusammen.


Ausgegeben wird:

```{r, echo=FALSE, eval=TRUE}
anzahl <- 8
op <- par(mfrow=c(2,anzahl/2), col="blue") # Grafikeinstellung ändern
n <- 100L
x <- 0:n 
for (i in 0:(anzahl-1)){
  x[n] <- x[n]+10*i
  x[n-1] <- x[n-1]+5*i
  print(paste("i = ",i, ":")) 
  print(summary(x)) 
 # boxplot(x, main = paste("i = ",i),   
  #      xlab = paste("x[n-1] =", x[n-1], ", x[n] =", x[n]))
}
par(op)  # stellt die ursprüngliche Grafikeinstellung wieder her
```

Sie erhalten folgenden Plot:


```{r fallstudie1-boxplots, echo=FALSE, eval=TRUE, fig.cap="Die erzeugten Boxplots."}
anzahl <- 8
op <- par(mfrow=c(2,anzahl/2), col="blue") # Grafikeinstellung ändern
n <- 100L
x <- 0:n 
for (i in 0:(anzahl-1)){
  x[n] <- x[n]+10*i
  x[n-1] <- x[n-1]+5*i
 # print(paste("i = ",i, ":")) 
 # print(summary(x)) 
  boxplot(x, main = paste("i = ",i),   
         xlab = paste("x[n-1] =", x[n-1], ", x[n] =", x[n]))
}
par(op)  # stellt die ursprüngliche Grafikeinstellung wieder her
```

**Beantworten Sie folgende Fragen:**

+	Einen Ausreißer gibt es für $i \geq 3$; für $i \geq 5$ gibt es sogar zwei Ausreißer. Was genau sind Ausreißer? Erklären Sie die unterschiedlichen Bilder.

+ Ist die Breite der Box der Quartilabstand? Wie viel Prozent der Daten „liegen“ in der Box?

+ Wie lang sind die jeweiligen „Whiskers“?

+	Wie müssen Sie den Aufruf von `boxplot()` ändern, so dass es erst bei $i \geq 5$ den ersten und für $i \geq 7$ den zweiten Ausreißer gibt?


**Kurzzusammenfassung**

> - `par()`
> - `paste()`


### MNIST-Bilddaten

Wir wollen das Beispiel aus dem Skript vertiefen, das am Ende des Kapitels 4 besprochen wurde. Grundlage für dieses Beispiel war die MNIST-Datensammlung, die Grauwertbilder der Ziffern von 0 bis 9 in ganz unterschiedlichen handgeschriebenen Varianten enthält und deren Daten wir über `dslabs::read_mnist()` [@dslabs] erhalten. 

Zur Erinnerung: Jedes Grauwertbild besteht dabei aus 28×28 Pixeln und jeder Pixelwert liegt zwischen 0 und 255. 

```{r}
ziffern <- mnist$train$images
dim(ziffern) # 60.000 Bilder (28*28 = 784 Pixel pro Bild)
```
Mithilfe folgender Funktion können die ersten neun Ziffern wie folgt geplottet werden:

```{r}
# Funktion, um die einzelnen Ziffern zu plotten
plotZiffer <- function(ziffern, zeile){
  m <- matrix(ziffern[zeile,], nrow = 28, ncol = 28, byrow = T)
  plot(as.raster(m, max = 255))
}
```

```{r plot-zif, fig.cap="(ref:plot-ziffern)"}
par(mfrow = c(3, 3))
for(z in 1:9){ # Plotten der ersten neun Ziffern
  plotZiffer(ziffern, z)
}
```

(ref:plot-ziffern) Plots der ersten neun Ziffern aus dem Ziffern-Trainingsdatensatz [@dslabs].

Bislang haben wir außer Acht gelassen, dass der Trainings- und Testdatensatz jeweils aus einem eindimensionalen Array namens `labels` bestehen. In `labels` ist gespeichert, welche der zehn Ziffern von den jeweiligen Bildern dargestellt werden. [@dslabs]
Das x-te Bild (also `mnist$train$images[x,]`) stellt die Ziffer `labels[x]` dar. Also stellen die ersten neun Bilder die Ziffern 5, 0, 4, 1, 9, 2, 1, 3 und 1 dar 

```{r}
labels <- mnist$train$labels
head(labels, n = 9)
```

während die letzten neun Bilder die Ziffern 2, 9, 5, 1, 8, 3, 5, 6 und 8 präsentieren:

```{r}
tail(labels, n = 9)
```

Vergleichen Sie die Werte von `labels` mit der Abbildung \@ref(fig:plot-zif).

**Beantworten Sie folgende Fragen:**

a) Bestimmen Sie mithilfe von `labels`, wie viele Bilder es von jeder Ziffer gibt.

```{r, echo=FALSE, eval=FALSE}
# solution:
table(labels)
```

b) Wie ist die Anzahl an Bildern pro Ziffer verteilt?

```{r, echo=FALSE}
# solution:
# etwa gleichverteilt
```


c) Extrahieren Sie alle Bilder der Ziffer 3. Plotten Sie die ersten neun extrahierten Bilder der Ziffer 3, sodass Sie folgendes Ergebnis erhalten:

```{r, echo=FALSE, eval=TRUE}
ziffer3 <- ziffern[which(labels == 3),]
```

```{r plot-zif3, fig.cap="(ref:plot-ziffer3)"}
par(mfrow = c(3, 3))
for(x in 1:9){ # Plotten der ersten neun Ziffern
  plotZiffer(ziffer3, x)
}
```

(ref:plot-ziffer3) Plots der ersten neun extrahierten Bilder der Ziffer 3 aus dem Ziffern-Trainingsdatensatz [@dslabs].

## Fallstudie 2.1: IMDb Internet Movie Database

Wir werden in dieser Fallstudie Daten aus der [Internet Movie Database (IMDb)](https://de.wikipedia.org/wiki/Internet_Movie_Database) verwenden, die eine Vielzahl von Filmbewertungen enthält.  

Hierfür benötigen wir die Liste `imdb`, die im `fhswf`-Paket [@fhswf] enthalten ist und die wie folgt aufgerufen wird:

```{r, echo=TRUE, eval=TRUE}
imdb <- fhswf::imdb
```

Die Daten sind aus dem R-Paket `keras` [@keras] entnommen, wobei die Anzahl der Filmbewertungen von 50 000 auf 100 reduziert wurde. Keras ist ein High-Level-Framework für Deep-Learning, das eine einheitliche Schnittstelle für unterschiedliche Deep-Learning-Frameworks wie TensorFlow anbietet.  

Die Beispiele aus dieser Fallstudie werden auch im Kapitel 3 des Buchs @Chollet2018 behandelt, wenn auch in einer leicht anderen Form.  Dort werden Sie als Trainings- und Testdaten für Neuronale Netze benutzt, die lernen sollen, ob eine Bewertung positiv oder negativ ist.

`imdb` besteht aus den Listen `imdbData` und `wortIndex`:

```{r, echo=TRUE, eval=TRUE}
imdbData <- imdb$imdbData
wortIndex <- imdb$wortIndex
```


### `imdb_Bewertungen`

Das Objekt `imdbData` ist eine Liste bestehend aus den Elementen `x` und `y`.

```{r, echo=TRUE, eval=TRUE}
imdb_Bewertungen <- imdbData$x
imdb_Ergebnisse <- imdbData$y
```

Zuerst wollen wir das Objekt `imdb_Bewertungen` betrachten, das hundert Filmbewertungen enthält. Mithilfe von `str()` erfahren wir, dass es sich bei `imdb_Bewertungen` um eine Liste (ohne Namen) mit hundert Elementen handelt. Jedes Listenelement entspricht einer Filmbewertung und besteht aus einem `integer`-Vektor:

```{r, echo=TRUE, eval=TRUE}
str(imdb_Bewertungen)
```

Abgesehen von den Werten 1, 2 und 3 sind die restlichen Einträge als Indexwerte in einer Wortliste zu interpretieren, die im Prinzip in `wortIndex` enthalten ist. Allerdings sind die gespeicherten Bewertungen nicht vollständig: Es wurden nur häufig benutzte Worte berücksichtigt. So lautet zum Beispiel der Anfang der zweiten Bewertung: 

`„this film requires a lot of patience because it focuses on mood and character development the plot is very simple and many of the scenes take place on the same set in frances ? the sandy dennis character apartment but the film builds to a disturbing climax br br the characters create an atmosphere ? with sexual tension and psychological ? it's very interesting that robert altman directed this considering the style and structure of his other films still the trademark altman audio style is evident here and there i think what really makes this film work is the brilliant performance by sandy dennis it's definitely one of her darker characters but she plays it so perfectly and convincingly that it's scary michael burns does a good job as the mute young …“` 

Ob eine Filmbewertung positiv oder negativ ist, wird in `imdb_Ergebnisse` festgehalten. Es ist ein Vektor bestehend aus 100 Elementen, die entweder den Wert 0 (negative Bewertung) oder den Wert 1 (positive Bewertung) haben. 

**Beantworten Sie folgende Frage:**

a)	Was ist in `imdb_Bewertungen` der kleinste und was ist der größte Wert?

```{r, echo=FALSE, eval=FALSE}
# solution - J. Willms
sapply(imdb_Bewertungen, max)
max(sapply(imdb_Bewertungen, max))
min(sapply(imdb_Bewertungen, min))
```


### `wortIndex`

Auch `wortIndex` ist eine Liste. Sie enthält 88584 Elemente. Jedes Element ist ein benannter `integer`-Vektor der Länge 1, den wir als skalaren Wert betrachten und als **Wort-Indexwert** bezeichnen wollen.

```{r, echo=TRUE, eval=TRUE}
head(wortIndex , n = 4)
```

```{r, echo=TRUE, eval=TRUE}
head(names(wortIndex), n = 20)
```

```{r, echo=TRUE, eval=TRUE}
wortIndex[[1]]

wortIndex$fawn
```

Das am häufigsten benutzte Wort („the“) hat den Wort-Indexwert 1, das am zweithäufigsten benutzte Wort („and“) hat den Wort-Indexwert 2, usw.

```{r, echo=TRUE, eval=TRUE}
wortIndex[wortIndex == 1]

wortIndex[wortIndex == 2]
```


Das Wort „fawn“ wurde nicht so häufig benutzt; es hat den Wort-Indexwert 34701.


**Beantworten Sie folgende Fragen:**

b)	Was ist in `wortIndex` der kleinste und was ist der größte Wort-Indexwert?  Ist jeder Wert dazwischen ein Wort-Indexwert?

c)	Erstellen Sie einen `character`-Vektor `topWorte`, der die hundert häufigsten Worte enthält, geordnet nach der Häufigkeit:

**Hinweis:** Es ist sinnvoll, die Liste `wortIndex` in einen Vektor zu überführen:

```{r, echo=TRUE, eval=TRUE}
indexVektor <- unlist(wortIndex)
```


```{r, echo=FALSE, eval=TRUE}
topWorte <- indexVektor[indexVektor <= 100]
topWorte <- sort(topWorte)
topWorte <-names(topWorte)  # topWorte ist nun ein unbenannter Vektor
```

```{r, echo=TRUE, eval=TRUE}
topWorte
```

Wir können jetzt `indexVektor` als ein "Dictionary<string, int>" (In C++ entspricht dies der Datenstruktur `map<string, int>`.) betrachten: 
Zu einem Schlüssel (key) wie `"fawn"` wird als Wert (*value*) der entsprechende Wort-Indexwert `indexVector["fawn"]` zurückgegeben; in diesem Fall ist dies 34701.

Da es eine 1:1 Beziehung zwischen „key“ und „value“ gibt, können wir dieses "Dictionary" auch „umdrehen“. Dies wird durch den `character`-Vektor `wortVektor` erreicht und ist die nächste Teilaufgabe. Siehe folgende Beziehungen:

Code | Wert | Name | Alternative Schreibweise | Zugrundeliegender Datentyp
-----|------|------|--------------------------|---------------------------
`indexVektor[1]` | `34701` | `"Fawn"` | `indexVetor["Fawn"]` | `integer`
`wortVektor[1]` | `"Fawn"` | `"34701"` | `wortVektor["34701"]` | `character`
`worte [34701]` | `"Fawn"` | `NULL` | | `character`


d)	Erzeugen Sie einen benannten `character`-Vektor `wortVektor`, der wie ein Dictionary aus einem Wort-Indexwert (aufgefasst als Zeichenkette), das entsprechende Wort zurückgibt:

```{r, echo=FALSE, eval=TRUE}
wortVektor <-names(indexVektor)
names(wortVektor) <- indexVektor
#wortVektor[1]
# str(wortVektor[1])
# wortVektor["34701"]

# str(wortVektor)
# head(wortVektor, n = 20)
```

    ```{r, echo=TRUE, eval=TRUE}
    wortVektor[as.character(34701)]
    unname(wortVektor[as.character(34701)])
    ```


    Für `wortVektor` soll also u. a. gelten:

    ```{r}
    str(wortVektor)
    head(wortVektor, n = 20)
    ```

e)	Schreiben Sie eine Funktion `getWort(index)`, die aus `wortVektor` das Wort mit dem Wort-Index `index` zurückgibt. Insbesondere soll gelten:

    ```{r, echo=FALSE, eval=TRUE}
    getWort <- function(index) { 
        return(unname(wortVektor[as.character(index)]))
    }
    ```

    ```{r, echo=TRUE, eval=TRUE}
    for(idx in 1:10){
      print(getWort(idx))
    }
    ```


f) Erklären Sie folgenden Quelltext und führen Sie ihn aus:

    ```{r, echo=TRUE, eval=FALSE}
    for(idx in 1:5){ 
      bewertung <- imdb_Bewertungen[[idx]][-1] -3 
      w <- getWort(bewertung)
      w[is.na(w)] <- "?"
      text <- paste(w, collapse = " ") 
      print(text)
      print("------------------------------")
    }
    ```


g)	Sortieren Sie nun `wortVektor` gemäß den Wort-Indexwerten, so dass man einen unbenannten `character`-Vektor `worte` der Länge 88584 erhält, der alle Worte geordnet nach ihrer Häufigkeit umfasst (**Hinweis:** Dies ist ein Einzeiler!):

```{r, echo=FALSE, eval=TRUE}
worte <- names(indexVektor)[order(indexVektor)]
# str(worte[1])
```

    ```{r, echo=TRUE, eval=TRUE}
    str(worte)
    head(worte, n=100)
    ```

Insgesamt sind u. a. folgende Objekte erzeugt worden:

Objekt | Datentyp | Anzahl der Elemente | Bemerkung 
-------|----------|---------------------|-----------
`wortIndex` | Liste | 88584 | benannt: `indexVector <- unlist(wortIndex)`
`indexVektor` | `integer`-Vektor | 88584 | benannt: „Dictionary“
`wortVektor` | `character`-Vektor | 88584 | benannt: „Dictionary“

h)	Erklären Sie folgenden Quelltext und führen Sie ihn aus:

    ```{r, echo=TRUE, eval=FALSE}
    for(idx in 1:5){ 
      bewertung <- imdb_Bewertungen[[idx]][-1] -3 
      bewertung[bewertung < 1 | bewertung > length(worte)] <- NA
      w <- worte[bewertung]
      w[is.na(w)] <- "?"
      text <- paste(w, collapse = " ") 
      print(text)
      print("------------------------------")
    }
    ```


Damit die einzelnen Bewertungen als Input einem Neuronalen Netz übergeben werden können, müssen sie umcodiert werden. Eine Möglichkeit ist die sogenannte **One-Hot-Codierung**. In unserem Fall wird hierfür eine Matrix `C` erzeugt, die nur die Werte 0 oder 1 annimmt. Es gilt: `C[idx, j] == 1`  genau dann, wenn `j` in der `idx`-ten Bewertung (d.h. in `imdb_Bewertungen[[idx]]`) (als Wort-Indexwert) vorkommt. 

```{r, echo=FALSE, eval=TRUE}
# i <- 1
# bewertung <- imdb_Bewertungen[[i]] 

nSpalten <- max(sapply(imdb_Bewertungen, max)) # siehe a)

# length(imdb_Bewertungen)    # 100 : Anzahl der Zeilen in C 
 
C <- matrix(0, nrow = length(imdb_Bewertungen), ncol = nSpalten)

for (idx in 1:length(imdb_Bewertungen)){
  C[idx, imdb_Bewertungen[[idx]]] <- 1
}
```


Beispielhaft enthält `C` folgende Werte:

```{r, echo=TRUE, eval=TRUE}
C[1:8, 1:14]
```


Für große Spaltenindexwerte ist `C` hingegen dünn besetzt:

```{r, echo=TRUE, eval=TRUE}
C[1:8, 501:514]
```

i)	Die Matrix `C` sollte nicht größer als nötig sein. Wie groß ist `C`? 
Erstellen Sie die Matrix `C`.



## Fallstudie 2.2: Zeichenketten

In dieser Fallstudie geht es um Filmtitel, die im Zuge des *Internet movie* Datensatzes ([*internet movie database; IMDB*](http://imdb.com/)) gesammelt worden sind. Auf diesen Datensatz kann über das Paket `ggplot2movies` [@ggplot2movies] in R zugegriffen werden. Entsprechend ist eine Beschreibung des Datensatzes über `?movies` erhältlich.


a) Erstellen Sie einen Vektor aller Wörter (**nicht** Filmtitel), die in der Variablen `title` gespeichert sind.
```{r, echo=FALSE, eval=FALSE}
# solution:
words <- unlist(str_split(movies$title, pattern = " "))
```


b) Bestimmen Sie die (absolute) Häufigkeit der einzelnen Wörter mittels `table()`.
```{r, echo=FALSE, eval=FALSE}
# solution:
table_words <- as.data.frame(table(words))
```


c) Welches Wort is am häufigsten vertreten?
```{r, echo=FALSE, eval=FALSE}
# solution:
table_words[which.max(table_words$Freq),]
```


d) Substituieren Sie das von Ihnen am häufigsten bestimmte Wort durch den unbestimmten Artikel "A".
```{r, echo=FALSE, eval=FALSE}
# solution:
sub_words <- gsub("The", replacement = "A", words)
```

e) Extrahieren Sie aus dem Vektor der modifizierten Wörter (Aufgabenteil d)) diejenigen Wörter, die mindestens einen Buchstaben enthalten und nennen Sie diesen Vektor `words_letters`. (Dadurch werden Zahlen und Symbole, die als einzelne Wörter (`character`) gespeichert sind, entfernt.) **Hinweis:** Nutzen Sie z.B. die Funktion `str_detect()`.
```{r, echo=FALSE, eval=FALSE}
# solution:
words_letters <- sub_words[str_detect(sub_words, "[A-Z][a-z]")]
```


f) Zählen Sie erneut die Häufigkeit der einzelnen Wörter.
```{r, echo=FALSE, eval=FALSE}
# solution:
as.data.frame(table(words_letters))
```


g) Suchen Sie zufälligerweise fünf Wörter aus und verbinden Sie diese zu einem Titel. Macht der Titel Sinn?
```{r, echo=FALSE, eval=FALSE}
# solution:
words_sample <- sample(words_letters, size = 5, replace = FALSE)

# paste(words_sample, collapse = " ")
```

h) Fassen Sie die Schritte aus Aufgabenteil 1g) in Form einer Funktion zusammen, indem die Funktion als Argumente

      + die Anzahl an zufälligen Wörtern (`nwords`) sowie
  
      + einen Vektor aus Wörtern (`words`)(in unserem Beispiel: `words = words_letters`) enthält.
  
    Der Rückgabewert der Funktion ist die Zeichenkette, die sich aus den zufällig ausgewählten Wörtern zusammensetzt.

```{r, echo=FALSE, eval=FALSE}
# solution:
random_words <- function(words, nwords){
  words_sample <- sample(words_letters, size = nwords, replace = FALSE)

  random_title <- paste(words_sample, collapse = " ")
  return(random_title)
}
```

i) Wenden Sie die Funktion aus h) auf den Vektor `words_letters` an und wählen Sie für `nwords = 5`. Warum erhalten Sie nicht dieselben Ergebnisse wie im Aufgabenteil g?

```{r, echo=FALSE, eval=FALSE}
# solution:
random_words(words_letters, 5)

# es wird nicht derselbe zufällige Titel erhalten, da kein set.seed() gesetzt wurde
```

j) Erweitern Sie Ihre Funktion aus Aufgabenteil h), indem Sie ein weiteres Argument namens `nsample` einfügen, mithilfe dessen angegeben werden kann, *wie oft* fünf Wörter zufällig ausgesucht werden, die jeweils zu einem Titel zusammengefügt werden.
Die Funktion soll einen Vektor zurückgeben, der die `nsample` Titel enthält.

```{r, echo=FALSE, eval=FALSE}
# solution:
random_words <- function(words, nwords, nsample){
  movie_title <- c()
  
  for(idx in 1:nsample){
  words_sample <- sample(words_letters, size = nwords, 
                         replace = FALSE)

  random_title <- paste(words_sample, collapse = " ")
  
  movie_title <- c(movie_title, random_title)
  }
  return(movie_title)
}
```

k) Wählen Sie `words = words_letters`, `nwords = 5` und `nsample = 10` und wenden Sie die Funktion aus Aufgabenteil j) an.

```{r, echo=FALSE, eval=FALSE}
# solution:
rw <- random_words(words = words_letters, nwords = 5, nsample = 10)
```

l) Basierend auf Ihren Ergebnissen aus Aufgabenteil k): Welches Wort ist nun am häufigsten vertreten? *Dominiert* ein Wort? Wenn ja, welches?

```{r, echo=FALSE, eval=FALSE}
# solution:
words_sample <- unlist(str_split(rw, pattern = " "))
table(as.data.frame(words_sample))
# in einem Beispiel: Gleichverteilung!
```

## Fallstudie 3: Visualisierung mit `ggplot2` [@ggplot2]

### Wahrscheinlichkeitsverteilungen in R

In den folgenden Abschnitten werden wir auf unterschiedliche Wahrscheinlichkeitsverteilungen zurückgreifen. In der nächsten Tabelle sind die in Base-R verfügbaren Verteilungen aufgelistet. 

Verteilung    | R Bezeichnung  | Zusätzliche Argumente
--------------|----------------|-----------------------
Betan | `beta` | `shape1`, `shape2`, `ncp`
Binomial | `binom` | `size`, `prob`
Cauchy | `cauchy` | `location`, `scale`
Chi-Quadrat $\chi^2$ | `chisq` | `df`, `ncp`
Exponential | `exp` | `rate`
F | `f` | `df1`, `df2`, `ncp` 
Gamma | `gamma` | `shape`, `rate (=1/scale)`
Geometrisch | `geom` | `prob`
Gleichförmig | `unif` | `min`, `max`
Hypergeometrisch | `hyper` | `m`, `n`, `k`
Log-normal | `lnorm` | `meanlog`, `sdlog`
Logistic | `logis` | `location`, `scale`
Negativ binomial | `nbinom` | `size`, `prob`
Normal | `norm` | `mean`, `sd`
Poisson | `pois` | `lambda`
Signed rank | `signrank` | `n`
Student's t | `t`  | `df`, `ncp`
Weibull | `weibull` | `shape`, `scale`
Wilcoxon Rangsumme | `wilcox` | `m`, `n`
Wilcoxon Vorzeichen-Rang | `signrank` | `n`


Vor die aufgelistete R-Bezeichnung (wie norm) kommt noch ein entsprechender Buchstabe (Die folgenden Beipiele beziehen sich auf die Normalverteilung.):

+ `r` für „zufällige“ Daten gemäß der Verteilung. *Beispiel:* `rnorm(10)`

+ `d` für die Dichte. *Beispiel:* `dnorm(x)`

+ `p` für die Verteilungsfunktion. *Beispiel:* `pnorm(x)`

+ `q`	für die Quantilfunktion. *Beispiel:* `qnorm(p)`


### Funktionsplot

In einer `ggplot2`-Grafik kann leicht mit `stat_function()` ein Funktionsplot in einer neuen Ebene hinzugefügt werden. Die zu zeichnende Funktion wird dabei durch das Argument `fun` bestimmt.

```{r ggplot-dnorm, fig.cap="Dichte der Standardnormalverteilung N(0;1)."}
ggplot(data.frame(x = c(-4, 4)), aes(x)) +
  stat_function(fun = dnorm, colour = "red")
```

Statt `dnorm` hätten wir auch eine andere Funktion wie z.B. `sin` oder den Bezeichner einer selbst geschriebenen numerischen Funktion angeben können. Ähnlich leicht können mehrere Ebenen in einer Grafik gleichzeitig angezeigt werden. Als Beispiel verwenden wir die Dichten der $\chi^2$-Verteilung mit unterschiedlichen Freiheitsgraden: 

```{r ggplot-chisq, fig.cap="(ref:plot-chisq)"}
?dchisq 
sizeline <- 1
ggplot(data.frame(x = c(0, 10)), aes(x)) + 
  stat_function(fun = dchisq, args = list(df=1), color = "cyan", size = sizeline) +
  stat_function(fun = dchisq, args = list(df=2), color = "red", size = sizeline) +
  stat_function(fun = dchisq, args = list(df=3), color = "blue", size = sizeline)+
  stat_function(fun = dchisq, args = list(df=4), color = "green3", size = sizeline)+
  labs(title = "Dichten der Chi-Quadrat-Verteilungen", subtitle ="Data Science, J. Willms")
```

(ref:plot-chisq) $\chi^2$-Verteilung mit den Freiheitsgraden $df = \{1, 2, 3, 4\}$.

Wie wir sehen, können in `stat_function()` zusätzliche Argumente für den Funktionsaufruf mithilfe des Arguments `args` in Form einer Liste übergeben werden. Das nächste Beispiel zeigt die Dichten der $t$-Verteilung :

```{r ggplot-t-verteilung, fig.cap="(ref:ggplot-t)"}
sizeline <- 1
ggplot(data.frame(x = c(-4, 4)), aes(x)) + 
  stat_function(fun = dt, args = list(df=1), color = "cyan", size = sizeline) +
  stat_function(fun = dt, args = list(df=2), color = "red", size = sizeline) +
  stat_function(fun = dt, args = list(df=3), color = "blue", size = sizeline)+
  stat_function(fun = dt, args= list(df=4), color = "green3", size = sizeline)+
  labs(title = "Dichten der t-Verteilungen", subtitle ="Data Science, J. Willms") +
  theme_light() 
```

(ref:ggplot-t) Dichte der $t$-Verteilung mit den Freiheitsgraden $df = \{1, 2, 3, 4\}$.

Im letzten Beispielplot haben wir ein anderes „Theme“ benutzt. `ggplot2()` unterstützt standardmäßig acht unterschiedliche „Themes“, mit denen die globalen Eigenschaften der Nicht-Daten-Elemente in einer Grafik gesetzt werden können (siehe `?theme` und `?theme_bw`).


**Bearbeiten Sie folgende Aufgabe:**

a) Die $\chi^2$-Verteilung ist ein Spezialfall der Gamma-Verteilung. Zeigen Sie, dass Sie Abbildung \@ref(fig:ggplot-chisq) auch mit `dgamma()` statt mit `dchisq()` erzeugen können.


### Histogramme

Wir beginnen mit einem einfachen Datensatz `x`. Wir haben bereits gesehen, dass mithilfe der Funktion `hist()` (Bestandteil von Base-R) ein Histogramm erstellt werden kann:

```{r plot-hist, fig.cap="(ref:histplot)"}
set.seed(1)
x = rnorm(50)
h <- hist(x, breaks = 10)
h
```

(ref:histplot) Histogramm des Datensatzes `x` mittels `hist()` erzeugt.


Als Nächstes wollen wir mithilfe von `ggplot()` ein ähnliches Histogramm erstellen und dann nacheinander weitere Ebenen in die Grafik bringen:

```{r ggplot-hist, fig.cap="(ref:ggplothist)"}
library(ggplot2)
ggplot(data.frame(x = x), aes(x)) + 
  geom_histogram(bins=9)   # y: count
```


(ref:ggplothist) Histogramm des Datensatzes `x` mittels `ggplot2` erzeugt.

Überraschenderweise hat das so erzeugte Histogramm eine andere Form. Der Grund hierfür ist, dass die beiden Histogramme auf unterschiedlichen Gruppenaufteilungen basieren. Die Gestalt eines Histogramms hängt sehr wesentlich von der Anzahl der Gruppen („bins“), der einzelnen Gruppenbreiten sowie von der unteren Grenze der ersten Gruppe (bzw. von der oberen Grenze der letzten Gruppe) ab. Im Folgenden wollen wir dies anhand von Beispielen illustrieren.

Mithilfe von `str(h)` sehen wir, wie die Gruppen im ersten Histogramm gebildet worden sind.

```{r}
str(h)
```

Den gleichen Effekt erhalten wir, wenn wir in `geom_histogram()` als Grenze `boundary = -2.5` und als Gruppenbreite `binwidth = 0.5` angeben und zusätzlich `theme_minimal()` verwenden:

```{r ang-hist-ggplot, fig.cap="(ref:angp-hist)"}
ggplot(data.frame(x = x), aes(x)) + 
  geom_histogram(boundary=-2.5, binwidth = 0.5, fill="white", color="black") + 
  theme_minimal()
```

(ref:angp-hist) Angepasstes Histogramm, mittels `ggplot2` erstellt.


#### Unterschiedliche Anzahl der Gruppen

Es ist eigentlich nicht überraschend, dass die Gestalt eines Histogramms bei identischen Daten sehr wesentlich von der Anzahl der Gruppen („bins“) abhängt.

```{r severalplots, fig.cap="(ref:severalhists)", echo=FALSE}
p1 <- ggplot(data.frame(x = x), aes(x)) + 
    geom_histogram(boundary=-2.5, bins = 7, fill="gray", color="black") +
    labs(title = "Histogramm of x") +
    theme_bw()

p2 <- ggplot(data.frame(x = x), aes(x)) + 
    geom_histogram(boundary=-2.5, bins = 8, fill="gray", color="black") +
    labs(title = "Histogramm of x") +
    theme_bw()

p3 <- ggplot(data.frame(x = x), aes(x)) + 
    geom_histogram(boundary=-2.5, bins = 9, fill="gray", color="black") +
    labs(title = "Histogramm of x") +
    theme_bw()

p4 <- ggplot(data.frame(x = x), aes(x)) + 
    geom_histogram(boundary=-2.5, bins = 10, fill="gray", color="black") +
    labs(title = "Histogramm of x") +
    theme_bw()

p5 <- ggplot(data.frame(x = x), aes(x)) + 
    geom_histogram(boundary=-2.5, bins = 11, fill="gray", color="black") +
    labs(title = "Histogramm of x") +
    theme_bw()

p6 <- ggplot(data.frame(x = x), aes(x)) + 
    geom_histogram(boundary=-2.5, bins = 12, fill="gray", color="black") +
    labs(title = "Histogramm of x") +
    theme_bw()

gridExtra::grid.arrange(p1, p2, p3, p4, p5, p6, ncol=2)
```

(ref:severalhists) Identische Daten, aber eine unterschiedliche Anzahl von Gruppen ("bins") (`bins` = $\{7, 8, 9, 10, 11, 12\}$).


#### Unterschiedliche untere Grenzen

Überraschend ist vielleicht Folgendes: Selbst wenn die Anzahl der Gruppen und die Gruppenbreite konstant bleibt, kann die Gestalt eines Histogramms bei identischen Daten wesentlich von der unteren Grenze der ersten Gruppe (bzw. von der oberen Grenze der letzten Gruppe) abhängen!

Als Beispiel wollen wir einen bekannten Datensatz verwenden, der die Schneehöhen in Inches aus 63 hintereinander folgenden Wintern auflistet, gemessen in Buffalo im Bundesstaat New York, USA (Eine detailliertere Behandlung dieses Beispiels finden Sie auch auf S. 11 im Abschnitt „*Histogramme lassen sich weiter verfeinern*“ [@Kockelkorn2012] oder [@Arens2017, Kapitel 18, S. 206 ff.] (auch als EBook in der FH-SWF verfügbar, Stand Oktober 2019):

```{r}
sHoehe <- c(25.0 , 39.8 , 39.9 , 40.1 , 46.7 , 49.1 , 49.6 , 51.1 , 51.6,
            53.5 , 54.7 , 55.5 , 55.9 , 58.0 , 60.3 , 63.6 , 65.4 , 66.1,
            69.3 , 70.9 , 71.4 , 71.5 , 71.8 , 72.9 , 74.4 , 76.2 , 77.8,
            78.1 , 78.4 , 79.0 , 79.3 , 79.6 , 80.7 , 82.4 , 82.4 , 83.0,
            83.6 , 83.6 , 84.8 , 85.5 , 87.4 , 88.7 , 89.6 , 89.8 , 89.9,
            90.9 , 97.0 , 98.3 , 101.4 , 102.4 , 103.9 , 104.5 , 105.2 , 110.0,
            110.5 , 110.5 , 113.7 , 114.5 , 115.6 , 120.5 , 120.7 , 124.7 , 126.4)
df <- data.frame(x = sHoehe)
```

Wir wollen nun fünf Histogramme erstellen, die sich *lediglich* in der Position der unteren Grenze der ersten Gruppe unterscheiden (sowohl Anzahl der Gruppen als auch Gruppenbreite bleiben dabei konstant):

```{r trans-ggplots, fig.cap="(ref:ggplots-transp)", echo=FALSE}
transparenz <- 0.2
b <- seq(16, 24, by=2)

pt1 <- ggplot(df, aes(x)) +  
  geom_histogram(binwidth=10, boundary=b, alpha=transparenz) 
pt2 <- ggplot(df, aes(x)) +  
  geom_histogram(binwidth=10, boundary=b, alpha=transparenz + 0.1) 
pt3 <- ggplot(df, aes(x)) +  
  geom_histogram(binwidth=10, boundary=b, alpha=transparenz + 0.2) 
pt4 <- ggplot(df, aes(x)) +  
  geom_histogram(binwidth=10, boundary=b, alpha=transparenz + 0.3) 
pt5 <- ggplot(df, aes(x)) +  
  geom_histogram(binwidth=10, boundary=b, alpha=transparenz + 0.4) 
pt6 <- ggplot(df, aes(x)) +  
  geom_histogram(binwidth=10, boundary=b, alpha=transparenz + 0.5) 

gridExtra::grid.arrange(pt1, pt2, pt3, pt4, pt5, pt6, ncol=2)
```

(ref:ggplots-transp) Unterschiedliche untere Grenzen $b$ der jeweils ersten Gruppe: $b = \{16, 18, 20, 22, 24\}$.

Die Gestalt der fünf Histogramme ist sehr unterschiedlich, obwohl alle auf denselben Daten basieren; auch die Anzahl der Gruppen und die Gruppenbreiten sind identisch! Dies wird auch deutlich, wenn die fünf Histogramme in einer Grafik als Überlagerung dargestellt werden:

```{r ueb-hists, fig.cap="(ref:ueberl-hists)"}
transparenz <- 0.2
p <- ggplot(df, aes(x)) 
for(b in seq(16, 24, by=2)) {
  p <- p + geom_histogram(binwidth=10, boundary=b, alpha=transparenz) 
  transparenz <- transparenz+0.1
}
p + labs(title = "Überlagerung der fünf Histogramme")
```

(ref:ueberl-hists) Überlagerung der fünf Histogramme.


#### Kerndichteschätzer `geom_density()`

In der Überlagerung der fünf Histogramme scheint nun eine Struktur erkennbar, die in den einzelnen Histogrammen nicht so ersichtlich ist. Hier helfen oft Kerndichteschätzer wie `geom_density()`, die das Histogramm glätten und ein stetiges Bild des Histogramms vermitteln. 

Damit wir `geom_density()` anwenden können, müssen wir `aes(x, stat(density))` statt `aes(x)` in `ggplot()` angeben. Statt der Anzahl (`count`) wird nun die Dichte (`density`)  auf der y-Achse im Histogramm aufgetragen. Die Daten (Schneehöhen) übernehmen wir unverändert, ebenso die Gruppenbreite 10; die untere Grenze $b$ der ersten Gruppe legen wir auf den Wert 16 fest:

```{r plot-geom-dens1, fig.cap="(ref:geom_dens)"}
ggplot(df, aes(x, stat(density))) + 
  geom_histogram(binwidth=10, boundary=16, alpha=0.2) +
  geom_density(color="blue", size=1)
```

(ref:geom_dens) Histogramm mit `geom_density()`.

Mit dem Argument `adjust` können wir die Dichteschätzung relativ zur Gruppenbreite anpassen; `adjust = 0.5` nimmt die halbe Gruppenbreite als Grundlage der Schätzung:

```{r plot-geom-dens2, fig.cap="(ref:geom_dens2)"}
ggplot(df, aes(x, stat(density))) + 
  geom_histogram(binwidth=10, boundary=16, alpha=0.2) +
  geom_density(color="blue", size=1)+
  geom_density(adjust=0.5, color="red", size =1)
```

(ref:geom_dens2) Histogramm mit `geom_density()` (rot: `adjust = 0.5`).

Aus meiner Sicht wird die Funktionsweise des Dichteschätzers `geom_density()` noch deutlicher, wenn man die Überlagerung der Histogramme zugrunde legt:

```{r plot-geom-dens3, fig.cap="(ref:geom_dens3)"}
transparenz <- 0.2
p <- ggplot(df, aes(x, stat(density))) 
for(b in seq(16, 24, by=2)) {
  p <- p + geom_histogram(binwidth=10, boundary=b, alpha=transparenz) 
  transparenz <- transparenz+0.1
}
p <- p + geom_density(color="blue", size=1)+
    geom_density(adjust=0.5, color="red", size =1)
p + 
  theme_bw() +
  labs(title = "Überlagerung der Histogramme mit Dichteschätzer", 
         subtitle ="Data Science, J. Willms")
```

(ref:geom_dens3) Überlagerung und Kerndichteschätzer.


### Zentraler Grenzwertsatz

Als nächstes Beispiel wollen wir die Konvergenzaussage des zentralen Grenzwertsatzes anhand eines elementaren Beispiels visualisieren. Abgesehen von `dnorm()`, der Dichtefunktion der Normalverteilung, wollen wir lediglich die Funktion `sample()` benutzen.

Als Erstes wollen wir einen zufälligen Wert `x` erzeugen, der mit Wahrscheinlichkeit 2/3 den Wert 0 und mit Wahrscheinlichkeit 1/3 den Wert 1 annimmt:

```{r}
set.seed(1)
x1 <- sample(c(0,0,1),1)
```

Die (theoretische) Varianz der zugrundeliegenden zweiwertigen Zufallsvariablen $X$ ist leicht berechnet: $Var(X)= 2/3 \cdot 1/9 + 1/3 \cdot 4/9 = 2/9$.

Als Nächstes wollen nicht einen, sondern `n` = 300 solcher Datensätze erzeugen:

```{r}
n <- 300
x <- sample(c(0,0,1),n, replace = TRUE)
```

`x` ist also ein Vektor mit 300 Elementen und jedes Element hat mit Wahrscheinlichkeit 2/3 den Wert 0 und mit Wahrscheinlichkeit 1/3 den Wert 1:

```{r}
x
```

Als Nächstes wollen wir den Durchschnitt `sn` unserer zufälligen Daten `x` betrachten. Nach dem Gesetz der großen Zahlen sollte `sn` ungefähr den Wert 1/3 haben:

```{r}
sn <- sum(x)/n     # == mean(x)
sn
```

`sn` kann als Realisierung einer Zufallsvariable $S_n$ aufgefasst werden. Für große `n` macht der zentrale Grenzwertsatz eine Aussage über die Verteilung von $S_n$: Sie sollte ungefähr normalverteilt sein. Dies wollen wir visuell mithilfe einer Simulation überprüfen. Dazu müssen wir mehrfach (in unserem Beispiel fünfzigmal) und stochastisch unabhängig voneinander solche zufälligen Datensätze `x` erzeugen, `sn` berechnen und grafisch darstellen.

```{r}
Anzahl <- 50    # gibt an, wie oft sn realisiert werden soll 
s <- replicate(Anzahl, sum(sample(c(0,0,1),n, replace = TRUE))/n)
```


**Beantworten Sie folgende Frage:**

b)	Welche Verteilung hat die Zufallsvariable $n \dot S_n$?

`replicate(n, expression)` ruft `sapply()` auf und führt `n`-mal den übergebenen Ausdruck `expression` aus und speichert das Ergebnis in einer möglichst einfachen Datenstruktur (In unserem Beispiel ist dies ein Vektor.). In unserem Beispiel enthält der Vektor `s` nun 50 Realisierungen der Zufallsvariable $S_n$.

```{r}
str(s)
```

Das arithmetische Mittel von `s` sollte annähernd 1/3 betragen und `var(s)` müsste ungefähr gleich `2/9n` sein:

```{r}
mean(s)
var(s) - 2 / (9*n)
```

**Bearbeiten Sie folgende Aufgabe:**

c) Erzeugen Sie den Vektor `s`, ohne die Funktion `replicate()` zu benutzen 
(Hinweis: `sapply()`).


Mithilfe eines Histogramms können wir die Mittelwerte `s` visualisieren:

```{r plot-geom-dens4, fig.cap="(ref:geom_dens4)"}
df <- data.frame(x=s) 
# Zeichne Histogramm
ggplot(df, aes(x, stat(density))) + 
  geom_histogram(bins = 8, alpha = 0.4) +  
  geom_density(color = "blue", size = 1.2)+
  labs(title = "Konvergenz gegen die Normalverteilung?", 
       subtitle ="anzahl=50, n=300,  J. Willms") +
  theme_bw()
```

(ref:geom_dens4) Histogramm von `s`.

Die mit `n` multiplizierten so erzeugten `s`-Werte sind binomialverteilt. Nach dem zentralen Grenzwertsatz kann für große `n` diese Binomialverteilung durch eine Normalverteilung approximiert werden. Also fügen wir im Plot in einer zusätzlichen Ebene als Vergleich die Dichte der entsprechenden Normalverteilung hinzu. In unserem Fall ist dies die Normalverteilung `N(n/3; 2/9n)`. 

**Beantworten Sie folgende Frage:**

d) Wieso `n/3` und `2/9n`?


Um flexibler zu sein, kapseln wir die Zeichenbefehle in einer Funktion:

```{r}
zeichne <- function(df, nGruppen, n=300){
  supStr <- sprintf("anzahl=%d, n=300,  J. Willms", length(df$x)) 
  p <- ggplot(df, aes(x)) +
    geom_histogram(aes(x, stat(density)), bins=nGruppen, alpha=0.4)+
    geom_density(color="blue", size =1.2) +
    labs(title = "Konvergenz gegen die Normalverteilung?", subtitle = supStr) +
    stat_function(fun = dnorm, args= list(mean=1/3, sd=sqrt(2/(9*n))), 
                  colour = "red", size = 1.1) +
    theme_bw()
  return(p)
}
```

Da der Untertitel angepasst werden muss, entspricht er dem `char`-vektor `subStr`, der mithilfe der Funktion `sprintf()` gemäß den übergebenen Argumenten gesetzt wird. `sprintf()` wird anlog wie die C-Funktion `sprintf()` (und somit auch wie `printf()`) aufgerufen. 

Vergleichen wollen wir nun für die Anzahl 50 und die Anzahl 2000 die entsprechenden Histogramme (mit der Anzahl der Gruppen von 10 und 18), die durch folgende Anweisungen erzeugt werden:

```{r annaeh-norm-plot, fig.cap="(ref:annaeh-norm)"}
set.seed(1)  
n <- 300
x <- sample(c(0,0,1),n, replace = TRUE)
Anzahl <- 50    # gibt an, wie oft sn realisiert werden soll 
s <- replicate(Anzahl, sum(sample(c(0,0,1),n, replace = TRUE))/n)
df <- data.frame(x=s)  
z1 <- zeichne(df,10,n)

set.seed(1)  
n <- 300
x <- sample(c(0,0,1),n, replace = TRUE)
Anzahl <- 2000    # gibt an, wie oft sn realisiert werden soll 
s <- replicate(Anzahl, sum(sample(c(0,0,1),n, replace = TRUE))/n)
df <- data.frame(x=s)  
z2 <- zeichne(df,18,n)
gridExtra::grid.arrange(z1, z2, ncol = 2)
```

(ref:annaeh-norm) Annäherung an die Normalverteilung.

Abbildung \@ref(fig:annaeh-norm-plot) zeigt in der Tat, dass die beiden Verteilungen recht gut durch die Normalverteilung 
`N(n/3; 2/9n)` approximiert werden können.


**Bearbeiten Sie folgende Aufgabe:**

e) Für $n= 2,3,4,5$ überprüfen Sie in ähnlicher Weise durch eine Simulation, wie sich die Summe $n$ identisch verteilter und unabhängiger Zufallsvariablen verhält, die `N(0; 1)` verteilt sind.

### Quantilplot

Ein *Quantilplot* (siehe z.B. [@Kockelkorn2012, S. 173]) bietet die Möglichkeit, zwei Verteilungen auf Gleichheit visuell zu überprüfen. In einem Quantilplot werden die jeweiligen $\alpha$-Quantile zweier Verteilungen in einem Koordinatensystem gegeneinander aufgetragen. Liegen die gezeichneten Punkte annähernd auf einer Geraden, dann liegt die Vermutung nahe, dass es sich um ähnliche Verteilungen handelt. Wir wollen sogenannte $NP-Plots$ benutzen, die eine Verteilung mit der Normalverteilung vergleichen.

Als einführendes Beispiel wollen wir einen Datensatz verwenden, von dem wir wissen, dass er `N(4; 4)`-verteilt ist.

Wir erhalten folgenden NP-Plot:

```{r NP-plot, fig.cap="(ref:NPplot)"}
set.seed(0)  
s <- rnorm(400 ,mean=4, sd=2)  # N(4;4)-verteilt
ggplot(data.frame(s), aes(sample = s)) +
  stat_qq() + stat_qq_line()  +
  labs(title = "NP-PLot", subtitle = "N(4;4)-verteilt")
```

(ref:NPplot) NP-Plot von `N(4; 4)` verteilten Daten.

Im Idealfall müssten alle Punkte auf einer Geraden liegen. Unser Beispiel ist „zufällig“ recht schlecht: Werden in unserem konkreten Beispiel andere „Seed“-Werte als 0 gewählt, ergeben sich sehr oft bessere Übereinstimmungen. Abweichungen finden sich im Allgemeinen häufig bei sehr kleinen oder sehr großen Quantil-Werten. Eine bessere Übereinstimmung erhält man in der Regel auch, wenn die Anzahl der Daten erhöht wird. 

Aus dem y-Achsenabschnitt der eingezeichneten Geraden kann der Erwartungswert und aus der Steigung der Geraden kann die Streuung der theoretisch ermittelten Normalverteilung, die am „besten“ zu dem Datensatz passt, abgelesen werden. Unabhängig vom „Seed“ sollten in unserem Beispiel stets ungefähr 1/3 als Erwartungswert und 2 als Steigung abzulesen sein.

**Bearbeiten Sie folgende Aufgabe:**

f) Erstellen Sie für unterschiedliche Seeds und unterschiedliche Datensatzgrößen entsprechende NP-Plots für Daten, die `N(2; 9)`-verteilt sind.

Als Nächstes wollen wir die Daten aus dem letzten Kapitel durch einen NP-Plot visualisieren.

```{r np-plot2, fig.cap="(ref:np-plot-2)"}
set.seed(1)  
n <- 300
x <- sample(c(0,0,1),n, replace = TRUE) 
s50 <- replicate(50, sum(sample(c(0,0,1),n, replace = TRUE))/n)
ggplot(data.frame(s50), aes(sample = s50))+
  stat_qq() + stat_qq_line() +
  labs(title = "NP-PLot", subtitle = "Anzahl=50")
```

(ref:np-plot-2) NP-Plot mit 50 Werten.

Unabhängig vom „Seed“ sollten stets ungefähr 1/3 als Erwartungswert und $\sqrt{(2⁄9n)}$  (ca. 0.027 für den benutzten Wert `n`= 300) als Steigung abzulesen sein. Ein ähnliches Bild ergibt sich auch für den zweiten Datensatz aus dem vorherigen Kapitel:

```{r np-plot3, fig.cap="(ref:np-plot-3)"}
set.seed(1) 
x <- sample(c(0,0,1),n, replace = TRUE) 
s2000 <- replicate(2000, sum(sample(c(0,0,1),n, replace = TRUE))/n)
ggplot(data.frame(s2000), aes(sample = s2000))+
  stat_qq() + stat_qq_line() +
  labs(title = "NP-PLot", subtitle = "Anzahl=2000")
```

(ref:np-plot-3) NP-Plot mit 2000 Werten.

## Fallstudie 4.1: Datenimport

### Aufgabe 1

In dieser Fallstudie wollen wir uns mit dem Import von Daten beschäftigen. Weiterführende Ausführungen zu diesem Thema finden Sie in [@Wickhamny, Kapitel 11].

Genauer wollen wir uns mit folgender Aufgabenstellung beschäftigen:

Gegeben ist die CSV-Datei [diamonds100.csv](data/diamonds100.csv).

Aufgabe ist es nun, diese Daten zu importieren und ein Objekt `diam` zu erzeugen, das genau folgende Eigenschaften hat:

```{r, echo=FALSE, eval=TRUE, message=FALSE, warning=FALSE}
dd <- read_csv2("data/diamonds100.csv")
dd <- read_csv2("data/diamonds100.csv",col_types = cols(
  carat = col_double(),
  cut = col_factor(levels=c("Fair","Good","Very Good","Premium","Ideal"), 
                   ordered =TRUE),
  color = col_factor(levels=LETTERS[4:10], 
                     ordered =TRUE),
  clarity = col_factor(levels=c("I1","SI2","SI1","VS2","VS1","VVS2","VVS1","IF"), 
                       ordered =TRUE),
  depth = col_double(),
  table = col_double(),
  EUR = col_integer(),
  x = col_double(),
  y = col_double(),
  z = col_double(),
  Verfügbar = col_logical())
)
dd <- dd[]
```

```{r}
head(dd)
```

**Bearbeiten Sie folgende Aufgabe:**

a)	Was bedeuten `<dbl>`, `<ord>`, `<int>` und `<lgl>` in der obigen Ausgabe?  

```{r, echo=TRUE, eval=TRUE}
str(dd)
```

Wie im Datensatz `diamonds` sind die geordneten Level der einzelnen Faktoren:

+ `cut: Fair < Good < Very Good < Premium < Ideal`

+ `color: D < E < F < G < H < I < J`

+ `clarity: I1 < SI2 < SI1 < VS2 < VS1 < VVS2 < VVS1 < IF`

Damit Sie leicht Ihre importierten Daten mit den ursprünglichen Daten abgleichen können, zeigen wir im nächsten Kapitel zu Kontrollzwecken, wie die Daten ursprünglich erzeugt wurden. In Aufgabe 3 zeigen wir mögliche Lösungswege auf.


### Aufgabe 2 - Zu Kontrollzwecken: Erzeugung der Daten

Grundlage für unsere Daten ist der Datensatz diamonds (siehe auch Kapitel \@ref(chap8) des Skripts), aus dem wir 100 zufällige Daten wählen. Dazu nutzen wir die Funktion `sample_n()` aus dem `dplyr`-Paket [@dplyr]:

```{r, echo=TRUE, eval=TRUE}
set.seed(071219)
dd <- sample_n(diamonds, 100)     # dplyr
```

Alternativ hätten wir auch in Base-R schreiben können:

```{r, echo=TRUE, eval=TRUE}
set.seed(071219) 
ddTmp <- diamonds[sample(nrow(diamonds), 100), ] 
```

Wie wir sehen, erhalten wir identische Ergebnisse:

```{r, echo=TRUE, eval=TRUE}
identical(dd, ddTmp)
```

Zusätzlich wird die `price`-Spalte von Dollar in Euro umgerechnet und eine zusätzliche Spalte „Verfüg-bar“ mit ziemlich willkürlichen Werten eingeführt:

```{r, echo=TRUE, eval=TRUE}
dd <- dd %>% mutate(price=as.integer(round(0.9043*price,2))) %>%  # in EURO
  rename(EUR=price) %>% 
  mutate(Verfügbar = (round(EUR)%%3>0) )
```

Schließlich wird das Objekt `dd` als CSV-Datei in das aktuelle Verzeichnis geschrieben:

```{r, echo=TRUE, eval=FALSE}
write_csv2(dd, "diamonds100.csv")
```

### Aufgabe 3 - Importieren

Wie wir in Kapitel 5 im Skript gesehen haben, können wir CSV-Dateien mit `read.csv()` bzw. mit `read.csv2()` einlesen:

```{r, echo=TRUE, eval=FALSE}
diam1 <- read.csv2("diamonds100.csv") 
```

```{r, echo=FALSE, eval=TRUE}
diam1 <- read.csv2("data/diamonds100.csv") 
```

oder besser:

```{r, echo=TRUE, eval=FALSE}
diam2 <- read.csv2("diamonds100.csv", fileEncoding = "UTF-8")
```

```{r, echo=FALSE, eval=TRUE}
diam2 <- read.csv2("data/diamonds100.csv", fileEncoding = "UTF-8")
```

**Bearbeiten Sie folgende Aufgabe:**

b) Was ist der Unterschied zwischen `diam1` und `diam2`?

Wir erhalten:

```{r, echo=TRUE, eval=TRUE}
all.equal(dd, diam2)
identical(dd, diam2)
```

Es müssen also noch einige Änderungen an `diam2` vorgenommen werden, bevor die Objekte `diam` und `dd` exakt gleich sind. Wir wollen aber diesen Weg nicht weiterverfolgen. Stattdessen werden die CSV-Daten mit der Funktion `read_csv2()` aus dem `readr`-Paket [@readr] eingelesen. Das `readr`-Paket ist genau wie das `dplyr`-Paket Bestandteil von tidyverse. Die Funktion `read_csv2()` bzw. `read_csv()` kann auch mit komprimierten Dateien wie zip-Dateien umgehen. Ferner werden Dateinamen, die mit „http://“, „https://“, „ftp://“ oder „ftps://“ beginnen, automatisch aus dem Netz heruntergeladen. Im Vergleich zu `read.csv2()` scheint die Funktion `read_csv2()` insbesondere bei großen Eingabedateien viel schneller die Daten einzulesen. 

```{r, echo=TRUE, eval=FALSE}
diam <- read_csv2("diamonds100.csv")
```

```{r, echo=FALSE, eval=TRUE}
diam <- read_csv2("data/diamonds100.csv")
```

Mithilfe von `str()` sehen wir, dass `diam` im Gegensatz zu `dd` keinerlei Faktoren als Spalten hat. Dies wird auch durch Folgendes deutlich:

```{r, echo=TRUE, eval=TRUE}
names(dd)[!sapply((1:11), function(i) {identical(dd[i], diam[i])})]
```


**Bearbeiten Sie folgende Aufgabe:**

c)	Erklären Sie die letzte Anweisung. Was ist der Grund für die Unterschiede? 

Eine Möglichkeit, dies zu korrigieren, ist:

```{r, echo=TRUE, eval=TRUE}
diam$EUR <- as.integer(diam$EUR)
diam$cut <- factor(diam$cut, levels=c("Fair","Good","Very Good","Premium","Ideal"), 
                       ordered=TRUE)
diam$color <- factor(diam$color, ordered=TRUE)
diam$clarity <- factor(diam$clarity,levels=c("I1","SI2","SI1","VS2","VS1","VVS2","VVS1","IF"), 
                          ordered=TRUE)
```


Wir wollen stattdessen einen anderen Weg verfolgen. Wir kopieren die Informationen `column specification`, die wir beim Aufruf `read_csv2()` erhalten haben, und passen Sie unseren Erfordernissen entsprechend an:

```{r, echo=TRUE, eval=FALSE}
diam <- read_csv2("diamonds100.csv",col_types = cols(
  carat = col_double(),
  cut = col_factor(levels=c("Fair","Good","Very Good","Premium","Ideal"), 
                   ordered =TRUE),
  color = col_factor(levels=LETTERS[4:10], 
                     ordered =TRUE),
  clarity = col_factor(levels=c("I1","SI2","SI1","VS2","VS1","VVS2","VVS1","IF"), 
                       ordered =TRUE),
  depth = col_double(),
  table = col_double(),
  EUR = col_integer(),
  x = col_double(),
  y = col_double(),
  z = col_double(),
  Verfügbar = col_logical())
)
```

```{r, echo=FALSE, eval=TRUE}
diam <- read_csv2("data/diamonds100.csv",col_types = cols(
  carat = col_double(),
  cut = col_factor(levels=c("Fair","Good","Very Good","Premium","Ideal"), 
                   ordered =TRUE),
  color = col_factor(levels=LETTERS[4:10], 
                     ordered =TRUE),
  clarity = col_factor(levels=c("I1","SI2","SI1","VS2","VS1","VVS2","VVS1","IF"), 
                       ordered =TRUE),
  depth = col_double(),
  table = col_double(),
  EUR = col_integer(),
  x = col_double(),
  y = col_double(),
  z = col_double(),
  Verfügbar = col_logical())
)
```

Unser Ziel haben wir nun fast erreicht:

```{r, echo=TRUE, eval=TRUE}
all.equal(dd, diam)
identical(dd, diam)
```

**Bearbeiten Sie folgende Aufgabe:**

d)	Wieso sind  `diam` und `dd` nicht identisch (siehe @readronline (Abschnitt: "tibble subclass"))? 

Wie im Abschnitt „tibble subclass“ in @readronline erklärt, liefert aber erst Indizieren (subsetting) den richtigen Datentyp. Dies können wir leicht erreichen durch:

```{r, echo=TRUE, eval=TRUE}
diam <- diam[]
identical(dd, diam)
```

Alternativ hätten wir dies auch erhalten durch:

```{r, echo=TRUE, eval=TRUE}
diam <- diam %>% select(everything())
```


## Fallstudie 4.2: Datenimport, -manipulation und -speicherung

### Aufgabe 1

In dieser Fallstudie wollen wir uns mit dem Import und der Manipulation von Daten beschäftigen. Laden Sie den [Diamonds_modified.csv](data/Diamonds_modified.csv) Datensatz herunter; dieser basiert auf dem Datensatz `diamonds` [@ggplot2].

Lesen Sie diesen Datensatz in R ein, indem Sie die folgenden Funktionen nutzen:

+ `read.csv()`,

+ `read.csv2()` und

+ `read.table()`.

Was müssen Sie beim Gebrauch der Funktionen beachten? Welche Unterschiede fallen Ihnen auf, wenn Sie diese Funktionen anwenden? Welche Funktion präferieren Sie und warum?

```{r, echo=FALSE, eval=FALSE}
diam <- read.csv("data/Diamonds_modified.csv", sep = ",") # bevorzugt
head(diam)
diam2 <- read.csv2("data/Diamonds_modified.csv", sep = ",") # bevorzugt
head(diam2)
diam3 <- read.table("data/Diamonds_modified.csv", sep=",") # Spaltennamen passe nicht!
head(diam3)
```

### Aufgabe 2

a) Schauen Sie sich die einzelnen Variablen des eingelesenen Datensatzes genau an, d.h. 

    + schauen Sie sich die (inhaltliche) Beschreibung der Variablen (`?diamonds`) an,

    + untersuchen Sie die Struktur der Variablen und

    + untersuchen Sie die Werte der Variablen.

    Was fällt Ihnen auf?

```{r, echo=FALSE, eval=FALSE}
str(diam)
# carat ist vom Typ character, obwohl es sich um ein Gewicht, d.h. numerische Werte, handelt, außerdem ist das Dezimaltrennzeichen uneinheitlich
# die Variablen cut, color und clarity sind ebenfalls vom Typ character, obwohl diese jeweils Kategorien beinhalten, d.h. sie sollten als factor definiert werden!
unique(diam$carat)
unique(diam$cut)
unique(diam$color)
unique(diam$clarity)
# die Definition der anderen Variablen passt erstmal soweit
```

b) Modifizieren Sie die Variablen des `Diamonds_modified.csv` Datensatzes basierend auf Ihren Beobachtungen aus Aufgabenteil a) (**Hinweis:** Siehe `factor()` und `stringr::str_replace()` [@stringr]).

```{r, echo=FALSE, eval=FALSE}
diam$cut <- factor(diam$cut, levels = unique(diam$cut))
diam$color <- factor(diam$color, levels = unique(diam$color))
diam$clarity <- factor(diam$clarity, levels = unique(diam$clarity))

carat <- str_replace(diam$carat, "\\,", replacement = ".")
# which(str_detect(carat, "\\,")) # überprüfen, dass kein Komma als Dezimaltrennzeichen verwendet wird
# carat is immer noch vom Typ character

diam$carat <- as.numeric(carat)
```

c) Vergleichen Sie nun den von Ihnen modifizierten Datensatz mit dem Datensatz `ggplot2::diamonds` [@ggplot2]. Können Sie die beiden Datensätze *problemlos* miteinander vergleichen? Warum ja oder warum nicht? Wenn ein Vergleich nicht so *ohne Weiteres* möglich ist: Was müssen Sie tun, um die Datensätze miteinander vergleichen zu können?

```{r, echo=FALSE, eval=FALSE}
# diamonds == diam # geht nicht, da Faktoren nicht geordnet sind 
## Kategorien ordnen:
diam$cut <- factor(diam$cut, levels = c("Fair", "Good", "Very Good", "Premium", "Ideal"), ordered = TRUE)
diam$color <- factor(diam$color, levels = c("D", "E", "F", "G", "H", "I", "J"), ordered = TRUE) 
## Alternativ: 
diam$color <- factor(diam$color, levels = sort(unique(diam$color)), ordered = TRUE)
diam$clarity <- factor(diam$clarity, levels = c("I1", "SI2", "SI1", "VS2", "VS1", "VVS2", "VVS1", "IF"), ordered = TRUE)
```

```{r, echo=FALSE, eval=FALSE}
diamonds == diam
sum(diamonds != diam) # muss 0 sein

# diamTibble <- tibble::as_tibble(diam)
```


d) Wie Sie der Beschreibung (`?diamonds`) entnehmen können, ist die Variable `price` in US Dollar angegeben. [@ggplot2] Transfomieren Sie die Variable, sodass der Preis die Einheit Euro trägt.

```{r, echo=FALSE, eval=FALSE}
## nach Google Finanzen (1$ = ca. 1 € [Stand: 22.09.2022])
```

### Aufgabe 3

Führen Sie die folgenden Arbeitsschritte aus:

a) Extrahieren Sie die ersten 50 Einträge des `diamonds` Datensatzes [@ggplot2]. 

b) Entfernen Sie die Spalte `table`.

c) Bennen Sie die Spaltennamen in "Karat_Gewicht", "Qual_Schnitt", "Farbe", "Klarheit", "proz_Tiefe", "Preis", "Laenge", "Breite" und "Tiefe" um.

d) Speichern Sie den modifizierten Datensatz als CSV-Datei mit dem Namen "Diamonds50_modified.csv". Nutzen Sie die Funktion `write.csv()`. Welche Argumente müssen Sie definieren?

e) Lesen Sie die Datei "Diamonds50_modified.csv" in R ein. Entspricht die eingelesene Datei der gespeicherten Datei?

```{r, echo=FALSE, eval=FALSE}
diamonds50 <- diamonds[1:50,]
diamonds50 <- as.data.frame(diamonds50) # damit Spaltennamen entfernt werden können
## wenn diamonds ein tibble ist, können Spaltennamen nicht entfernt werden
diamonds50[,6] <- NULL
colNames_new <- c("Karat_Gewicht", "Qual_Schnitt", "Farbe", "Klarheit", "proz_Tiefe", "Preis", "Laenge", "Breite", "Tiefe")
colnames(diamonds50) <- colNames_new

write.csv(diamonds50, "Diamonds50_modified.csv", row.names = FALSE)
diamonds50_2 <- read.csv("data/Diamonds50_modified.csv")
```


## Fallstudie 5: Shapiro-Wilk-Test und Kolmogorov-Smirnov-Test

### Shapiro-Wilk-Test

In dieser Fallstudie wollen wir zuerst exemplarisch auf den Shapiro-Wilk-Test eingehen. Der Shapiro-Wilk-Test ist ein statistischer Signifikanztest, der die Hypothese überprüft, ob eine Normalverteilung vorliegt.

Die *Nullhypothese* $H_0$ lautet: *Die Daten der Grundgesamtheit sind normalverteilt.* Die Alternativhypothese $H_1$ lautet somit: *Die Daten der Grundgesamtheit sind nicht normalverteilt.*

Als *Signifikanzniveau* wählen wir zunächst $\alpha = 0.05$ (Dies ist ein üblicher, aber trotzdem sehr willkürlicher Wert.).

Es ist in R sehr leicht, den Shapiro-Wilk-Test durchzuführen. Viel schwieriger ist es, die richtigen Schlüsse aus den berechneten Testergebnissen zu ziehen. 

Zuerst wollen wir den Pseudo-Zufallsgenerator initialisieren:

```{r}
set.seed(17122019)
```

Als Nächstes wollen wir eine Stichprobe bestehend aus 40 Elementen aus einer normalverteilen Grundgesamtheit testen:

```{r}
stichprobe <- rnorm(40, mean = 5, sd = 3)
shapiro.test(stichprobe)
```

Wie wir sehen, ist der p-Wert recht groß; wir haben also keinen Grund, die Nullhypothese $H_0$ abzulehnen. Selbst ein großer p-Wert belegt nicht, dass $H_0$ wahr ist. Dies Aussagekraft des Ergebnisses ist also in diesem Fall recht schwach.

Bei einer Stichprobe, die aus einer auf [0, 1] gleichverteilten Grundgesamtheit stammt, sollten die Testergebnisse anders aussehen:

```{r}
stichprobe <- runif(40)
shapiro.test(stichprobe)
```

Da der p-Wert unter dem gewählten Signifikanzniveau $\alpha$ liegt, ist die Nullhypothese $H_0$ in diesem Fall abzulehnen. Wir können aber nicht ausschließen, dass $H_0$ trotzdem richtig ist!  Wird $H_0$ aufgrund des Tests (fälschlicherweise) abgelehnt, obwohl $H_0$ wahr ist (Fehler 1. Art), dann repräsentiert die Stichprobe ein sehr seltenes Ereignis, das höchstens mit Wahrscheinlichkeit $\alpha$ eintritt. Daraus lässt sich aber nicht ableiten, dass die Wahrscheinlichkeit, dass $H_0$ wahr ist, kleiner als das gewählte Signifikanzniveau $\alpha$ ist  (Leider wird dieser Schluss fälschlicherweise sehr oft gezogen.). 

Im Folgenden sehen wir, dass die Funktion `shapiro.test()` eine Liste mit vier Elementen zurückgibt und dass `p.value` dem p-Wert entspricht:

```{r}
sTest <- shapiro.test(stichprobe)
str(sTest)
```

### Funktionen zur mehrfachen Wiederholung des Shapiro-Wilk-Tests

Wir wollen als Nächstes für unterschiedliche Stichprobengrößen ähnliche Tests mehrfach wiederholen und jeweils untersuchen, wie oft die entsprechende Nullhypothese verworfen wird.  Dafür verwenden wir vier Funktionen. Die erste Funktion werden wir benutzen, um unsere erhaltenen Ergebnisdaten zu visualisieren:

```{r}
myPlot <- function(titel, nWerte, Anteil){
  g <- ggplot(data.frame(nWerte, Anteil), aes(x = nWerte, y = Anteil)) +
    ggtitle(titel, subtitle = 
              expression('H'[0]*': Normalverteilung liegt vor')) +
    ylab(expression('H'[0]*' verworfen')) + 
    xlab("Stichproben-Größe: n") + 
    scale_y_continuous(labels = scales::percent)  
  return(g)
}
```

Wir haben hier den Funktionsaufruf `scale_y_continuous(labels = scales::percent)` benutzt, um die y-Achse mit den entsprechenden Prozentzahlen zu skalieren. Neu ist auch 
`expression('H'[0]*': Normalverteilung liegt vor'))`.
Damit wird der folgende Text im Plot erzeugt: \texttt{„$H_0$ : Normalverteilung liegt vor“.} Der mit `[]` umschlossene Buchstabe wird also tiefergestellt (Um einen Buchstaben hoch zu stellen, wird `^` statt `[]` benutzt.). Auf die genaue Syntax wollen wir an dieser Stelle nicht eingehen, sondern lediglich ein weiteres Beispiel anführen, das in Abbildung \@ref(fig:ggplot-expression) resultiert:

```{r ggplot-expression, fig.cap="(ref:ggplot-expr)", out.width="60%"}
ggplot() + ggtitle(expression('Beispiel: A'['1,2']* ' und B' ^'1,2'* 
                              ' und x' ^ 'n'))
```

(ref:ggplot-expr) Leerer Plot mit tiefer und höher gestellten Zahlen und Buchstaben im Titel.

Die zweite Funktion` pShapiro(n)` erzeugt in [-1,1] gleichverteilte Stichproben der Größe `n`, führt den Shapiro-Wilk-Test durch und gibt den entsprechenden p-Wert zurück. Wollen wir eine andere Wahrscheinlichkeitsverteilung zugrunde legen, dann muss diese Funktion angepasst werden.

```{r}
# Shapiro-Wilk-Test
# Stichproben gleichverteilt
# n: Stichprobengröße
pShapiroTest <- function(n){
  stichprobe <- runif(n, min=-1, max=1)
  h <- shapiro.test(stichprobe) 
  return(h$p.value)
}
```

Die dritte Funktion `replicateTest()` ruft `nTest`-mal die übergebene Funktion `FUN(n)` auf und gibt den Anteil zurück, wie oft der entsprechende p-Wert unter dem Signifikanzniveau $\alpha$ gelegen hat.

```{r}
# n: Stichprobengröße
# FUN: Testfunktion (Default: pShapiroTest)
# nTest: Anzahl der Tests (Wiederholungen) 
# alpha: entspricht dem Signifikanzniveau
replicateTest <- function(n, FUN = pShapiroTest, nTest, alpha){
  res <- replicate(nTest, FUN(n))
  return(sum(res <= alpha)/nTest)
}
```


In der vierten Funktion `testShapiro()` wird schließlich

+	die Stichprobengröße `n`,

+	welcher Test benutzt werden soll (der Defaultwert ist die Funktion `pShapiroTest()`),

+	wie oft (bei gegebener Stichprobengröße) ein Test ausgeführt werden soll (`nTest`) und

+	das Signifikanzniveau `alpha`

festgelegt. Außerdem wird die Funktion `replicateTest()` aufgerufen: 

```{r}
testShapiro <- function(n){
  replicateTest(n, FUN=pShapiroTest, nTest=1000, alpha=0.05)
}
```


### Testgüte des Shapiro-Wilk-Tests bei Gleichverteilung

Nun können wir sehr leicht die Testgüte des Shapiro-Wilk-Tests untersuchen und die Ergebnisse visuell darstellen. Nach wie vor lautet die Nullhypothese $H_0$: *Die Daten der Grundgesamtheit sind normalverteilt.* Die Alternativhypothese $H_1$ lautet somit: *Die Daten der Grundgesamtheit sind nicht normalverteilt.* Wir wissen, dass die Stichproben aus einer gleichverteilten Grundgesamtheit stammen, also ist die Nullhypothese $H_0$ falsch. Wir wollen nun untersuchen, wie oft die Nullhypothese $H_0$ durch den Test tatsächlich verworfen wird. Welche qualitativen Ergebnisse erwarten wir? Für relativ große Stichprobengrößen sollte ein Test in der Lage sein, in fast 100% der Fälle die Nullhypothese $H_0$ zu verwerfen. Je kleiner die Stichprobengröße hingegen ist, desto öfter erwarten wir, dass aufgrund des p-Wertes die Nullhypothese $H_0$ nicht abgelehnt wird. Dies können wir nun leicht nachprüfen. Als Stichprobengröße `n` wählen wir 
`n = 3, 4, 5,…,100`:

```{r ggplot-shapiro-wilk1, fig.cap="(ref:shapwilk1)", out.width="80%"}
set.seed(17122019) 
nWerte <- 3:100 
AnteilShapiro <- sapply(nWerte, testShapiro)

myPlot("Shapiro-Wilk-Test: gleichverteilte Stichproben (nTest=1000)", nWerte, AnteilShapiro)+
  geom_point() + geom_smooth()
```

(ref:shapwilk1) Testgüte des Shapiro-Wilk-Tests.

Ändert sich der Plot wesentlich, wenn die Untersuchung mit anderen zufälligen Werten wiederholt wird? Auch dies können wir sofort nachprüfen. 

```{r ggplot-shapiro-wilk2, fig.cap="(ref:shapwilk2)", out.width="80%"}
AnteilShapiro2 <- sapply(nWerte, testShapiro)

myPlot("Shapiro-Wilk-Test: gleichverteilte Stichproben (nTest=1000)", nWerte, AnteilShapiro)  +
  geom_point() + geom_smooth() +
  geom_point(aes(x = nWerte, y = AnteilShapiro2), color = "green")
```

(ref:shapwilk2) Wiederholung mit anderen zufälligen Werten.
 
Die neu hinzu gekommenen Daten wurden in den letzten Plot als grüne Punkte eingefügt. Wie man sieht, gibt es nur geringfügige Abweichungen. 


**Bearbeiten Sie folgende Aufgaben:**

a)	Wiederholen Sie die Untersuchung mit einer $\chi^2$-Verteilung (Chi-Quadrat-Verteilung) mit zwei Freiheitsgraden anstelle der Gleichverteilung. Wie unterscheiden sich die Ergebnisse? Plotten Sie zuerst die $\chi^2$-Verteilung mit zwei Freiheitsgraden.


b)	Wiederholen Sie die Untersuchung mit einer Normalverteilung anstelle der Gleichverteilung. Was ändert sich nun grundsätzlich? Welchen Einfluss haben nun die Stichprobengröße `n` und das Signifikanzniveau `alpha`. Testen Sie dies!


###	Vergleich mit dem Kolmogorov-Smirnov-Test 

Mithilfe unserer oben definierten Funktionen ist es nun sehr leicht, den Shapiro-Wilk-Test `shapiro.test()` durch den Kolmogorov-Smirnov-Test `ks.test()` zu ersetzen und beide Tests direkt zu vergleichen.

```{r}
pKSTest <- function(n){ 
  stichprobe <- runif(n, min=-1, max=1) 
  h <- ks.test(stichprobe, "pnorm")
  return(h$p.value)
}

testKS <- function(n){
  replicateTest(n, FUN=pKSTest, nTest=1000, alpha=0.1)
}
```

```{r}
set.seed(17122019)
nWerte <- 3:100 
AnteilKS <- sapply(nWerte, testKS)
```

Ähnlich wie im vorherigen Abschnitt können wir die berechneten Anteile (`AnteilKS`), wie oft die Nullhypothese $H_0$ verworfen wurde, visualisieren:

```{r plot-shapiro-wilk-kolmog-simple, fig.cap="(ref:shw-k0)", out.width="80%"}
df <- data.frame(nWerte, AnteilKS)
#ggplot(df, aes(x = nWerte, y = AnteilKS))+
 # geom_point(color = "red")
myPlot("Kolmogorov-Smirnov-Test: gleichverteilte Stichproben (nTest = 1000)", nWerte, AnteilKS)+
  geom_point(color = "red")
```

(ref:shw-k0) Testgüte des Kolmogorov-Smirnov-Tests.

Um die Ergebnisse besser vergleichen zu können, erweitern wir Abbildung \@ref(fig:ggplot-shapiro-wilk1) um die neu berechneten roten Punkte und erhalten Abbildung \@ref(fig:plot-shapiro-wilk-kolmog).

```{r plot-shapiro-wilk-kolmog, fig.cap="(ref:shw-k1)", out.width="80%"}
myPlot("Gleichverteilte Stichproben (nTest=1000)", 
       nWerte, AnteilShapiro)  +
  geom_point() + geom_smooth() +
  geom_point(aes(x = nWerte, y = AnteilKS), color = "red")
```

(ref:shw-k1) Vergleich der Testgüte: Shapiro-Wilk-Test (schwarz) und Kolmogorov-Smirnov-Tests (rot).

Wir können die Ergebnisse auch in Abbildung \@ref(fig:ggplot-shapiro-wilk2) einfügen, sollten dann aber auch eine entsprechende Legende hinzufügen:

```{r plot-gleichvert, fig.cap="(ref:gleich-swk)", out.width="80%"}
myPlot("Gleichverteilte Stichproben (nTest = 1000)", nWerte, AnteilShapiro)  +
  geom_point(aes(color = "Shapiro 1")) + geom_smooth() +
  geom_point(aes(x = nWerte, y = AnteilShapiro2, color = "Shapiro 2")) +
  geom_point(aes(x = nWerte, y = AnteilKS, color = "KS")) +
  labs(color = "Legende")
```

(ref:gleich-swk) Alle Ergebnisse.

In der Tat sehen wir, dass in unserem speziellen Testmodell der Shapiro-Wilk-Test für Stichprobengrößen `n` $\leq$ 65 (für `n` $\leq$ 60 sogar deutlich besser) besser  als der Kolmogorov-Smirnov-Test abschneidet.  

**Beantworten Sie folgende Frage:**

c)	Wie sieht der Vergleich des Shapiro-Wilk-Tests mit dem Kolmogorov-Smirnov-Test aus für Stichprobengrößen `n` zwischen 4 und 100, wenn statt der Gleichverteilung eine $\chi^2$-Verteilung (Chi-Quadrat-Verteilung) mit zwei Freiheitsgraden zugrunde gelegt wird?


## Fallstudie 6: Datenanalyse

```{r}
require(tidyverse)
```


### Datenanalyse der `x`-, `y`- und `z`-Werte

Dieser Fallstudie liegt der Datensatz `diamonds` zugrunde [@ggplot2]. In einer Übung haben wir bereits Auffälligkeiten in der Verteilung der Preis-Variablen aufgedeckt. In dieser Fallstudie wollen wir nach Auffälligkeiten in den `x`-, `y`- und `z`-Variablen suchen und die gefundenen Werte im Datensatz kennzeichnen. 

```{r}
dd <- diamonds
```

**Bearbeiten Sie folgende Aufgabe:**

a)	Fügen Sie ein weiteres Attribut `nr` dem Datensatz `dd` hinzu. Dieses Attribut soll das erste Attribut des Datensatzes `dd` sein und der Zeilennummer entsprechen (Hinweis: `dplyr::relocate()` [@dplyr]):

```{r}
nr <- 1:nrow(diamonds)
dd$nr <- nr
dd <- dd %>% relocate(nr)
```


```{r}
dd 
```


**Beantworten Sie folgende Fragen:**

b)	Für wie viele Datensätze gilt `x` $\geq$ `y` und für wie viele `x` < `y`? Ändern Sie die einzelnen Datensätze, so dass stets `x` $\geq$ `y` gilt.

c) Für welche Datensätze gilt: `z` > `y`?

In dieser Fallstudie werden wir erst einmal lediglich die Werte der Variablen `x`, `y` und `z` in unsere Datenanalyse einfließen lassen. Dabei sollen zunächst zwei Aspekte beleuchtet werden:
  
+ Gibt es bezüglich der drei Variablen `x`, `y` und `z` Werte, die nicht definiert oder offensichtlich fehlerhaft sind? Der Datensatz soll entsprechend bereinigt und die ausgeschlossenen Datensätze dokumentiert werden.
    
+ Gibt es in den so bereinigten Daten noch *extrem* auffällige `x`, `y` oder `z` Werte?


#### NA-Werte

Zu Testzwecken wollen wir zuerst den folgenden Datensatz betrachten:

```{r}
d <- tibble(x = 1:100, y = 2*x, z = x%%7)
d$x[99] <- NA
d$y[22:26] <- NA
d$z[c(23,33)] <- NA
```

Um alle Datenzeilen herauszufinden, die einen `NA`-Wert enthalten, können wir schreiben:

```{r}
d %>% filter(is.na(x)|is.na(y)|is.na(z))
```

Alternativ können wir auch die Funktion `complete.cases()` benutzen. Sie gibt einen booleschen Vektor zurück, der angibt, ob eine entsprechende Datenzeile einen `NA`-Wert enthält:

```{r}
complete.cases(d)
```

Somit erhalten wir:

```{r}
d[!complete.cases(d),]
```

```{r}
sum(!complete.cases(d))
```

Des Weiteren gibt es die `tidyr`-Funktion `drop_na()`, die aus einem Datensatz alle Zeilen entfernt, die mindestens einen `NA`-Wert enthalten:

```{r}
d0 <- d %>% drop_na()
sum(!complete.cases(d0))
```

Also können wir nun leicht feststellen, dass unsere Diamantendaten `dd` keine `NA`-Werte enthalten:

```{r}
sum(!complete.cases(dd))
```

#### Bereinigung der `x`-, `y`- und `z`-Werte

Wie verschaffen wir uns am besten einen ersten Überblick über die Verteilung der `x`-Werte? Es folgen vier Vorschläge:

```{r}
summary(dd$x)
```

```{r ggplot-box-case6, fig.cap="(ref:box-case6)", warning=FALSE, out.width="80%"}
ggplot(data = dd, mapping = aes(x="", y = x)) +
  geom_boxplot()
```

(ref:box-case6) Ein erster Boxplot der `x`-Werte.

```{r ggplot-box-case6-2, fig.cap="(ref:box-case6-2)", out.width="80%", warning=FALSE,}
ggplot(dd, aes(x = x)) + geom_histogram(binwidth=0.5, boundary=0)
```

(ref:box-case6-2) Ein Histogramm der `x`-Werte.

```{r}
dd %>% count(cut_width(x, 0.5, boundary = 0))
```

Ähnlich können wir auch mit den `y`- und `z`-Werten verfahren. Es ist leicht, sich die *fraglichen* Datensätze genauer anzuschauen:

```{r}
dd %>% filter(x == 0 | y == 0 | z == 0 )
```

```{r}
dd %>% filter(x > 30 | y > 30 | z > 30 )
```

Als Nächstes wollen wir die *fraglichen* Werte auf `NA` setzen:

```{r}
dd <- dd %>% 
  mutate (x=ifelse(x==0 | x>30, NA, x) ) %>% 
  mutate (y=ifelse(y==0 | y>30, NA, y) ) %>% 
  mutate (z=ifelse(z==0 | z>30, NA, z) )
```

und danach die Daten überprüfen:

```{r}
summary(dd$x)
summary(dd$y)
summary(dd$z)
```

Beim Aufruf von `geom_boxplot()` erhalten wir nun die Warnung: „`Removed 9 rows containing non-finite values (stat_boxplot).`“:

```{r, warning=FALSE, fig.cap="(ref:boxplot1)", out.width="80%"}
dd %>% ggplot(aes(x="", y = x)) + geom_boxplot()
```

(ref:boxplot1) Ein erster Boxplot der bereinigten `x`-Werte.

Zu Dokumentationszwecken speichern wir die fraglichen Datensätze ab und schreiben sie in eine CSV-Datei:

```{r}
dd.na <- dd[!complete.cases(dd),]
dd.na
```

```{r}
write_csv2(dd.na, "diamonds_fraglich1.csv")
```

Danach bereinigen wir unsere Daten, in dem wir alle Datensätze löschen, die einen `NA`-Wert enthalten. Da dies nur einen äußerst geringen Anteil der gesamten Daten betrifft, verlieren wir hierdurch nicht viel Information.

```{r}
dd <- dd %>% drop_na()
```

#### Weitere Ausreißer

Wie man z.B. in Abbildung \@ref(fig:ggplot-box-case6) sieht, gibt es in den `x`-Werten nach oben einige deutliche Ausreißer. Ob dies fehlerhafte oder fragliche Werte sind, können wir ohne spezielles Anwenderwissen nicht beurteilen. Für die weitere Analyse scheint es sinnvoll zu sein, die Zusammenhänge zwischen den `x`- und `y`-Werten genauer zu betrachten. Einen ersten Hinweis erhalten wir über die Korrelation:

```{r}
cor(dd$x, dd$y)
```

Es gibt also einen starken linearen Zusammenhang zwischen den `x`- und `y`-Werten. Dies sieht man auch im folgenden Plot:

```{r cor-x-y, fig.cap="(ref:plot-cor-x-y)", warning=FALSE, out.width="80%"}
ggplot(dd, aes(x = x, y = y)) +
  geom_point(alpha =0.5) +
  geom_smooth(method='lm')
```

(ref:plot-cor-x-y) Zusammenhang der `y`- und `x`-Werte mit einer Ausgleichsgeraden (``ggplot2::geom_smooth()` [@ggplot2]).

Bei diesem Plot haben wir mithilfe von `geom_smooth(method='lm')` eine Ausgleichgerade erzeugt. '`lm`' steht hier für „linear regression“. Im nächsten Abschnitt wollen wir mithilfe linearer Regression untersuchen, wie wir die Ausreißer unterhalb der Geraden herausfiltern.

#### Lineare Regression

Mithilfe linearer Regression können wir die Ausgleichsgerade in Abbildung \@ref(fig:cor-x-y) auch direkt berechnen. Dazu nutzen wir die mächtige Funktion `lm()`:

```{r}
mod_xy <- lm(y ~ 1 + x , data = dd)
```

Der Ausdruck `y ~ x` beschreibt eine Formel (formula) in R. Eine Formel ist ein eigener Datentyp; sie ist typischerweise von der Form `y ~ model`, wobei `model` aus einer Reihe von Variablen (Einflussgrößen) besteht, die die Größe `y` beschreiben und für die entsprechenden Modell-Parameter bestimmt werden sollen (wie zum Beispiel durch Kleinste-Quadrat-Schätzer der Regressionskoeffizienten für lineare Modelle). In der folgenden Tabelle, in der einfache lineare Modelle aufgelistet sind, sind die zu bestimmenden Modell-Parameter: $\alpha$, $\beta$ und $\gamma$. 

Formel         | Modell
---------------|---------------
`y ~ x`        | $y = \beta x + \alpha$
`y ~ x - 1`    | $y = \beta x$
`y ~ x, z`     | $y = \beta x + \gamma z + \alpha$


```{r}
mod_xy
```

Die Funktion `lm()` gibt eine Liste zurück, genauer ein Objekt der Klasse `lm`. In unserem einfachen Fall erhalten wir in der Ausgabe die Steigung und den y-Achsenabschnitt der gefundenen Ausgleichsgeraden. Im Listenelement `coefficients` sind die berechneten Modell-Parameter hinterlegt. In unserem Fall sind dies die Steigung und der y-Achsenabschnitt der berechneten Ausgleichsgeraden.

```{r x-y-ausgleichsgerade, fig.cap="(ref:plot-x-y-gerade)", out.width="80%", warning=FALSE}
alpha <- mod_xy$coefficients[1]
beta <- mod_xy$coefficients[2]

ggplot(dd, aes(x = x, y = y)) +
  geom_point(alpha = 0.5) +
  geom_abline(intercept = beta, slope = alpha, color = "magenta", size = 1) +
  ggtitle("Berechnete Ausgleichsgerade")
```

(ref:plot-x-y-gerade) Zusammenhang der `y`- und `x`-Werte mit berechneter Ausgleichsgerade.

Die *Residuen*, also die Abstände zwischen den Datenpunkten und den jeweils korrespondierenden Punkten auf der Ausgleichsgeraden erhalten wir durch: `dd$y - (beta * dd$x + alpha)`. (Zu einem Datenpunkt mit den Koordinaten (x,y) ist dies der Punkt auf der Ausgleichsgeraden mit derselben x-Koordinate.) Alternativ können wir diese Werte auch über das Objekt `mod_xy` erhalten:

```{r}
residuen_manuell <- dd$y - (beta * dd$x + alpha) # Residuen manuell berechnet
all.equal(as.double(residuen_manuell), as.double(mod_xy$residuals))
```

Die Funktion `lm()` berechnet noch viel mehr. Dies wird deutlich beim Aufruf von `summary(mod_xy)`. Hierdurch erhält man zusätzliche Informationen über die Güte des Schätzers, die Residuen und die daraus abgeleiteten statistischen Kenngrößen (wie Standard-Fehler, t-Test- und F-Test-Werte), auf die wir aber hier nicht weiter eingehen werden: 

```{r}
summary(mod_xy)
```

In unserem Fall sehen wir, dass die Bestimmtheitsmaße `Multiple R-squared` und `Adjusted R-squared` nahe bei 1 liegen; dies bedeutet, dass das gewählte Modell (hier: ein einfaches lineares Modell) sehr gut zu den Daten passt. Dies überrascht nicht, da Abbildung \@ref(fig:cor-x-y) und Abbildung \@ref(fig:x-y-ausgleichsgerade) denselben Schluss nahelegen.

Als Nächstes speichern wir die Residuen in einer neuen Spalte:

```{r}
dd <- dd %>% mutate(res_xy = y - (beta * x + alpha))
```

Im Folgenden wollen wir diejenigen Diamanten kennzeichnen, die bezüglich der Variablen `res_xy` auffällige Werte haben. Hierzu betrachten wir ähnlich wie bei einem Boxplot die Ausreißer:

```{r}
schranke <-  median(dd$res_xy) - 10 * IQR(dd$res_xy)
dd %>% filter( abs(res_xy) > abs(schranke)) %>% count()
```

`IQR(dd$res_xy)` gibt den mittleren Quartilsabstand zurück, entspricht also der Differenz quantile(dd$res_xy, 0.75) - quantile(dd$res_xy, 0.25). Der Faktor 10 wurde hier mehr oder weniger willkürlich gewählt. Wie die obige Ausgabe zeigt, gibt es 29 Ausreißer (beim Faktor 10). In `dd` fügen wir nun eine neue Spalte ein, die die Ausreißer kennzeichnet:

```{r}
dd <- dd %>% mutate(Atypisch = "NONE") %>% 
  mutate(Atypisch = ifelse( abs(res_xy) > abs(schranke), "Shape_xy", Atypisch)) %>% 
  select(nr, Atypisch, everything())

dd$Atypisch <- as.factor(dd$Atypisch)
```

Die auffälligen Diamanten geordnet nach den Residuen sind dann somit:

```{r}
dd %>% filter(Atypisch != "NONE" ) %>% 
   arrange(res_xy)
```

Die Ergebnisse können leicht visualisiert werden:

```{r x-y-ausreisser, fig.cap="(ref:plot-x-y-aus)", warning=FALSE, out.width="80%"}
ggplot(dd, aes(x = x, y = y, color=Atypisch)) +
  geom_point(alpha = 0.5) +
  scale_colour_brewer(palette="Dark2") +
  geom_abline(intercept = alpha, slope = beta,size = 1) +
  ggtitle("Auffällige x-, und y-Werte")
```

(ref:plot-x-y-aus) Zusammenhang der `y`- und `x`-Werte inklusive farbliche Markierung der *Ausreißer*.

#### Vergleich der `x`- und `z`-Variablen

Ähnlich kann nun auch beim Vergleich der `x`- und `z`-Variablen vorgegangen werden. Wie der nächste Plot zeigt, scheint es auch hier Ausreißer zu geben:

```{r x-z-ausreisser, warning=FALSE, fig.cap="(ref:plot-x-z-aus)", out.width="80%"}
ddd <- dd %>% filter(Atypisch == "NONE" )

ggplot(ddd, aes(x = x, y = z)) +
  geom_point(alpha =0.5) +
  geom_smooth(method='lm')
```

(ref:plot-x-z-aus) Zusammenhang der `z`- und `x`-Werte inklusive farbliche Markierung der *Ausreißer*.

Die restliche Analyse der `x`- und `z`-Variablen und der `y`- und `z`-Variablen wird als zusätzliche Übungsaufgabe gestellt. 

### Allgemeiner Überblick

In diesem Kapitel wollen wir kurz verschiedene Möglichkeiten vorstellen, wie man sich relativ schnell einen ersten groben Überblick über einen Datensatz verschaffen kann. Als Beispiel benutzten wir den Datensatz `diamonds` [@ggplot2]. Da `diamonds` ein Tibble ist, ist es leicht, erste Informationen zu erhalten (Für einen normalen Data Frame wäre `str()` die vielleicht bessere Lösung.): 

```{r}
diamonds
```

Informativ ist auch:

```{r}
summary(diamonds)
```

Mithilfe von Korrelationen kann die lineare Abhängigkeit der einzelnen Variablen untersucht werden:

```{r, eval=FALSE}
cor(diamonds)
#R> Fehler in cor(diamonds) : 'x' muss numerisch sein
```


Also besser:

```{r}
d <- diamonds  %>%  select(carat, depth, price,x,y,z)
cor(d) 
```


Für die nächste Grafik in Abbildung \@ref(fig:cor-analyse) wollen wir das R-Paket `GGally` [@GGally] benutzen, das `ggplot2` [@ggplot2] erweitert. Es ist nicht Bestandteil von `tidyverse` [@tidyverse] und muss daher getrennt installiert werden. Aus dem `GGally`-Paket wollen wir lediglich die Funktion `ggpairs()` nutzen, die in einer Matrixform je zwei Spalten vergleicht und grafisch darstellt. Insgesamt werden dabei 10×10 Teilgrafiken automatisch erzeugt. Wird der komplette Datensatz benutzt, dann braucht die Erzeugung dieser Grafik viel Zeit und manche Teilgrafiken sind auch durch die vielen Punkte nicht mehr aussagekräftig. Daher werden für die Erzeugung der Grafik lediglich 5000 zufällig ausgewählte Datensätze zugrunde gelegt (5000 ist hier ein willkürlich gewählter Wert).

```{r cor-analyse, warning=FALSE, fig.cap="(ref:plot-cor-analyse)", out.width="80%", message=FALSE}
diamondsSample <- sample_n(diamonds, 5000)
diamondsSample %>%   
  ggpairs(title = "Diamonds", mapping =ggplot2::aes(alpha = 0.2))
```

(ref:plot-cor-analyse) Mit `ggpairs()` erstellte Auswertung. 

**Bearbeiten Sie folgende Aufgabe:**

d) Erklären Sie die Grafiken in Abbildung \@ref(fig:cor-analyse).