# Spezielle Themen und Fallstudien 

## Fallstudie 1

### Boxplots

*Inhaltliche Voraussetzung*: Boxplot, unteres Quartil, Median, oberes Quartil

Führen Sie folgenden Quelltext aus:

```{r, eval=FALSE}
anzahl <- 8
op <- par(mfrow=c(2,anzahl/2), col="blue") # Grafikeinstellung ändern
n <- 100L
x <- 0:n 
for (i in 0:(anzahl-1)){
  x[n] <- x[n]+10*i
  x[n-1] <- x[n-1]+5*i
  print(paste("i = ",i, ":")) 
  print(summary(x)) 
  boxplot(x, main = paste("i = ",i),   
        xlab = paste("x[n-1] =", x[n-1], ", x[n] =", x[n]))
}
par(op)  # stellt die ursprüngliche Grafikeinstellung wieder her
```


*Erklärungen zum Quelltext:*

+	Durch `par()` können Grafikoptionen gesetzt werden. In unserem Fall werden die nächsten 8 Bilder in einem Plot bestehend aus 2×4 Einzelbildern dargestellt.

+	`paste()` konvertiert die übergebenen Argumente zu Zeichenketten (`character`-Vektoren) und fügt sie zusammen.


Ausgegeben wird:

```{r, echo=FALSE, eval=TRUE}
anzahl <- 8
op <- par(mfrow=c(2,anzahl/2), col="blue") # Grafikeinstellung ändern
n <- 100L
x <- 0:n 
for (i in 0:(anzahl-1)){
  x[n] <- x[n]+10*i
  x[n-1] <- x[n-1]+5*i
  print(paste("i = ",i, ":")) 
  print(summary(x)) 
 # boxplot(x, main = paste("i = ",i),   
  #      xlab = paste("x[n-1] =", x[n-1], ", x[n] =", x[n]))
}
par(op)  # stellt die ursprüngliche Grafikeinstellung wieder her
```

Sie erhalten folgenden Plot:


```{r fallstudie1-boxplots, echo=FALSE, eval=TRUE, fig.cap="Die erzeugten Boxplots."}
anzahl <- 8
op <- par(mfrow=c(2,anzahl/2), col="blue") # Grafikeinstellung ändern
n <- 100L
x <- 0:n 
for (i in 0:(anzahl-1)){
  x[n] <- x[n]+10*i
  x[n-1] <- x[n-1]+5*i
 # print(paste("i = ",i, ":")) 
 # print(summary(x)) 
  boxplot(x, main = paste("i = ",i),   
         xlab = paste("x[n-1] =", x[n-1], ", x[n] =", x[n]))
}
par(op)  # stellt die ursprüngliche Grafikeinstellung wieder her
```

**Beantworten Sie folgende Fragen:**

+	Einen Ausreißer gibt es für $i \geq 3$; für $i \geq 5$ gibt es sogar zwei Ausreißer. Was genau sind Ausreißer? Erklären Sie die unterschiedlichen Bilder.

+ Ist die Breite der Box der Quartilabstand? Wie viel Prozent der Daten „liegen“ in der Box?

+ Wie lang sind die jeweiligen „Whiskers“?

+	Wie müssen Sie den Aufruf von `boxplot()` ändern, so dass es erst bei $i \geq 5$ den ersten und für $i \geq 7$ den zweiten Ausreißer gibt?


**Kurzzusammenfassung**

> - `par()`
> - `paste()`


### MNIST-Bilddaten

Wir wollen das Beispiel aus dem Skript vertiefen, das am Ende des Kapitels 4 besprochen wurde. Grundlage für dieses Beispiel war die MNIST-Datensammlung, die Grauwertbilder der Ziffern von 0 bis 9 in ganz unterschiedlichen handgeschriebenen Varianten enthält und deren Daten wir über `dslabs::read_mnist()` erhalten. 

Zur Erinnerung: Jedes Grauwertbild besteht dabei aus 28×28 Pixeln und jeder Pixelwert liegt zwischen 0 und 255. 

```{r}
ziffern <- mnist$train$images
dim(ziffern) # 60.000 Bilder (28*28 = 784 Pixel pro Bild)
```

```{r}
# Funktion, um die einzelnen Ziffern zu plotten
plotZiffer <- function(ziffern, zeile){
  m <- matrix(ziffern[zeile,], nrow = 28, ncol = 28, byrow = T)
  plot(as.raster(m, max = 255))
}
```

```{r plot-zif, fig.cap="(ref:plot-ziffern)"}
par(mfrow = c(3, 3))
for(z in 1:9){ # Plotten der ersten neun Ziffern
  plotZiffer(ziffern, z)
}
```

(ref:plot-ziffern) Plots der ersten neun Ziffern aus dem Ziffern-Trainingsdatensatz [@dslabs].

Bislang haben wir außer Acht gelassen, dass der Trainings- und Testdatensatz jeweils aus einem eindimensionalen Array namens `labels` bestehen. In `labels` ist gespeichert, welche der zehn Ziffern von den jeweiligen Bildern dargestellt werden.
Das x-te Bild (also `mnist$train$images[x,]`) stellt die Ziffer `labels[x]` dar. Also stellen die ersten neun Bilder die Ziffern 5, 0, 4, 1, 9, 2, 1, 3 und 1 während die letzten neun Bilder die Ziffern 2, 9, 5, 1, 8, 3, 5, 6 und 8 darstellen. Vergleichen Sie die Werte von `labels` mit der vorherigen Abbildung.

```{r}
labels <- mnist$train$labels
labels
```


**Beantworten Sie folgende Fragen:**

a) Bestimmen Sie mithilfe von `labels`, wie viele Bilder es von jeder Ziffer gibt.

```{r, echo=FALSE, eval=FALSE}
table(labels)
```

b) Wie ist die Anzahl an Bildern pro Ziffer verteilt?

c) Extrahieren Sie alle Bilder der Ziffer 3. Plotten Sie die ersten neun extrahierten Bilder der Ziffer 3, sodass Sie folgendes Ergebnis erhalten:

```{r, echo=FALSE, eval=TRUE}
ziffer3 <- ziffern[which(labels == 3),]
```

```{r plot-zif3, fig.cap="(ref:plot-ziffer3)"}
par(mfrow = c(3, 3))
for(x in 1:3){ # Plotten der ersten neun Ziffern
  plotZiffer(ziffer3, z)
}
```

(ref:plot-ziffer3) Plots der ersten neun extrahierten Bilder der Ziffer 3 aus dem Ziffern-Trainingsdatensatz [@dslabs].


## Fallstudie 2

IMDb Internet Movie Database

### imdb_Bewertungen

### wortIndex


## Fallstudie 3

### Wahrscheinlichkeitsverteilungen in R

In den folgenden Abschnitten werden wir auf unterschiedliche Wahrscheinlichkeitsverteilungen zurückgreifen. In der nächsten Tabelle sind die in Base-R verfügbaren Verteilungen aufgelistet. 

Verteilung    | R Bezeichnung  | Zusätzliche Argumente
--------------|----------------|-----------------------
Betan | `beta` | `shape1`, `shape2`, `ncp`
Binomial | `binom` | `size`, `prob`
Cauchy | `cauchy` | `location`, `scale`
Chi-Quadrat $\chi^2$ | `chisq` | `df`, `ncp`
Exponential | `exp` | `rate`
F | `f` | `df1`, `df2`, `ncp` 
Gamma | `gamma` | `shape`, `rate (=1/scale)`
Geometrisch | `geom` | `prob`
Gleichförmig | `unif` | `min`, `max`
Hypergeometrisch | `hyper` | `m`, `n`, `k`
Log-normal | `lnorm` | `meanlog`, `sdlog`
Logistic | `logis` | `location`, `scale`
Negativ binomial | `nbinom` | `size`, `prob`
Normal | `norm` | `mean`, `sd`
Poisson | `pois` | `lambda`
Signed rank | `signrank` | `n`
Student's t | `t`  | `df`, `ncp`
Weibull | `weibull` | `shape`, `scale`
Wilcoxon Rangsumme | `wilcox` | `m`, `n`
Wilcoxon Vorzeichen-Rang | `signrank` | `n`


Vor die aufgelistete R-Bezeichnung (wie norm) kommt noch ein entsprechender Buchstabe (Die folgenden Beipiele beziehen sich auf die Normalverteilung.):

+ `r` für „zufällige“ Daten gemäß der Verteilung. *Beispiel:* `rnorm(10)`

+ `d` für die Dichte. *Beispiel:* `dnorm(x)`

+ `p` für die Verteilungsfunktion. *Beispiel:* `pnorm(x)`

+ `q`	für die Quantilfunktion. *Beispiel:* `qnorm(p)`


### Funktionsplot

In einer `ggplot2`-Grafik kann leicht mit `stat_function()` ein Funktionsplot in einer neuen Ebene hinzugefügt werden. Die zu zeichnende Funktion wird dabei durch das Argument `fun` bestimmt.

```{r ggplot-dnorm, fig.cap="Dichte der Standardnormalverteilung N(0;1)."}
ggplot(data.frame(x = c(-4, 4)), aes(x)) +
  stat_function(fun = dnorm, colour = "red")
```

Statt `dnorm` hätten wir auch eine andere Funktion wie z.B. `sin` oder den Bezeichner einer selbst geschriebenen numerischen Funktion angeben können. Ähnlich leicht können mehrere Ebenen in einer Grafik gleichzeitig angezeigt werden. Als Beispiel verwenden wir die Dichten der $\chi^2$-Verteilung mit unterschiedlichen Freiheitsgraden: 

```{r ggplot-chisq, fig.cap="(ref:plot-chisq)"}
?dchisq 
sizeline <- 1
ggplot(data.frame(x = c(0, 10)), aes(x)) + 
  stat_function(fun = dchisq, args = list(df=1), color = "cyan", size = sizeline) +
  stat_function(fun = dchisq, args = list(df=2), color = "red", size = sizeline) +
  stat_function(fun = dchisq, args = list(df=3), color = "blue", size = sizeline)+
  stat_function(fun = dchisq, args = list(df=4), color = "green3", size = sizeline)+
  labs(title = "Dichten der Chi-Quadrat-Verteilungen", subtitle ="Data Science, J. Willms")
```

(ref:plot-chisq) $\chi^2$-Verteilung mit den Freiheitsgraden $df = \{1, 2, 3, 4\}$.

Wie wir sehen, können in `stat_function()` zusätzliche Argumente für den Funktionsaufruf mithilfe des Arguments `args` in Form einer Liste übergeben werden. Das nächste Beispiel zeigt die Dichten der $t$-Verteilung :

```{r ggplot-t-verteilung, fig.cap="(ref:ggplot-t)"}
sizeline <- 1
ggplot(data.frame(x = c(-4, 4)), aes(x)) + 
  stat_function(fun = dt, args = list(df=1), color = "cyan", size = sizeline) +
  stat_function(fun = dt, args = list(df=2), color = "red", size = sizeline) +
  stat_function(fun = dt, args = list(df=3), color = "blue", size = sizeline)+
  stat_function(fun = dt, args= list(df=4), color = "green3", size = sizeline)+
  labs(title = "Dichten der t-Verteilungen", subtitle ="Data Science, J. Willms") +
  theme_light() 
```

(ref:ggplot-t) Dichte der $t$-Verteilung mit den Freiheitsgraden $df = \{1, 2, 3, 4\}$.

Im letzten Beispielplot haben wir ein anderes „Theme“ benutzt. `ggplot2()` unterstützt standardmäßig acht unterschiedliche „Themes“, mit denen die globalen Eigenschaften der Nicht-Daten-Elemente in einer Grafik gesetzt werden können (siehe `?theme` und `?theme_bw`).


**Bearbeiten Sie folgende Aufgabe:**

Die $\chi^2$-Verteilung ist ein Spezialfall der Gamma-Verteilung. Zeigen Sie, dass Sie Abbildung \ref{fig:plot-chisq} auch mit `dgamma()` statt mit `dchisq()` erzeugen können.


### Histogramme

Wir beginnen mit einem einfachen Datensatz `x`. Wir haben bereits gesehen, dass mithilfe der Funktion `hist()` ein Histogramm erstellt werden kann:

```{r plot-hist, fig.cap="(ref:histplot)"}
set.seed(1)
x = rnorm(50)
h <- hist(x, breaks = 10)
h
```

(ref:histplot) Histogramm des Datensatzes `x` mittels `hist()` erzeugt.


Als Nächstes wollen wir mithilfe von `ggplot()` ein ähnliches Histogramm erstellen und dann nacheinander weitere Ebenen in die Grafik bringen:

```{r ggplot-hist, fig.cap="(ref:ggplothist)"}
library(ggplot2)
ggplot(data.frame(x = x), aes(x)) + 
  geom_histogram(bins=9)   # y: count
```


(ref:ggplothist) Histogramm des Datensatzes `x` mittels `ggplot2` erzeugt.

Überraschenderweise hat das so erzeugte Histogramm eine andere Form. Der Grund hierfür ist, dass die beiden Histogramme auf unterschiedlichen Gruppenaufteilungen basieren. Die Gestalt eines Histogramms hängt sehr wesentlich von der Anzahl der Gruppen („bins“), der einzelnen Gruppenbreiten sowie von der unteren Grenze der ersten Gruppe (bzw. von der oberen Grenze der letzten Gruppe) ab. Im Folgenden wollen wir dies anhand von Beispielen illustrieren.

Mithilfe von `str(h)` sehen wir, wie die Gruppen im ersten Histogramm gebildet worden sind.

```{r}
str(h)
```

