---
title: "Programmierung für statistische Datenanalyse - Übungsblatt 1"
author: "Prof. Dr. Benjamin Buchwitz, Hannah Behrens"
output: pdf_document
date: "`r Sys.Date()`"
biblio-style: authoryear-comp
---

```{r setup, include=FALSE}
knitr::opts_chunk$set(echo = FALSE, attr.source='.numberLines')
```


# Aufgabe 1 (16 P)

a) Was bedeutet *Recycling*? Beschreiben und erklären Sie diesen Begriff in eigenen Worten!

```{r}
# solution:
# periodische Wiederholung der Elemente des kürzeren Vektors, wenn zwei oder mehr Vektoren miteinander "verrechnet" werden sollen, die unterschiedlich lang sind
# Bewertungsvorschlag: 2 P 
```


b) Aus wie vielen Elementen bestehen die Vektoren `y` und `z` jeweils?

    ```{r, echo=TRUE}
    y <- 1:10
    z <- c(22:12, 12:22)
    ```
    
```{r, eval=FALSE}
length(y) # [1] 10
length(z) # [1] 22

# Bewertungsvorschlag: jeweils 1 P pro Längenbestimmtung (2 * 1 P = 2 P)
```
    

c) Gegeben sind vier Fälle (a)-d)), in denen `y` und `z` miteinander verrechnet werden. Begründen Sie, wann *Recycling* vorliegt und wann nicht. Zeigen Sie für alle vier Fälle, wie jeweils der letzte angegebene Wert berechnet wurde.

```{r}
# Bewertungsvorschlag: 
# für Begründung: jeweils 2 P (4 * 2 P = 8 P)
# für die Berechnung des zuletzt angegebenen Werts: jeweils 1 P (4 * 1 P = 4 P)
# insgesamt: 12 P
```


    ```{r, echo=TRUE, warning=FALSE}
    ## Fall a):
    y + z
    ```

```{r}
## Recycling liegt vor; die Elemente von y werden periodisch wiederholt
# y: 1 2 3 4 5 6 7 8 9 10 1 2 3 4 5 6 7 8 9 10 1 2
# z: 22 21 20 19 18 17 16 15 14 13 12 12 13 14 15 16 17 18 19 20 21 22
# letzter Wert: 2 + 22 = 24 (y ist kürzer als z)
```


    ```{r, echo=TRUE, warning=FALSE}
    ## Fall b):
    y * z
    ```

```{r}
## Recycling liegt vor
# y: 1 2 3 4 5 6 7 8 9 10 1 2 3 4 5 6 7 8 9 10 1 2
# z: 22 21 20 19 18 17 16 15 14 13 12 12 13 14 15 16 17 18 19 20 21 22
# letzter Wert: 2 * 22 = 44 (y ist kürzer als z)
``` 


    ```{r, echo=TRUE, warning=FALSE}
    ## Fall c):
    y[1:5] + z[16:20]
    ```

```{r}
## Recycling liegt NICHT vor; die ersten fünf Elemente von y und fünf Elemente von z mit den Indizes 16, 17, 18, 19, 20 werden elementweise miteinander addiert, d.h. keine periodische Wiederholung des Vektors y oder z (hier: beide miteinander verrechneten Vektoren sind gleich lang)
# y: 1 2 3 4 5
# z: 16 17 18 19 20
# 5 + 20 = 25
``` 

    ```{r, echo=TRUE, warning=FALSE}
    ## Fall d):
    y[1:5] + z[15:20]
    ```

```{r}
## Recycling liegt vor
# im Gegensatz zu Fall c) wird auf sechs Elemente von z zugegriffen und diese werden mit den ersten fünf Elementen von y verrechnet; damit die miteinader zu verrechnenden Vektoren gleich lang sind, wird y[1:5] periodisch wiederholt:
# y: 1 2 3 4 5 1
# z: 15 16 17 18 19 20
# 1 + 20 = 21
``` 

\newpage

# Aufgabe 2 (9 P)

Gegeben ist:

```{r, echo=TRUE, eval=FALSE}
x <- c(2, 1:2.5, 3)
x[2] <- 0
x
y <- c(2, 4, c(1:3), 7) 
y[2] <- y[1] + y[2]
y
z <- c(x, y, 8)
z <- c(z, z)
length(z)
```

Was wird in

a) Codezeile 3,

b) Codezeile 6 und

c) Codezeile 9

ausgegeben und wieso? Seien Sie bei Ihrer Begründung ausführlich!

```{r}
# Bewertungsvorschlag: 
# für finalen Rückgabewert: jeweils 1 P für "was wird zurückgegeben?" (3 * 1 P = 3 P)
# für Begründung: jeweils 2 P (3 * 2 P = 6 P)
# insgesamt: 9 P

# Codezeile 3: x = 2, 0, 2, 3
# -> Zu Beginn besteht x aus den Elementen 2, 1, 2 und 3 (durch 1:2.5 werden die Elemente 1 und 2 erhalten (2.5 wird hier "ignoriert", da durch die Notation ":" um 1 hochgezählt wird)), in Codezeile 2 wird das 2. Element von x durch 0 ersetzt --> 2, 0, 2, 3 werden erhalten

# Codezeile 6: y = 2, 6, 1, 2, 3, 7
# -> zu Beginn besteht y aus den Elementen 2, 4, 1, 2, 3 und 7 (durch 1:3 werden 1, 2 und 3 erhalten (siehe vorherige Erklärung)), in Codezeile 2 wird das 2. Element von y, d.h. die 4 durch die Summe aus den ersten beiden Elementen von y, d.h. 2 + 4 substituiert, weshalb: 2, 6, 1, 2, 3, 7 folgt

# Codezeile 9: length(z) = 22
# -> zu Beginn (Zeile 8) besteht z aus den Elementen von x (Codezeile 3) und y (Codezeile 6) und der Zahl 8, weshalb folgt: 2, 0, 2, 3, 2, 6, 1, 2, 3, 7, 8; in Codezeile 8 werden die Elemente von z einmal periodisch wiederholt, sodass für z resultiert: 2, 0, 2, 3, 2, 6, 1, 2, 3, 7, 8, 2, 0, 2, 3, 2, 6, 1, 2, 3, 7, 8; entsprechend besteht z aus insgesamt 22 Elementen, was in Zeile 9 abgefragt wird
```


# Aufgabe 3 (12 P)

Mittels `rnorm(100)` werden 100 normalverteilte Zufallszahlen erzeugt. 

a) Welchen Mittelwert $\mu$ und welche Standardabweichung $\sigma$ besitzen diese *Zufallszahlen*? Was müssen Sie tun, um eine Antwort auf diese Frage zu erhalten?

```{r}
# Bewertungsvorschlag:
# Was müssen Sie tun? Manual-Eintrag anschauen: 1 P
# Werte von mu und sigma: jeweils 0,5 P (2 * 0,5 P = 1 P)
# insgesamt: 2 P
```


b) Erzeugen Sie einen Vektor `x`, der aus 100 normalverteilten Zufallszahlen mit $\mu = 1$ und $\sigma = 0,5$ besteht. Setzen Sie `set.seed(1)`.

```{r}
# solution:
set.seed(1)
x <- rnorm(100, mean = 1, sd = 0.5)
# Bewertungsvorschlag: 1 P
```


c) Beträgt das arithmetische Mittel von `x` *wirklich* 1 und die Standardabweichung 0,5? Geben Sie die Werte gerundet auf fünf Nachkommastellen an!

```{r, eval=FALSE}
# Bewertungsvorschlag:
round(mean(x), 5) # 1 P
round(sd(x), 5)  # 1 P

# Antwortsatz (Nein, das arithmetische Mittel von x beträgt nicht exakt 1 und die Standardabweichung nicht 0,5.): 1 P
# insgesamt: 3 P
```


d) Erzeugen Sie basierend auf den Vorgaben in Aufgabe 3b) anstelle von 100 Zufallszahlen jeweils 1.000 und 10.000 normalverteilte Zufallszahlen und benennen Sie die Vektoren `x2` und `x3`. Setzen Sie `set.seed(1)`. Berechnen Sie erneut jeweils das arithmetische Mittel und die Standardabweichung (auf fünf Nachkommastellen gerundet angeben). Was stellen Sie fest? Welche (statistische) Erklärung haben Sie hierfür?

```{r}
# Bewertungsvorschlag: 
set.seed(1)
x2 <- rnorm(1000, mean = 1, sd = 0.5) # 1 P
x3 <- rnorm(10000, mean = 1, sd = 0.5) # 1 P
```

```{r, eval=FALSE}
# Berechnung: 2 P
round(mean(x2), 5)
round(sd(x2), 5)
round(mean(x3), 5)
round(sd(x3), 5)
```

```{r}
# solution:
# mit größer werdender Stichprobengröße: mu und sigma nähern sich dem "wahren" Wert mu bzw. sigma an (Feststellung: 1 P)
# statistische Begründung: Eigenschaften eines Schätzers: Konsistenz (1 P)
# insgesamt: 6 P
```

\newpage

# Aufgabe 4 (10 P)

a) Schreiben Sie eine Funktion namens `standardabweichung()` mit dem Argument `x` (ein Vektor) sowie dem Rückgabewert `sigma`, die die Standardabweichung nach folgender Gleichung berechnet:

$$ \sigma = \sqrt{\frac{1}{n} \sum_{i = 1}^n (x_i - \bar{x})^2}. $$


```{r}
standardabweichung <- function(x){
  n <- length(x)
  xquer <- mean(x)
  sigma <- sqrt((1/n) * sum((x - xquer)^2))
  return(sigma)
}
# Bewertungsvorschlag: 2 P
```

b) Um was für einen Datentyp handelt es sich beim Rückgabewert der Funktion `standardabweichung()` und warum?

```{r, eval=FALSE}
sigma <- standardabweichung(c(1:10)) # e.g.
typeof(sigma) # numeric; double; Fließkommazahl
# Bewertungsvorschlag: 1 P für den Datentyp
# 1 P für die Begründung (Rückgabewert muss numerisch sein, da sigma auf den Elementen (diese sind numerisch) des Vektors x basiert)
# insgesamt: 2 P
```


c) Wenden Sie Ihre Funktion `standardabweichung()` auf die Vektoren `x`, `x2` und `x3` aus Aufgabe 3 an. Geben Sie die Werte auf fünf Nachkommastellen genau an.\newline
Erhalten Sie die gleichen Werte für $\sigma$, wenn Sie `standardabweichung()` anstelle von `sd()` für die Berechnung nutzen? Falls nein, worin besteht der Unterschied zwischen diesen beiden Funktionen und was hat er zu bedeuten? (*Hinweis:* Es ist **nicht** das Argument `na.rm` gemeint!)

```{r, eval=FALSE}
# Vektor x
round(standardabweichung(x), 5)
round(sd(x), 5) # wurde in Aufgabe 3 bereits berechnet
# Vektor x2
round(standardabweichung(x2), 5)
round(sd(x2), 5) # wurde in Aufgabe 3 bereits berechnet
# Vektor x3
round(standardabweichung(x3), 5)
round(sd(x3), 5) # wurde in Aufgabe 3 bereits berechnet

# Bewertungsvorschlag:
# Anwendung der selbst implementierten Funktion auf die drei Vektoren: jeweils 1 P (3 * 1 P = 3 P)
# Antwortsatz, ob die gleichen Werte erhalten werden: 1 P
# Unterschied: in Faktor (1/n) bzw. (1/(n-1)): 1 P
# Bedeutung: Eigenschaft von Schätzern: (1/(n-1)): unbiased Schätzer: 1 P 
# insgesamt: 6 P
```


# Aufgabe 5 (6 P)

Gegeben ist der Vektor `eur`, der fiktive Euro-Beträge enthält:

```{r, echo=TRUE, eval=TRUE}
eur <- c(123, 450, 300, 266, 321, 324, 255, 267, 220, 202, 124)
```

Die Funktion `eur_text()` gibt für Vektorelemente mit spezifischen Eigenschaften folgenden Text aus:

```{r, eval=TRUE}
eur_text <- function(eur){
  for(idx in 1:length(eur)){
  if(eur[idx] > 255){
    print(paste("Sie haben ", eur[idx], " Euro gespart. Glückwunsch!"))
  }
  }
}

eur_text(eur)

# Bewertungsvorschlag: 6 P

# mögliche Lösungen: Vektor filtern (ohne if-Bedingung)

# solution 2 (von bchwtz):
# eur <- c(123,43,777,636,111,3637,939390)
# eur_txt <- function(eur){
#  eur <- eur[eur > 255]
#  txt <- paste('[1] "Sie haben', eur, 'Euro gespart. Glückwunsch!\n')
#  cat(txt)
# }
# eur_txt(eur)
```

Wie könnte der Code der Funktion `eur_text()` aussehen? Implementieren Sie eine mögliche Funktion `eur_text()` und wenden Sie diese auf den Vektor `eur` an. **Hinweis:** `paste()`.

\newpage

# Aufgabe 6 (4 P)

Was bedeuten die Begriffe *Syntax* und *Semantik* und worin unterscheiden Sie sich? Erklären Sie beide Begriffe anhand des folgenden Beispiels und seien Sie ausführlich:

```{r, echo=TRUE}
set.seed(1)
x <- rnorm(10)
xquer <- mean(x)
v <- 0
n <- length(x)

for(idx in 1:n){
  v <- v + (x[idx] - xquer)^2
}

(1/(n - 1)) * v
```

```{r, echo=FALSE}
## solution: Syntax = "Grammatik" z.B. '+' für Addition

## Semantik = Bedeutung; quadrat. Abweichungen werden summiert und durch n-1 dividiert (Varianz)

# Bewertungsvorschlag: 2 P für jede Definition (2 * 2 P = 4 P)
```


# Aufgabe 7 (18 P)

Gegeben sind die folgenden drei Fälle (a)--c)) bzw. drei Code-Ausschnitte. Entscheiden Sie für jeden Fall, ob die integrierte `for`- oder `while`-Schleife und ggf. die Verzweigung notwendig ist (sind) oder ob durch Veränderung des Codes auf die entsprechende Schleife und ggf. die Verzweigung verzichtet werden kann. Begründen Sie Ihre Entscheidung.\newline
Wenn auf die Schleife und ggf. auf die Verzweigung verzichtet werden kann, geben Sie einen entsprechenden alternativen Code an. Ändern Sie nur so viel wie nötig!
*Hinweis:* Schauen Sie sich Abschnitt 4.2.1 in den Vorlesungsunterlagen \url{https://bchwtz.github.io/bchwtz-rprg/} an.

```{r, echo=TRUE, eval=FALSE}
# Fall a):

set.seed(5)
v <- round(sample(x = seq(1, 100, by = 0.1), size = 25, replace = TRUE))
vres <- v
vi <- 1:length(v)

for(e in vi){
  if((v[e] %% 2) != 0){
    vres[e] <- v[e] + 1
  }else{
    vres[e] <- v[e]
  }
}
vres
```

\newpage

```{r, eval=FALSE}
# Fall a) - solution:
# 
# Ja, auf die for-Schleife und die Verzweigung kann verzichtet werden!
# Vereinfachung: 
set.seed(5)
v <- round(sample(x = seq(1, 100, by = 0.1), size = 25, replace = TRUE))
vres2 <- v

vres2[(vres2 %% 2) != 0] <- vres2[(vres2 %% 2) != 0] + 1
# sum(vres2 != vres)
```


```{r, echo=TRUE, eval=FALSE}
# Fall b):

x <- seq(from = -4, to = 4, by = 0.1)
sigma <- 1
mu <- 1
y <- 0

for(idx in 1:length(x)){
  factor1 <- (1/sqrt(2 * pi * sigma^2))
  factor2 <- exp(-(x[idx] - mu)^2 /(2 * sigma^2))
  res <- factor1 * factor2
  y <- c(y, res)
}
y <- y[-1]
y
```

```{r}
# Fall b) - solution:

x <- seq(from = -4, to = 4, by = 0.1)
sigma <- 1
mu <- 1
factor1 <- (1/sqrt(2 * pi * sigma^2))

y2 <- factor1 *  exp(-(x - mu)^2 /(2 * sigma^2))

# For-Schleife kann weggelassen werden; alternativer Code notwendig
# sum(y != y2)
# sum(y != dnorm(x, mean = 1, sd = 1))
#R> 0
```


```{r, echo=TRUE, eval=FALSE}
# Fall c):

x <- seq(from = 4, to = 0, by = -0.1)
sigma <- 1
mu <- 1
y <- 0
idx <- 1

while(x[idx] >= 2){
  factor1 <- (1/sqrt(2 * pi * sigma^2))
  factor2 <- exp(-(x[idx] - mu)^2 /(2 * sigma^2))
  res <- factor1 * factor2
  y <- c(y, res) 
  idx <- idx + 1
}
y <- y[-1]
y
```



```{r, eval=FALSE}
# Fall c) - solution (advanced):

x <- seq(from = 4, to = 0, by = -0.1)
sigma <- 1
mu <- 1
factor1 <- (1/sqrt(2 * pi * sigma^2))

y2 <- factor1 *  exp(-(x[x >= 2] - mu)^2 /(2 * sigma^2))

# x2 <- seq(from = 4, to = 2, by = -0.1)

# sum(y != y2)
# Schleife kann weggelassen werden, aber irgendeine Form von Abfrage
# alternativer Code notwendig:
```

```{r}
# Bewertungsvorschlag:

# für begründete Entscheidung: jeweils 3 P (da vorheriges Verständnis des Codes notwendig ist) (3 * 3 P = 9 P)
# alternativer Code für jeden der drei Fälle: jeweils 3 P (3 * 3 P =  9 P)
# insgesamt: 18 P
```


