---
title: "Programmierung fﾃｼr statistische Datenanalyse - ﾃ彙ungsblatt 2"
author: "Prof. Dr. Benjamin Buchwitz"
output: pdf_document
date: "`r Sys.Date()`"
biblio-style: authoryear-comp
---

```{r setup, include=FALSE}
knitr::opts_chunk$set(echo = FALSE, attr.source='.numberLines')
```


**Hinweis:** Dem Argument `FUN` innerhalb der `*apply()`-Funktionen kﾃｶnnen auch anonyme Funktionen\newline (`FUN = function(...){...}`) ﾃｼbergeben werden.

# Aufgabe 1 (11 P)

Gegeben ist folgender Vektor `x`.

```{r, echo=TRUE}
x <- c(1:3, c(7.3:4), c(2, c(8:9)))
```

a) Wie werden durch die folgende Codezeile die angezeigten Ergebnisse erhalten und wieso? Seien Sie so ausfﾃｼhrlich wie mﾃｶglich und nehmen Sie dabei Bezug auf *Recycling*.

    ```{r, echo=TRUE, eval=TRUE}
    x[x >= 3 & x < 7.3 & (x %% 2) != 0]
    ```
    
```{r, echo=FALSE}
# solution:
# 1. Schritt:
# durch Recycling: aus dem skalaren Wert 3 wird der Vektor (3, 3, 3, 3, 3, 3, 3, 3, 3, 3) (length(x) = 10)
# durch Recycling: aus dem skalaren Wert 7.3 wird der Vektor (7.3, 7.3, 7.3, 7.3, 7.3, 7.3, 7.3, 7.3, 7.3, 7.3) (length(x) = 10)
# durch (x %% 2) != 0: alle ungeraden Zahlen
# 2. Schritt:
# 2.1 aus dem Vergleich x >= 3 resultiert: FALSE FALSE  TRUE  TRUE  TRUE  TRUE  TRUE FALSE  TRUE  TRUE
# 2.2 aus dem Vergleich x < 7.3 resultiert: TRUE  TRUE  TRUE FALSE  TRUE  TRUE  TRUE  TRUE FALSE FALSE
# 2.3 aus dem Vergleich (x %% 2) != 0 resultiert: TRUE FALSE  TRUE  TRUE  TRUE  TRUE  TRUE FALSE FALSE  TRUE
# 3. Schritt aus x >= 3 & x < 7.3 & (x %% 2) != 0 folgt: FALSE FALSE  TRUE FALSE  TRUE  TRUE  TRUE FALSE FALSE FALSE
# 4. Schritt: Die entsprechenden Werte von x lauten: 3.0 6.3 5.3 4.3

# Bewertungsvorschlag:
# auf jede Bedingung einzeln eingehen: 2 P (3 * 2 P = 6 P)
# auf insgesamte Bedeutung (Kombination der Bedingung und eckige Klammer eingehen): 2 P

# insgesamt: 8 P
```

b) Erhalten Sie das gleiche Ergebnis wie in a), wenn Sie die Reihenfolge der in den eckigen Klammern angegebenen Abfragen vertauschen? Begrﾃｼnden Sie Ihre Entscheidung und geben Sie ein Code-Beispiel an.

```{r, eval=FALSE}
# solution:
x[(x %% 2) != 0 & x >= 3 & x < 7.3]

x[x < 7.3 & (x %% 2) != 0 & x >= 3]
# Code-Beispiel: 1 P
# Antwort (nein): 1 P
# Begrﾃｼndung: 1 P

# insgesamt: 3 P
```


# Aufgabe 2 (9 P)

Gegeben sind die Variablen `x`, `y` und `z`. Um welche Datentypen handelt es bei `x`, `y` und `z`?

```{r, echo=TRUE}
x <- TRUE
y <- "TRUE"
z <- 1.2
```

```{r}
# solution:
x <- TRUE # logical
y <- "TRUE" # character
z <- 1.2 # double (numeric)
```

Um welche Datentypen handelt es bei den folgenden Vektoren `v1`, `v2`, `v3` und `v4`? Was kﾃｶnnen Sie daraus schlieﾃ歹n? Erklﾃ､ren Sie in diesem Zusammenhang den Begriff *Coercion*, indem Sie Sﾃ､tze dazu schreiben als auch eine Skizze anfertigen. 

```{r, echo=TRUE}
v1 <- c(TRUE, 1.2) 
v2 <- c(TRUE, "TRUE")
v3 <- c(1.2, "TRUE")
v4 <- c(TRUE, "TRUE", 1.2)
```

```{r}
# solution:
v1 <- c(TRUE, 1.2) # double (numeric)
v2 <- c(TRUE, "TRUE") # character
v3 <- c(1.2, "TRUE") # character
v4 <- c(TRUE, "TRUE", 1.2) # character
# logical -> numeric -> character (from more specific to more general)
# Bewertungsvorschlag:
# Datentyp: jeweils: 0.5 P (4 * 0.5 P = 2 P + 3 * 0.5 P = 3.5 P)
# Schlussfolgerung: 1.5 P 
# Coercion (ausformulierte Sﾃ､tze): 2 P (specific --> generic, automatische Umwandlung der Datentypen in R)
# Skizze: 2 P
```

# Aufgabe 3 (14 P)

a) Beschreiben und erklﾃ､ren Sie, was der folgende Code ausfﾃｼhrt: Benennen Sie das mathematische Konzept. Unterstﾃｼtzen Sie Ihre Beobachtungen durch Rechnungen in \LaTeX-Notation.\newline
Beantworten Sie dabei folgende Fragen:

    + Welcher Klasse gehﾃｶrt das Objekt `A3` an?

    + Wie sieht `A3` aus?

    + Wie wird `A3` erhalten? 


    ```{r, echo=TRUE, eval=FALSE}
    a1 <- c(1, 2, 3, 4, 5, 6)
    A1 <- matrix(a1, nrow = 2, ncol = 3, byrow = TRUE)

    a2 <- c(1, 2, 4, 6, 8, 9, 7, 4, 2, 1, 3, 0)
    A2 <- matrix(a2, nrow = 3, ncol = 4, byrow = TRUE)
    nr <- nrow(A1)
    rr <- ncol(A2)
    A3 <- matrix(NA, nrow = nr, ncol = rr)

    for(n in 1:nr){
      for(r in 1:rr){
        A3[n, r] <- sum(A1[n,] * A2[,r])
      }
    }

    A3
    ```

```{r}
## Matrixmultiplikation: entspricht %*%

# Bewertungsvorschlag:
# class(A3): matrix, array: 1 P
# A3: 2x4-Matrix mit folgenden Werten...: 1 P
# wie wird A3 erhalten: Code erklﾃ､ren (2 Matrizen (A1 und A2) (1 P), die miteinander multipliziert werden) (auf Bedeutung der Indizes eingehen: 1 P, Matrixmultiplikation: 1 P) und Rechnung: 2 P
# insgesamt: 7 P
```

b) Schreiben Sie den Code in Aufgabe 3a) in Form einer Funktion auf. Geben Sie der Funktion einen *geeigneten* Namen. Wenden Sie dann die Funktion auf die folgenden Objekte `X` und `Y` an. Welches Ergebnis bzw. welchen Rﾃｼckgabewert (strukturell und inhaltlich gesehen) erwarten Sie nach Anwendung der Funktion auf die Objekte `X` und `Y` und wieso?

    ```{r, eval=TRUE, echo=TRUE}
    X <- matrix(c(1, 2, 4, 5, 6, 7, 8, 9, 2), nrow = 3, ncol = 3)
    Y <- matrix(c(9, 2, 1, 3, 3, 3, 4, 5, 6), nrow = 3, ncol = 3)
    ```

```{r}
matrixMultiplikation <- function(X, Y){
  nr <- nrow(X)
  mc <- ncol(Y)
  rr <- ncol(Y)
  A3 <- matrix(NA, nrow = nr, ncol = rr)

  for(n in 1:nr){
    for(r in 1:rr){
      A3[n, r] <- sum(X[n,] * Y[,r])
    }
  }
  return(A3)
}
```

```{r}
# solution:

# Bewertungsvorschlag:

# fﾃｼr "geeignete" Namensgebung: 1 P
# Funktion(skﾃｶrper): Argumente (1 P), Rﾃｼckgabewert (1 P) = 2 P
# fehlerfreie Anwendung der Funktion auf Objekte X und Y: 1 P
# Erwartung des Rﾃｼckgabewerts (strukturell: 1 P und inhaltlich: 1 P = 2 P) + Begrﾃｼndung: 1 P
# insgesamt: 7 P
```

```{r, eval=FALSE}
matrixMultiplikation(X, Y)

# X %*% Y
```

\newpage

# Aufgabe 4 (20 P)

a) Reproduzieren Sie folgende Datenstruktur in R und benennen Sie diese `Arr`. 

    ```{r, eval=TRUE}
    a1 <- 1:9
    a2 <- 9:1
    a3 <- rep(3, 9)
    a4 <- a1 + a3
    values <- c(a1, a2, a3, a4)
    Arr <- array(values, dim = c(3, 3, 4))
    Arr
    ```

```{r, echo=FALSE}
# Bewertungsvorschlag:
# fﾃｼr jede Matrix in Arr: 1 P (4 * 1 P = 4 P) 
```


b) Aus wie vielen Elementen (Werten) besteht `Arr`? Nutzen Sie hierfﾃｼr eine *geeignete* Abfragemﾃｶglichkeit in R.

```{r, eval=FALSE}
length(Arr)
# Abfrage: 1 P
# Antwortsatz: 1 P
```


c) Aus wie vielen Dimensionen besteht `Arr`? Nutzen Sie hierfﾃｼr eine *geeignete* Abfragemﾃｶglichkeit in R.

```{r, eval=FALSE}
dim(Arr) # 3 # length(dim(Arr))
# Abfrage: 1 P
# Antwortsatz: 1 P
```


d) Aus wie vielen Elementen besteht die 3. Dimension? Nutzen Sie hierfﾃｼr eine *geeignete* Abfragemﾃｶglichkeit in R.

    ```{r, eval=FALSE}
    dim(Arr)[3]
    # Abfrage: 1 P
    # Antwortsatz: 1 P
    ```

e) Bennen Sie die Zeilennamen jeder Matrix in `Arr` in "r1", "r2" und "r3" und die Spaltennamen entsprechend in "c1", "c2" und "c3" um, sodass folgendes Ergebnis erhalten wird: 

    ```{r}
    rownames(Arr) <- c("r1", "r2", "r3")
    colnames(Arr) <- c("c1", "c2", "c3")
    Arr
    # Bewertungsvorschlag: 
    # fﾃｼr richtige Zeilennamen: 1 P
    # fﾃｼr richtige Spaltennamen: 1 P
    ```

f) Greifen Sie nun per Namen auf die 3. Spalte **jeder** in `Arr` gespeicherten Matrix **in einem Aufruf** zu. Benennen Sie das Ergebnis `Arr3c`.

    ```{r}
    Arr3c <- Arr[,"c3",] # per Namen: 1 P, ein Aufruf: 1 P
    #Arr3c
    # Bewertungsvorschlag: 2 P
    ```

g) Modifizieren Sie `Arr3c`, sodass `Arr3c` wie folgt aussieht:

    ```{r, eval=TRUE}
    colnames(Arr3c) <- c("M1", "M2", "M3", "M4")
    rownames(Arr3c) <- c("c3.1", "c3.2", "c3.3")
    Arr3c
    # Bewertungsvorschlag: 
    # fﾃｼr richtige Zeilennamen: 1 P
    # fﾃｼr richtige Spaltennamen: 1 P
    # insgesamt: 2 P
    ```

h) Wie ist `Arr3c` bezﾃｼglich seiner Zeilen und Spalten inhaltlich aufgebaut?

```{r}
# Bewertungsvorschlag: 
# Bedeutung der Zeilen erklﾃ､ren: 1 P
# Bedeutung der Spalten erklﾃ､ren: 1 P
```


i) Tauschen Sie die in `Arr3c` angegebenen Werte durch die Elemente aus `LETTERS` aus, wenn Sie die Elemente in `Arr3c` als Indizes auffassen. Nutzen Sie hierfﾃｼr die Funktion `apply()`.\newline
*Hinweise:* Dem Argument `FUN` kann eine anonyme Funktion ﾃｼbergeben werden. Gegebenenfalls sind Zeilen- und/oder Spaltennamen im Nachgang anzupassen.

    ```{r}
    ArrLetters <- apply(Arr3c, 2, FUN = function(x){LETTERS[x]})
    rownames(ArrLetters) <- rownames(Arr3c)
    ArrLetters
    # Bewertungsvorschlag: 
        # Nutzung der apply-Funktion fﾃｼr "Austausch" der Elemente: 1 P
        # fﾃｼr richtige Zeilen- und Spaltennamen: 1 P
    # insgesamt: 2 P
    ```

\newpage

# Aufgabe 5 (21 P)

a) Sie erhalten folgende Informationen ﾃｼber eine Datenstruktur namens `Brr`:

```{r, eval=TRUE}
set.seed(10)
x <- sample(seq(0, 50, by=0.01), size = 100, replace = TRUE)
Brr <- array(x, dim = c(4, 5, 5))
```

    ```{r, echo=TRUE, eval=TRUE}
    dim(Brr)
    ```


    Was kﾃｶnnen Sie ﾃｼber diese Datenstruktur aussagen? Diskutieren Sie, ob es sich bei dieser Datenstruktur um eine Matrix handelt. 
    
    ```{r}
# Bewertungsvorschlag:
# Erlﾃ､uterung jeder Dimension: 0.5 P (3 * 0.5 P = 1.5 P)
# fﾃｼr "richtige" Antwort, ob Matrix ja oder nein: 1 P 
# Begrﾃｼndung: 1.5 P (direkt keine Matrix, da 3 Dimensionen, aber kann in Matrizen aufgesplittet werden)
# insgesamt: 4 P
```


b) Gegeben ist folgender Array:

    ```{r, echo=TRUE, eval=TRUE}
    set.seed(10)
    x <- sample(seq(0, 50, by = 0.01), size = 100, replace = TRUE)
    Ar <- array(x, dim = c(5, 5, 4))
    ```

    b.1) Bestimmen Sie die spaltenweisen Summen (Spaltensummen) fﾃｼr die 1. Matrix von `Ar` und benennen Sie diesen Vektor `apcsum`. Nutzen Sie die `apply()`-Funktion.

```{r, eval=TRUE}
matrix1 <- Ar[, , 1] # 1 P
apcsum <- apply(X = matrix1, MARGIN = 2, FUN = sum) # 1 P
# Bewertungsvorschlag: insgesamt 2 P 
```

    b.2) Welche Funktion kennen Sie, um die Spaltensummen der 1. Matrix von `Ar` zu bestimmen? Wenden Sie diese auf die 1. Matrix von `Ar` an und benennen Sie diesen Vektor `csum`. (*Hinweis:* Es ist keine `apply()`-Funktion gemeint.)

```{r, eval=TRUE}
csum <- colSums(matrix1) 
# Nennung der Funktion: 1 P
# Anwendung der Funktion: 1 P
```
      
    b.3) Testen Sie in R, ob `apcsum` und `csum` identisch sind und begrﾃｼnden Sie das Ergebnis.
    
```{r, eval=FALSE}
identical(apcsum, csum) # 1 P
# Begrﾃｼndung: 1 P
# insgesamt: 2 P
```
    
    b.4) Bestimmen Sie fﾃｼr jede Matrix in `Ar` ihre Determinante. Verwenden Sie dazu die `apply()`-Funktion und schreiben Sie das Ergebnis in einen Vektor.

```{r, eval=FALSE}
app_det <- apply(X = Ar, MARGIN = 3, FUN = det) # 1 P
```


    b.5) Welche Funktion nutzen Sie, wenn die gleichen Werte wie in b.4) erhalten werden sollen, es sich jedoch beim Rﾃｼckgabewert um eine Liste handeln soll? Wenden Sie die von Ihnen gewﾃ､hlte Funktion an und ﾃｼberprﾃｼfen Sie die Klasse Ihres Rﾃｼckgabewerts. Kﾃｶnnen Sie die Funktion `sapply()` hierfﾃｼr nutzen? Begrﾃｼnden Sie Ihre Entscheidung.
    
```{r, eval=FALSE}
sAr <- apply(X = Ar, MARGIN = 3, FUN = det, simplify = FALSE) 
class(sAr)
# Nennung der Funktion: 1 P
# Anwendung der Funktion: 1 P
# ﾃ彙erprﾃｼfung der Klasse: 1 P
# "richtige" Antwort: 1 P
# Begrﾃｼndung: 1 P 
# insgesamt: 5 P
```

    b.6) In b.1) haben Sie die Spaltensummen fﾃｼr die 1. Matrix in `Ar` bestimmt. Bestimmen Sie die Spaltensummen fﾃｼr **jede** in `Ar` gespeicherte Matrix unter Verwendung der `apply()`-Funktion (eine Codezeile). Welcher Klasse gehﾃｶrt der Rﾃｼckgabewert an und wie ist dieser inhaltlich (Spalten und Zeilen) und strukturell aufgebaut?

```{r, eval=FALSE}
Ar_sums <- apply(X = Ar, MARGIN = 3, FUN = function(x){apply(x, MARGIN = 2, FUN = sum)}) # 2 P (je 1 P fﾃｼr jede Anwendung von apply)
class(Ar_sums)
Ar_sums
# Klasse: 1 P
# inhaltlicher und struktureller Aufbau (Zeilen und Spalten erlﾃ､utern): 2 P
# insgesamt: 5 P
```
