---
title: "Programmierung für statistische Datenanalyse - Übungsblatt 4"
author: "Prof. Dr. Benjamin Buchwitz"
output: pdf_document
date: "`r Sys.Date()`"
bibliography: references_rprg_ex.bib
biblio-style: authoryear-comp
---

```{r setup, include=FALSE}
knitr::opts_chunk$set(echo = FALSE, attr.source='.numberLines')
library(dplyr)
library(ggplot2)
library(plotly)
```

# Aufgabe 1 (13 P)

Diese Aufgabe basiert auf dem `airquality`-Datensatz aus dem R-Paket `datasets` [@R]. Machen Sie sich als Erstes mit dem Datensatz vertraut (siehe `?airquality`).

a) Gegeben ist folgender Code, wobei die angewandten Funktionen hauptsächlich aus dem `dplyr`-Paket [@dplyr] stammen:

    ```{r, echo=TRUE}
    air_filter <- filter(airquality, Month %in% c(7:9), Temp >= 80)
    air_select <- select(air_filter, Solar.R, Wind, Temp, Month, Day)
    air_mutate <- mutate(air_select, Temp_C = (Temp - 32)*(5/9))
    air_arrange <- arrange(air_mutate, desc(Temp_C))
    ```
    
    Beachten Sie dabei folgende Gleichung:
    
    $$ Celsius\text{ }(^{\circ} C) = (^{\circ} F - 32) / 1.8,$$
    
    wobei es sich bei $^{\circ}F$ um Grad Fahrenheit handelt. [@NIST2021]
    
    Schreiben Sie den Code um, indem Sie den Pipe-Operator nutzen, ohne die Zwischenschritte in separate Variablen zu schreiben. Benennen Sie das insgesamte Ergebnis `air_Temp_C`. 

```{r, eval=FALSE}
# solution:
air_Temp_C <- airquality %>%
  filter(Month %in% c(7:9), Temp >= 80) %>%
  select(Solar.R, Wind, Temp, Month, Day) %>%
  mutate(Temp_C = (Temp - 32)*(5/9)) %>%
  arrange(desc(Temp_C)) 
# Bewertungsvorschlag: für jede Codezeile: 0.5 P (5 * 0.5 P = 2.5 P)
# Benennung: air_Temp_C: 0.5 P
# insgesamt: 3 P
```

b) Nachdem Sie den Code in a) *umgeschrieben* haben, beschreiben Sie, welche Werte `air_Temp_C` enthält und wie `air_Temp_C` erzeugt wurde. Achten Sie dabei darauf, die Variablen im Sachkontext zu gebrauchen.

```{r}
# Bewertungsvorschlag:
# für jeden Schritt: 1 P (4 * 1 P) = 4 P
# Schritte: 1. filtern der Monate, die Juli, August und September entsprechen und Temperaturen größer gleich 80 Grad Fahrenheit betragen
# 2. Variablen Solarstrahlung, Windgeschwindigkeit, Temperatur, Monat (numerisch) und Tag selektieren
# 3. eine Variable namens Temp_C hinzufügen, die die Temperatur in Grad Celsius beinhaltet (Transformation basierend auf der Variablen Temp; Umrechnung von Grad Fahrenheit in Grad Celsius)
# 4. absteigendes Sortieren nach Grad Celsius
```


c) Nach Durchführung der Codezeilen 1--2 des in a) angegebenen Codes wird `air_select` erhalten:

    ```{r, echo=TRUE}
    head(air_select)
    ```

    Wie kann der Aufruf der Funktion `select()` in der 2. Codezeile *verkürzt* werden, sodass der gleiche Rückgabewert für `air_select` erhalten wird? Beschreiben Sie dies kurz in eigenen Worten und setzen Sie dies um! *Hinweise:* Es ist **nicht** der Pipe-Operator gemeint! Inklusion vs. Exklusion.
    
```{r}
# solution:
# select(- Ozone)
# air_select <- select(air_filter, -Ozone)
# Antwort (beschreiben in eigenen Worten) (indem nicht notiert wird, welche Variablen selektiert werden wie in a), sondern durch Angabe, welche Variablen nicht selektiert werden): 1 P
# Umsetzung: 1 P
# insgesamt: 2 P
```
    

d) Was ist der Unterschied zwischen den Funktionen `dplyr::mutate()` und `dplyr::transmute()` hinsichtlich des erhaltenen Ergebnisses? Beschreiben Sie dies in eigenen Worten und wenden Sie `mutate()` und `transmute()` beispielhaft auf `air_Temp_C` an, um den Unterschied zu illustrieren.

```{r}
# Bewertungsvorschlag (auf jede Funktion eingehen: jeweils 1 P) 2 P
# Anwendung jeder der beiden Funktionen: je 1 P (2 * 1 P = 2 P)
# insgesamt: 4 P
```


# Aufgabe 2 (5 P)

Beschreiben und erklären Sie in eigenen Worten, wie grundsätzlich Plots, die auf dem R-Paket `ggplot2` [@ggplot2] basieren, erzeugt werden. Verwenden Sie dabei u.a. die Begriffe *Syntax* und *Semantik* und gehen Sie u.a. auf Geoms und Ästhetische Eigenschaften (aesthetics) ein.

```{r}
# solution:
# ggplot besteht aus Layern (ggplot wird "schichtweise" konstruiert, indem weitere Elemente des ggplots hinzugefügt werden) (Semantik), u.a. Layer werden über ein +-Zeichen miteinander verknüpft (Syntax)
# -> (Grammar of Graphics; siehe ggplot2 Cheat sheet)
# Semantik: 1 P
# Syntax: 1 P
# Datensatz (ggpplot()) und seine Variablen (siehe auch aesthetics): 1 P
# geoms: 1 P
# ästhetische Eigenschaften: 1 P
```

# Aufgabe 3 (50 P)

Für diese Aufgabe nutzen Sie vorwiegend die Funktionen der R-Pakete `dplyr` [@dplyr] und `ggplot2` [@ggplot2]. Wenden Sie diese - wie im Folgenden beschrieben - auf den Datensatz `airquality` [@R] unter Verwendung des Pipe-Operators an:

a) Filtern Sie alle Windgeschwindigkeiten, die mindestens 5 und höchstens 18 mph betragen. Weiterhin sind alle Variablen bis auf die Solarstrahlung und den Ozongehalt von Interesse. Anschließend ist der Datensatz um eine Spalte namens `Season` zu erweitern, in der die Jahreszeiten ("Spring" (März, April, Mai), "Summer" (Juni, Juli, August), "Autumn" (September, Oktober, November), "Winter" (Dezember, Januar, Februar)) der in der Spalte `Month` angegebenen Monate als Faktor gespeichert sind.\newline
Nennen Sie den resultierenden Datensatz `air_season`.

```{r}
air_season <- airquality %>% # 1 P (Pipe-Operator: 0.5 P, Speicherung des gefilterten Datensatzes als air_season: 0.5 P)
  filter(Wind >= 5 & Wind <= 18) %>% # 1 P
  select(Wind, Temp, Month, Day) %>% # 1 P, alternativ (select (-c(Solar.R, Ozone)))
  mutate(Season = factor(Month, levels = c(5, 6, 7, 8, 9), labels = c("Spring", "Summer", "Summer", "Summer", "Autumn"), ordered = TRUE)) # ordered  = TRUE ist hier optional
# mutate mit factor: 1 P
# insgesamt: 4 P
```


b) Basierend auf den Ergebnissen aus a) erstellen Sie einen `ggplot`, der wie folgt aussieht:

```{r ex4-plot-air1, fig.height=4}
air_season %>% # 1 P (data und Pipe-operator)
  ggplot(mapping = aes(x = Temp, y = Wind))+ # 1 P
  geom_point()+ # 1 P
  facet_grid(~Season)+ # 1 P
  xlab("Temperature [°F]")+ ylab("Windspeed [mph]") # je 0.5 P (1 P)
# insgesamt: 5 P
```

\newpage

c) Basierend auf den Ergebnissen aus a) erstellen Sie einen `ggplot`, der wie folgt aussieht:

```{r, fig.height=4}
air_season %>% # 1 P
  ggplot(mapping = aes(x = Temp, y = Wind, color = Month))+ # 1.5 P
  geom_point()+ # 1 P
  facet_grid(~Season)+ # 1 P 
  xlab("Temperature [°F]")+ ylab("Windspeed [mph]") # 1 P
# insgesamt: 5.5 P
```

d) Basierend auf den Ergebnissen aus a) erstellen Sie einen `ggplot`, der wie folgt aussieht:

```{r, fig.height=4}
air_season %>% # 1 P
  ggplot(mapping = aes(x = Temp, y = Wind))+ # 1 P
  geom_point()+ # 1 P
  facet_grid(~Month)+ # 1 P
  xlab("Temperature [°F]")+ ylab("Windspeed [mph]") # 1 P
# insgesamt: 5 P
```


e) Basierend auf den Ergebnissen aus a) erstellen Sie einen `ggplot`, der wie folgt aussieht:

```{r, fig.height=4}
air_season %>% # 1 P
  ggplot(mapping = aes(x = Temp, y = Wind, color = Month))+ # 1.5 P
  geom_point()+ # 1 P
  facet_wrap(~Season, nrow = 3)+ # 1 P
  xlab("Temperature [°F]")+ ylab("Windspeed [mph]") # 1 P
# insgesamt: 5.5 P
```

f) In den Aufgabenteilen c) und e) dieser Aufgabe 3 wird in den Legenden der Abbildungen eine kontinuierliche Farbskala für den Monat angegeben. Warum ist dies nicht korrekt? Wie müssten die Legenden jeweils aussehen und wie erreichen Sie dies? Setzen Sie dies beispielhaft für Aufgabenteil 3c) um.

```{r, echo=FALSE, eval=FALSE}
# solution: 

air_season$Month <- factor(air_season$Month, levels = unique(air_season$Month), ordered = TRUE)
air_season %>% 
  ggplot(mapping = aes(x = Temp, y = Wind, color = Month))+ 
  geom_point()+
  facet_grid(~Season)+  
  xlab("Temperature [°F]")+ ylab("Windspeed [mph]")

# ist nicht korrekt, da Month diskret ist
# begründete Antwort auf Frage: 1 P
# Wie müsste Legende aussehen? Aussehen der Legende beschreiben: 5 Farben für 5 Monate: 1 P
# Umsetzung schildern (Month als Faktor): 1 P
# Umsetzung durchführen (Faktor): 1 P
# Umsetzung durchführen beispielhaft für 3c): 1 P
# insgesamt: 5 P
```
\newpage

g) Basierend auf den Ergebnissen aus a) erstellen Sie einen `ggplot`, der wie folgt aussieht (bei den in blau eingezeichneten Linien handelt es sich um lineare Regressionsgeraden):

```{r, warning=FALSE, message=FALSE, fig.height=4}
air_season %>% # 1 P
  ggplot(mapping = aes(x = Temp, y = Wind))+ # 1 P
  geom_point()+ # 1 P
  geom_smooth(method = "lm")+ # 1 P
  facet_wrap(~Season, nrow = 3)+ # 1 P
  xlab("Temperature [°F]")+ ylab("Windspeed [mph]") # 1 P
# insgesamt: 6 P
```


h) Basierend auf dem (unmodifizierten) `airquality`-Datensatz [@R]: Ermitteln Sie mithilfe eines `ggplots`, ob es bezüglich der Windgeschwindigkeit möglicherweise *Ausreißer* gibt. Schlagen Sie ein grafisches Mittel vor und erläutern Sie dessen Funktionsweise. Können Sie *Ausreißer* identifizieren? Wenn ja, um welche Werte handelt es sich?

```{r, eval=FALSE, fig.height=4}
air_wind_outl <- airquality %>% # 1 P
  ggplot(mapping = aes(x = Wind))+ # 1 P
  geom_boxplot()+ # 1 P
  xlab("Windspeed [mph]") # 0.5 P

air_wind_outl

# grafisches Hilfsmittel vorschlagen und erläutern: Boxplot (1 P)
# Anwendung (siehe obigen Code): 3.5 P

# Ja, die 3 Ausreißer: 3*0.5 P = 1.5 P

# insgesamt: 6 P

ggplot_build(air_wind_outl)$data[[1]]$outliers[[1]] # alternativ: ablesen
```


i) Gegeben ist folgender Code:

    ```{r, echo=TRUE, eval=FALSE}
    median(airquality$Solar.R[which(airquality$Wind <= 19.1 & airquality$Month==6)])

    median(airquality$Solar.R[which(airquality$Wind <= 19.1 & airquality$Month==7)])

    median(airquality$Solar.R[which(airquality$Wind <= 19.1 & airquality$Month==9)])
    ```


    i.1) Was wird mittels des in i) angegebenen Codes berechnet?
    
```{r}
# Median der Solarstrahlung für die Monate Juni, Juli und September, unter der Voraussetzung, dass Windgeschwindigkeit <= 19.1 mph beträgt
# 4 P 
```
    
    
    i.2) Schreiben Sie den Code in i) mittels *geeigneter* `dplyr`-Funktionen und des Pipe-Operators [@dplyr] um, sodass die gleichen Ergebnisse, jedoch *tabellenartig*, erhalten werden. *Hinweis:* Als Rückgabewert empfiehlt sich ein Tibble.
    
```{r, eval=FALSE}
airquality %>% # 1 P
  filter(Wind <= 19.1 & Month %in% c(6, 7, 9)) %>% # 1 P
  group_by(Month) %>% # 1 P
  summarize(Median = median(Solar.R)) # 1 P
# insgesamt: 4 P
```
    

\newpage

# Aufgabe 4 (10 P)

a) Erzeugen Sie basierend auf dem `airquality`-Datensatz [@R] in **base-R** (**keine** `ggplot2`-Funktionen) einen Plot,

+ in dem der Zusammenhang der Windgeschwindigkeit von der Temperatur dargestellt ist,

+ eine entsprechende Regressionsgerade mit y-Achsenabschnitt in blau eingezeichnet ist und

+ die Achsen angemessen inklusive Einheiten beschriftet sind.

  \vspace{0.2cm}
  Welche Zwischenschritte - bezogen auf die Ermittlung und Einzeichnung einer Regressionsgeraden - sind hierfür notwendig?
    

```{r}
# Zwischenschritte benennen: lineares Modell definieren (1 P) 
# und y-Achsenabschnitt und Steigung mittels abline() extrahieren: 1 P
air_lm <- lm(Wind ~ 1 + Temp, data = airquality) # 1 P
```


```{r, eval=FALSE}
plot(airquality$Temp, airquality$Wind, xlab = "Temperature [°F]",
     ylab = "Windspeed [mph]") # 2 P
abline(air_lm, col = "blue") # 1 P
# insgesamt: 6 P
```


b) Schreiben Sie die Gleichung der Regressionsgeraden aus Aufgabenteil a) unter Verwendung der Variablennamen auf. Welche Informationen benötigen Sie hierfür und wie erhalten Sie diese? *Hinweis:* Verwenden Sie mathematische Notationen (\LaTeX).

```{r, eval=FALSE}
summary(air_lm) 
# Erhalt über summary: 1 P
# Welche Informationen: Koeffizienten (beta_0: y-Achsenabschnitt, beta_1: Steigung) # 1 P
# Gleichung: windgeschwindigkeit = 23.23369 - 0.17046 * Temperature: 2 P
# insgesamt: 4 P
```

\newpage

# Aufgabe 5 (12 P)

Vom Übungsblatt 3 kennen Sie bereits den folgenden Data Frame namens `best_running_results`, der die Ergebnisse der besten 17 10km-Läufer:innen eines Laufwettkampfs enthält (siehe auch Tabelle 1). 

```{r, echo=TRUE, eval=TRUE}
best_running_results <- data.frame("runnerName" = c("A.B.", "A.D.", "B.E.", "B.Z.", "C.E.", 
                                                "G.L.", "G.S.", "M.E.", "M.M.", "M.N.",
                                                "S.S.", "S.L.", "T.A.", "T.Al.", "T.R.",
                                                "U.B.", "V.U."),
                          "time" = c(41.20, 46.18, 44.20, 43.45, 46.42, 48.45, 51.13,
                                    41.54, 54.44, 56.44, 57.01, 47.56, 51.15, 49.32,
                                    48.12, 50.49, 51.20),
                          "man" = c(1, 0, 1, 1, 0, 0, 1, 1, 0, 0, 0, 1, 0, 1, 1, 0, 1),
                          "woman" = c(0, 1, 0, 0, 1, 1, 0, 0, 1, 1, 1, 0, 1, 0, 0, 1, 0))
```


```{r laufen-ergebnis, eval=TRUE}
knitr::kable(best_running_results, booktabs=T, caption="Laufergebnisse der besten 17 10km-Läufer:innen.", linesep = "") %>%
  kableExtra::kable_styling(latex_options = "hold_position")
```

Auf dem Übungsblatt 3 enthielt `best_running_results` eine weitere Spalte namens `achievement` (Leistung), die nach folgender Übersicht erstellt wurde:

`achievement` (Leistung) | `time` (Laufzeit)
---------|---------
A | <= 42 min
B | > 42 min & <= 45 min
C | > 45 min & <= 48 min
D | > 48 min & <= 51 min
E | > 51 min

a) Machen Sie sich mit der Funktion `dplyr::case_when()` [@dplyr] vertraut. Nutzen Sie diese, um den Data Frame `best_running_results` um die Spalte `achievement` nach vorangegangener Übersicht zu erweitern.

    
```{r}
best_running_results$achievement <-
  case_when(
    best_running_results$time <= 42 ~ "A",
    best_running_results$time > 42 & best_running_results$time <= 45 ~ "B",
    best_running_results$time > 45 & best_running_results$time <= 48 ~ "C",
    best_running_results$time > 48 & best_running_results$time <= 51 ~ "D",
    TRUE ~ "E"
  )

# case_when: 5 P
# weitere Spalte inklusive richtigem Namen: 1 P
# insgesamt: 6 P
```
  
    
b) Erzeugen Sie den folgenden Plot. *Hinweis:* Modifizieren Sie den Datensatz `best_running_results`, bevor Sie den Plot erzeugen.
    
```{r}
best_running_results$gender <- ifelse(best_running_results$man == 1, "Mann", "Frau") 
# 2 P für Modifikation
```

```{r, fig.height=4}
best_lauf_boxplot <- best_running_results %>% # 0.5 P (Verwendung des Datensatzes)
ggplot(aes(x = gender, y = time))+ # 1 P
  geom_boxplot()+ # 1 P
  xlab("Geschlecht")+ # 0.5 P
  ylab("Laufzeit [min]")+ # 0.5 P
  ggtitle("Boxplots der 17 schnellsten 10km-Laufzeiten nach Geschlecht") #0.5 P

# Plot: 4 P 
# insgesamt: 6 P

best_lauf_boxplot
# ggplotly(best_lauf_boxplot)
```

\newpage

# Quellenverzeichnis